---
title: "PROYECTO II: VALENCIA - CIUDAD 15 MINUTOS"
output:
  html_document:
    code_folding: hide
  word_document: default
  pdf_document: default
date: "2026-02-25"
editor_options:
  chunk_output_type: console
---

```{r setup, include=FALSE}
knitr::opts_chunk$set(echo = TRUE)
```

**AUTORES:**
Xavier Bellver Fernández,
Daniel Vila Vega,
David Cámara Gil

Cargar librerias necesarias:

```{r, message=FALSE}
library(sf)
library(dplyr)
library(stringr)
library(tidyr)
library(janitor)
library(leaflet)
library(shiny)
library(ggplot2)
library(tibble)
library(tidyverse)
library(readxl)
library(stringi)
```

# **1. Transformar archivos .geojson a .csv**

El primer paso va a ser pasar los archivos con formato .GeoJSON a formato .CSV

Al extraer los datos de OpenStreetMap, las geometrías venían mezcladas (puntos y polígonos). Para poder unificarlas y calcular distancias en el análisis espacial posterior, aplicamos una transformación espacial (st_centroid()) para convertir todos los polígonos en puntos centrales, resolviendo así la inconsistencia del dataset original.

Este mismo proceso lo realizaremos con todos las bases de datos que se encuentren en formato .GeoJSON

```{r, warning=FALSE, results='hide'}
# 1. Leer el archivo
datos <- st_read("C:/Users/xabel/OneDrive/Escritorio/Universidad/SEGUNDO CURSO/2º CUATRI/PROYECTO II/CIUDAD 15 MIN/Datos Proyecto CIUDAD 15 MIN/DATOS ORIGINALES/universidades.geojson")  # Cambiamos el nombre del archivo que queramos transformar

# 2. Convertir cualquier edificio (polígono) en un solo punto central
# Nota: Es normal si te sale un 'Warning' rojo aquí sobre las proyecciones, ignóralo.

datos_reparados <- st_make_valid(datos)
datos_puntos <- st_centroid(datos_reparados)

# 3. Ahora sí, extraemos las coordenadas (ya que todo son puntos)
datos_listos <- datos_puntos %>%
  mutate(
    longitud = st_coordinates(.)[,1],
    latitud = st_coordinates(.)[,2]
  )

# 4. Quitamos la geometría y guardamos el CSV
datos_tabla <- st_drop_geometry(datos_listos)
write.csv2(datos_tabla, "C:/Users/xabel/OneDrive/Escritorio/Universidad/SEGUNDO CURSO/2º CUATRI/PROYECTO II/CIUDAD 15 MIN/Datos Proyecto CIUDAD 15 MIN/DATOS ORIGINALES/universidades.csv", row.names = FALSE)  # Cambiamos al nuevo nombre del archivo transformado
```

# **2. Eliminación de columnas no deseadas y limpieza de los datasets de OpenStreetMap**

El segundo paso es eliminar las columnas no necesarias para nuestros objetivos.

La mayoría de estas columnas eliminadas eran metadatos de OpenStreetMap, variaciones de idiomas y datos históricos irrelevantes puesto que nuestro proyecto se centra en el presente.

No es posible hacer un código global para limpiar cada uno de los datasets debido a que estos presentan distintas varibles, por tanto es necesario crear un código distinto para limpiar cada uno de ellos.

Durante la fase de preprocesamiento de los datasets extraídos de OpenStreetMap, se detectaron valores ausentes (NAs) en la variable identificativa principal ('name'). Dado que la ausencia de esta variable impide la verificación de la existencia real del servicio público en esa ubicación cartográfica, se procedió a la eliminación completa de dichas observaciones utilizando la función drop_na(). Esta técnica de depuración asegura la inclusión exclusiva de infraestructuras verificables en los modelos de medición de distancias para la Ciudad de los 15 minutos.

### *Limpieza especifica dataset bancos:*

La limpieza de datos original requirió el manejo de un alto volumen de valores faltantes (NAs) derivados del web scraping de OpenStreetMap. Se optó por la imputación de valores lógicos en variables de interés (ej. asignando 'no' a la ausencia de la etiqueta 'atm') y se procedió a la eliminación de las columnas postales (addr.), priorizando las coordenadas exactas para el cálculo de distancias en los modelos espaciales.

Luego dedidimos fusionar las columnas "name" y "brand" en una sola columna llamada "nombre_banco" para evitar los valores faltantes en cualquiera de las dos anteriores.

El análisis exploratorio de la variable 'nombre_banco' reveló la presencia de sesgos temporales o 'datos fantasma' procedentes de OpenStreetMap. Se identificaron múltiples entidades que desaparecieron o fueron absorbidas durante el proceso de reestructuración bancaria española (ej. Bancaja, CAM, CCM, Barclays). Ante la imposibilidad de verificar si el local físico sigue operando bajo la marca absorbente o si fue cerrado (dado el cierre masivo de sucursales en España), se tomó la decisión metodológica de eliminar estos registros. Además, se aplicó una estandarización de variables categóricas (ej. unificando 'La Caixa' bajo 'Caixabank') para asegurar la consistencia en el análisis. Este tratamiento exhaustivo maximiza la pureza de los datos y asegura que el mapa de accesibilidad a 15 minutos refleje la realidad urbana actual.

```{r, results='hide'}
# 1. Leer el archivo (usando read.csv2 porque el delimitador es ;)
datos_bancos <- read.csv2("C:/Users/xabel/OneDrive/Escritorio/Universidad/SEGUNDO CURSO/2º CUATRI/PROYECTO II/CIUDAD 15 MIN/Datos Proyecto CIUDAD 15 MIN/DATOS ORIGINALES/bancos.csv") 

# 2. Seleccionar solo las columnas que nos interesan
bancos_limpios <- datos_bancos %>%
  select(
    id,
    name,
    brand,
    amenity,
    atm,
    addr.street,
    addr.housenumber,
    addr.postcode,
    latitud,
    longitud
  )

# 2. Tratamiento de NAs
bancos_procesados <- bancos_limpios %>%
  mutate(
    # Reemplazar NAs en cajeros (asumimos que si no pone 'yes', es que 'no' tiene cajero exterior)
    atm = ifelse(is.na(atm) | atm == "", "no", atm),
  ) %>%
  
  # 3. Eliminar las columnas postales por tener exceso de NAs (usaremos lat/lon)
  select(-addr.street, -addr.housenumber, -addr.postcode)

bancos_actuales <- bancos_procesados %>%
  # 1. Crear la columna unificada
  mutate(
    nombre_banco = ifelse(is.na(brand) | brand == "", name, brand)
  ) %>%
  
  # 2. Aplicar todos los filtros de limpieza
  filter(
    # --- NUEVO: Eliminar filas donde no hay ni nombre ni marca ---
    !is.na(nombre_banco),          # Que no sea un valor nulo (NA)
    nombre_banco != "",            # Que no sea un texto vacío
    
    # --- Eliminar los "falsos positivos" (aseguradoras) ---
    !grepl("Seguros", nombre_banco, ignore.case = TRUE),
    !grepl("Mapfre", nombre_banco, ignore.case = TRUE),
    !grepl("Mutua", nombre_banco, ignore.case = TRUE),
    !grepl("Adeslas", nombre_banco, ignore.case = TRUE),
    !grepl("Asisa", nombre_banco, ignore.case = TRUE)
  ) %>%
  
  # 3. Borrar las columnas viejas
  select(-name, -brand)

bancos_depurados <- bancos_actuales %>%
  # 2. Eliminar los bancos que ya no existen en España
  filter(
    !nombre_banco %in% c(
      "Bancaja", 
      "CAM", 
      "Caja de Ahorros del Mediterráneo", 
      "CCM", 
      "Caja Castilla La Mancha", 
      "Barclays", 
      "Citybank",
      "Edifici Banc de València"
    )
  ) %>%
  
  # 3. Unificar marcas que son la misma (para evitar duplicados en tus gráficos)
  mutate(
    nombre_banco = case_when(
      nombre_banco == "La Caixa" ~ "Caixabank",
      nombre_banco == "Santander" ~ "Banco Santander",
      TRUE ~ nombre_banco # Si no es ninguna de las anteriores, la deja igual
    )
  )

# Ver cuántos bancos "vivos" te han quedado realmente en Valencia
nrow(bancos_depurados)

# Guardar el archivo definitivo
write.csv2(bancos_depurados, "C:/Users/xabel/OneDrive/Escritorio/Universidad/SEGUNDO CURSO/2º CUATRI/PROYECTO II/CIUDAD 15 MIN/Datos Proyecto CIUDAD 15 MIN/DATOS LIMPIOS DEFINITIVOS/bancos_limpio.csv", row.names = FALSE)
```

### *Limpieza especifica dataset bibliotecas:*


```{r, results='hide'}
# 1. Leer el archivo (usando read.csv2 porque el delimitador es ;)
datos_bibliotecas <- read.csv2("C:/Users/xabel/OneDrive/Escritorio/Universidad/SEGUNDO CURSO/2º CUATRI/PROYECTO II/CIUDAD 15 MIN/Datos Proyecto CIUDAD 15 MIN/DATOS ORIGINALES/bibliotecas.csv") 

# 2. Seleccionar solo las columnas que nos interesan
bibliotecas_limpios <- datos_bibliotecas %>%
  select(
    id,
    name,
    amenity,
    latitud,
    longitud
  )

# 3. Elimina la fila SOLO si el NA está en la columna "name"
bibliotecas_sin_na <- bibliotecas_limpios %>%
   drop_na(name)

# 4. Guardar el nuevo archivo limpio para usarlo en tu análisis espacial
write.csv2(bibliotecas_sin_na, "C:/Users/xabel/OneDrive/Escritorio/Universidad/SEGUNDO CURSO/2º CUATRI/PROYECTO II/CIUDAD 15 MIN/Datos Proyecto CIUDAD 15 MIN/DATOS LIMPIOS DEFINITIVOS/bibliotecas_limpio.csv", row.names = FALSE) 
```

### *Limpieza especifica dataset centros_comerciales:*

```{r, results='hide'}
# 1. Leer el archivo (usando read.csv2 porque el delimitador es ;)
datos_centros_comerciales <- read.csv2("C:/Users/xabel/OneDrive/Escritorio/Universidad/SEGUNDO CURSO/2º CUATRI/PROYECTO II/CIUDAD 15 MIN/Datos Proyecto CIUDAD 15 MIN/DATOS ORIGINALES/centros_comerciales.csv") 

# 2. Seleccionar solo las columnas que nos interesan
centros_comerciales_limpios <- datos_centros_comerciales %>%
  select(
    id,
    name,
    shop,
    latitud,
    longitud
  )

# 3. Elimina la fila SOLO si el NA está en la columna "name"
centros_comerciales_sin_na <- centros_comerciales_limpios %>%
   drop_na(name)

# 4. Guardar el nuevo archivo limpio para usarlo en tu análisis espacial
write.csv2(centros_comerciales_sin_na, "C:/Users/xabel/OneDrive/Escritorio/Universidad/SEGUNDO CURSO/2º CUATRI/PROYECTO II/CIUDAD 15 MIN/Datos Proyecto CIUDAD 15 MIN/DATOS LIMPIOS DEFINITIVOS/centros_comerciales_limpio.csv", row.names = FALSE) 
```

### *Limpieza especifica dataset comisarias:*

```{r, results='hide'}
# 1. Leer el archivo (usando read.csv2 porque el delimitador es ;)
datos_comisarias <- read.csv2("C:/Users/xabel/OneDrive/Escritorio/Universidad/SEGUNDO CURSO/2º CUATRI/PROYECTO II/CIUDAD 15 MIN/Datos Proyecto CIUDAD 15 MIN/DATOS ORIGINALES/comisarias.csv") 

# 2. Seleccionar solo las columnas que nos interesan
comisarias_limpios <- datos_comisarias %>%
  select(
    id,
    name,
    amenity,
    latitud,
    longitud
  )

# 3. Elimina la fila SOLO si el NA está en la columna "name"
comisarias_sin_na <- comisarias_limpios %>%
   drop_na(name)

# 4. Guardar el nuevo archivo limpio para usarlo en tu análisis espacial
write.csv2(comisarias_sin_na, "C:/Users/xabel/OneDrive/Escritorio/Universidad/SEGUNDO CURSO/2º CUATRI/PROYECTO II/CIUDAD 15 MIN/Datos Proyecto CIUDAD 15 MIN/DATOS LIMPIOS DEFINITIVOS/comisarias_limpio.csv", row.names = FALSE) 
```

### *Limpieza especifica dataset farmacias:*

```{r, results='hide'}
# 1. Leer el archivo (usando read.csv2 porque el delimitador es ;)
datos_farmacias <- read.csv2("C:/Users/xabel/OneDrive/Escritorio/Universidad/SEGUNDO CURSO/2º CUATRI/PROYECTO II/CIUDAD 15 MIN/Datos Proyecto CIUDAD 15 MIN/DATOS ORIGINALES/farmacias.csv") 

# 2. Seleccionar solo las columnas que nos interesan
farmacias_limpios <- datos_farmacias %>%
  select(
    id,
    name,
    amenity,
    latitud,
    longitud
  )

# 3. Elimina la fila SOLO si el NA está en la columna "name"
farmacias_sin_na <- farmacias_limpios %>%
   drop_na(name)

# 4. Guardar el nuevo archivo limpio para usarlo en tu análisis espacial
write.csv2(farmacias_sin_na, "C:/Users/xabel/OneDrive/Escritorio/Universidad/SEGUNDO CURSO/2º CUATRI/PROYECTO II/CIUDAD 15 MIN/Datos Proyecto CIUDAD 15 MIN/DATOS LIMPIOS DEFINITIVOS/farmacias_limpio.csv", row.names = FALSE) 
```

### *Limpieza especifica dataset parques_bomberos:*

```{r, results='hide'}
# 1. Leer el archivo (usando read.csv2 porque el delimitador es ;)
datos_parques_bomberos <- read.csv2("C:/Users/xabel/OneDrive/Escritorio/Universidad/SEGUNDO CURSO/2º CUATRI/PROYECTO II/CIUDAD 15 MIN/Datos Proyecto CIUDAD 15 MIN/DATOS ORIGINALES/parques-bomberos.csv") 

# 2. Seleccionar solo las columnas que nos interesan
parques_bomberos_limpios <- datos_parques_bomberos %>%
  select(
    id,
    name,
    amenity,
    latitud,
    longitud
  )

# 3. Elimina la fila SOLO si el NA está en la columna "name"
parques_bomberos_sin_na <- parques_bomberos_limpios %>%
   drop_na(name)

# 4. Guardar el nuevo archivo limpio para usarlo en tu análisis espacial
write.csv2(parques_bomberos_sin_na, "C:/Users/xabel/OneDrive/Escritorio/Universidad/SEGUNDO CURSO/2º CUATRI/PROYECTO II/CIUDAD 15 MIN/Datos Proyecto CIUDAD 15 MIN/DATOS LIMPIOS DEFINITIVOS/parques_bomberos_limpio.csv", row.names = FALSE) 
```

### *Limpieza especifica dataset peluquerias:*

```{r, results='hide'}
# 1. Leer el archivo (usando read.csv2 porque el delimitador es ;)
datos_peluquerias <- read.csv2("C:/Users/xabel/OneDrive/Escritorio/Universidad/SEGUNDO CURSO/2º CUATRI/PROYECTO II/CIUDAD 15 MIN/Datos Proyecto CIUDAD 15 MIN/DATOS ORIGINALES/peluquerias.csv") 

# 2. Seleccionar solo las columnas que nos interesan
peluquerias_limpios <- datos_peluquerias %>%
  select(
    id,
    name,
    shop,
    latitud,
    longitud
  )

# 3. Elimina la fila SOLO si el NA está en la columna "name"
peluquerias_sin_na <- peluquerias_limpios %>%
   drop_na(name)

# 4. Guardar el nuevo archivo limpio para usarlo en tu análisis espacial
write.csv2(peluquerias_sin_na, "C:/Users/xabel/OneDrive/Escritorio/Universidad/SEGUNDO CURSO/2º CUATRI/PROYECTO II/CIUDAD 15 MIN/Datos Proyecto CIUDAD 15 MIN/DATOS LIMPIOS DEFINITIVOS/peluquerias_limpio.csv", row.names = FALSE) 
```

### *Limpieza especifica dataset polideportivos:*

```{r, results='hide'}
# 1. Leer el archivo (usando read.csv2 porque el delimitador es ;)
datos_polideportivos <- read.csv2("C:/Users/xabel/OneDrive/Escritorio/Universidad/SEGUNDO CURSO/2º CUATRI/PROYECTO II/CIUDAD 15 MIN/Datos Proyecto CIUDAD 15 MIN/DATOS ORIGINALES/polideportivos.csv") 

# 2. Seleccionar solo las columnas que nos interesan
polideportivos_limpios <- datos_polideportivos %>%
  select(
    id,
    name,
    leisure,
    latitud,
    longitud
  )

# 3. Elimina la fila SOLO si el NA está en la columna "name"
polideportivos_sin_na <- polideportivos_limpios %>%
   drop_na(name)

# 4. Guardar el nuevo archivo limpio para usarlo en tu análisis espacial
write.csv2(polideportivos_sin_na, "C:/Users/xabel/OneDrive/Escritorio/Universidad/SEGUNDO CURSO/2º CUATRI/PROYECTO II/CIUDAD 15 MIN/Datos Proyecto CIUDAD 15 MIN/DATOS LIMPIOS DEFINITIVOS/polideportivos_limpio.csv", row.names = FALSE) 
```

### *Limpieza especifica dataset supermercados:*

```{r, results='hide'}
# 1. Leer el archivo (usando read.csv2 porque el delimitador es ;)
datos_supermercados <- read.csv2("C:/Users/xabel/OneDrive/Escritorio/Universidad/SEGUNDO CURSO/2º CUATRI/PROYECTO II/CIUDAD 15 MIN/Datos Proyecto CIUDAD 15 MIN/DATOS ORIGINALES/supermercados.csv") 

# 2. Seleccionar solo las columnas que nos interesan
supermercados_limpios <- datos_supermercados %>%
  select(
    id,
    name,
    shop,
    latitud,
    longitud
  )

# 3. Elimina la fila SOLO si el NA está en la columna "name"
supermercados_sin_na <- supermercados_limpios %>%
   drop_na(name)

# 4. Guardar el nuevo archivo limpio para usarlo en tu análisis espacial
write.csv2(supermercados_sin_na, "C:/Users/xabel/OneDrive/Escritorio/Universidad/SEGUNDO CURSO/2º CUATRI/PROYECTO II/CIUDAD 15 MIN/Datos Proyecto CIUDAD 15 MIN/DATOS LIMPIOS DEFINITIVOS/supermercados_limpio.csv", row.names = FALSE) 
```

### *Limpieza especifica dataset restaurantes:*

```{r, results='hide'}
# 1. Leer el archivo (usando read.csv2 porque el delimitador es ;)
datos_restaurantes <- read.csv2("C:/Users/xabel/OneDrive/Escritorio/Universidad/SEGUNDO CURSO/2º CUATRI/PROYECTO II/CIUDAD 15 MIN/Datos Proyecto CIUDAD 15 MIN/DATOS ORIGINALES/restaurantes.csv") 

# 2. Seleccionar solo las columnas que nos interesan
restaurantes_limpios <- datos_restaurantes %>%
  select(
    id,
    name,
    amenity,
    latitud,
    longitud
  )

# 3. Elimina la fila SOLO si el NA está en la columna "name"
restaurantes_sin_na <- restaurantes_limpios %>%
   drop_na(name)

# 4. Guardar el nuevo archivo limpio para usarlo en tu análisis espacial
write.csv2(restaurantes_sin_na, "C:/Users/xabel/OneDrive/Escritorio/Universidad/SEGUNDO CURSO/2º CUATRI/PROYECTO II/CIUDAD 15 MIN/Datos Proyecto CIUDAD 15 MIN/DATOS LIMPIOS DEFINITIVOS/restaurantes_limpio.csv", row.names = FALSE) 
```

### *Limpieza especifica dataset universidades:*

```{r, results='hide'}
# 1. Leer el archivo (usando read.csv2 porque el delimitador es ;)
datos_universidades <- read.csv2("C:/Users/xabel/OneDrive/Escritorio/Universidad/SEGUNDO CURSO/2º CUATRI/PROYECTO II/CIUDAD 15 MIN/Datos Proyecto CIUDAD 15 MIN/DATOS ORIGINALES/universidades.csv") 

# 2. Seleccionar solo las columnas que nos interesan
universidades_limpios <- datos_universidades %>%
  select(
    id,
    name,
    amenity,
    latitud,
    longitud
  )

# 3. Elimina la fila SOLO si el NA está en la columna "name"
universidades_sin_na <- universidades_limpios %>%
   drop_na(name)

# 4. Guardar el nuevo archivo limpio para usarlo en tu análisis espacial
write.csv2(universidades_sin_na, "C:/Users/xabel/OneDrive/Escritorio/Universidad/SEGUNDO CURSO/2º CUATRI/PROYECTO II/CIUDAD 15 MIN/Datos Proyecto CIUDAD 15 MIN/DATOS LIMPIOS DEFINITIVOS/universidades_limpio.csv", row.names = FALSE) 
```

# **3. Limpieza de los datasets de Open Data Valencia**

Para incorporar los equipamientos educativos al análisis de la Ciudad de los 15 minutos, se recurrió a una fuente oficial secundaria: el portal Open Data del Ayuntamiento de Valencia. El formato de origen presentaba un desafío estructural, ya que las coordenadas cartográficas estaban concatenadas en formato de cadena de texto (string) dentro de una única variable ('Geo Point'). Para posibilitar el cálculo de distancias, fue necesario aplicar técnicas de manejo de texto. Se utilizó la función separate() de *tidyr* para dividir dicha variable utilizando una expresión regular delimitadora (coma y espacio), transformando y formateando los resultados a valores numéricos (latitud y longitud separados). Finalmente, se estandarizó la nomenclatura de las variables (ID, Nombre, Tipo, Latitud y Longitud) para homogeneizarla con la base de datos previa de OpenStreetMap.

### *Limpieza específica dataset centros_educativos*

```{r, results='hide'}
# 1. Leer el archivo descargado del Open Data Valencia
# Nota: al leerlo, R cambia el espacio de "Geo Point" por "Geo.Point" por defecto
datos_colegios <- read.csv2("C:/Users/xabel/OneDrive/Escritorio/Universidad/SEGUNDO CURSO/2º CUATRI/PROYECTO II/CIUDAD 15 MIN/Datos Proyecto CIUDAD 15 MIN/DATOS ORIGINALES/centros-educativos-en-valencia.csv")

# 2. Seleccionar, renombrar y limpiar las columnas
colegios_limpios <- datos_colegios %>%
  # Primero, seleccionamos y renombramos las columnas al vuelo para que tengan sentido
  select(
    id = codcen,           # codcen es el Código de Centro oficial
    nombre = dlibre,       # dlibre es el nombre completo del colegio
    tipo = regimen,         # regimen indica si es PÚBLICO, CONCERTADO o PRIVADO
    Geo_Point = Geo.Point # La columna original de coordenadas
  ) %>%
  
  # 3. ¡EL TRUCO! Separar la columna "Geo_Point" en latitud y longitud
  # Le decimos que separe por la coma y el espacio (", ")
  separate(
    col = Geo_Point, 
    into = c("latitud", "longitud"), 
    sep = ", ", 
    remove = TRUE # Removemos la columna original porque ya no nos sirve
  ) %>%
  
  # 4. Asegurarnos de que lat y lon son tratadas como números (muy útil para mapas)
  mutate(
    latitud = as.numeric(latitud),
    longitud = as.numeric(longitud)
  )

# 5. Guardar el nuevo CSV ya estructurado para la Ciudad de los 15 min
write.csv2(colegios_limpios, "C:/Users/xabel/OneDrive/Escritorio/Universidad/SEGUNDO CURSO/2º CUATRI/PROYECTO II/CIUDAD 15 MIN/Datos Proyecto CIUDAD 15 MIN/DATOS LIMPIOS DEFINITIVOS/centros_educativos.csv", row.names = FALSE)
```

### *Limpieza específica del dataset emt*

```{r, results='hide'}
# 1. Leer el archivo descargado del Open Data Valencia
# Nota: al leerlo, R cambia el espacio de "Geo Point" por "Geo.Point" por defecto
datos_emt <- read.csv2("C:/Users/xabel/OneDrive/Escritorio/Universidad/SEGUNDO CURSO/2º CUATRI/PROYECTO II/CIUDAD 15 MIN/Datos Proyecto CIUDAD 15 MIN/DATOS ORIGINALES/emt.csv", encoding = "UTF-8")

# Limpiar columnas con accentos, barras, espacios ...
emt_limpio <- datos_emt %>%
  clean_names()

# 2. Seleccionar, renombrar y limpiar las columnas
emt_limpios <- emt_limpio %>%
  # Primero, seleccionamos y renombramos las columnas al vuelo para que tengan sentido
  select(
    id_parada,           # codcen es el Código de Centro oficial
    nombre_parada = denominacio_denominacion,       # dlibre es el nombre completo del colegio
    lineas = linies_lineas,         # regimen indica si es PÚBLICO, CONCERTADO o PRIVADO
    Geo_Point = geo_point_2d # La columna original de coordenadas
  ) %>%
  
  # 3. ¡EL TRUCO! Separar la columna "Geo_Point" en latitud y longitud
  # Le decimos que separe por la coma y el espacio (", ")
  separate(
    col = Geo_Point, 
    into = c("latitud", "longitud"), 
    sep = ", ", 
    remove = TRUE # Removemos la columna original porque ya no nos sirve
  ) %>%
  
  # 4. Asegurarnos de que lat y lon son tratadas como números (muy útil para mapas)
  mutate(
    latitud = as.numeric(latitud),
    longitud = as.numeric(longitud)
  )

# 5. Guardar el nuevo CSV ya estructurado para la Ciudad de los 15 min
write.csv2(emt_limpios, "C:/Users/xabel/OneDrive/Escritorio/Universidad/SEGUNDO CURSO/2º CUATRI/PROYECTO II/CIUDAD 15 MIN/Datos Proyecto CIUDAD 15 MIN/DATOS LIMPIOS DEFINITIVOS/emt.csv", row.names = FALSE)
```

### *Limpieza específica del dataset fgv (entradas metro/tranvía)*

```{r, results='hide'}
# 1. Leer el archivo descargado del Open Data Valencia
# Nota: al leerlo, R cambia el espacio de "Geo Point" por "Geo.Point" por defecto
datos_fgv <- read.csv2("C:/Users/xabel/OneDrive/Escritorio/Universidad/SEGUNDO CURSO/2º CUATRI/PROYECTO II/CIUDAD 15 MIN/Datos Proyecto CIUDAD 15 MIN/DATOS ORIGINALES/fgv-bocas.csv", encoding = "UTF-8")

# Limpiar columnas con accentos, barras, espacios ...
fgv_limpio <- datos_fgv %>%
  clean_names()

# 2. Seleccionar, renombrar y limpiar las columnas
fgv_limpios <- fgv_limpio %>%
  # Primero, seleccionamos y renombramos las columnas al vuelo para que tengan sentido
  select(
    id_parada = id_boca,           # codcen es el Código de Centro oficial
    nombre_parada = denominacio_denominacion,       # dlibre es el nombre completo del colegio
    lineas = linies_lineas,         # regimen indica si es PÚBLICO, CONCERTADO o PRIVADO
    Geo_Point = geo_point_2d # La columna original de coordenadas
  ) %>%
  
  # 3. ¡EL TRUCO! Separar la columna "Geo_Point" en latitud y longitud
  # Le decimos que separe por la coma y el espacio (", ")
  separate(
    col = Geo_Point, 
    into = c("latitud", "longitud"), 
    sep = ", ", 
    remove = TRUE # Removemos la columna original porque ya no nos sirve
  ) %>%
  
  # 4. Asegurarnos de que lat y lon son tratadas como números (muy útil para mapas)
  mutate(
    latitud = as.numeric(latitud),
    longitud = as.numeric(longitud)
  )

# 5. Guardar el nuevo CSV ya estructurado para la Ciudad de los 15 min
write.csv2(fgv_limpios, "C:/Users/xabel/OneDrive/Escritorio/Universidad/SEGUNDO CURSO/2º CUATRI/PROYECTO II/CIUDAD 15 MIN/Datos Proyecto CIUDAD 15 MIN/DATOS LIMPIOS DEFINITIVOS/fgv-bocas.csv", row.names = FALSE)
```

### *Limpieza específica del dataset hospitales/centros de salud*

Durante la fase de comprobación de los datos brutos, se detectó la ausencia de claves primarias (identificadores únicos) en ciertas fuentes oficiales. Para asegurar la trazabilidad de cada observación y permitir futuras operaciones de cruce de tablas y modelos de agrupación (clustering), se generó una variable de identificación (id) mediante indexación secuencial de filas. Esta transformación de formato de datos garantiza la integridad referencial en todo el pipeline analítico del proyecto.

```{r, results='hide'}
# 1. Leer el archivo descargado del Open Data Valencia
# Nota: al leerlo, R cambia el espacio de "Geo Point" por "Geo.Point" por defecto
datos_hospitales <- read.csv2("C:/Users/xabel/OneDrive/Escritorio/Universidad/SEGUNDO CURSO/2º CUATRI/PROYECTO II/CIUDAD 15 MIN/Datos Proyecto CIUDAD 15 MIN/DATOS ORIGINALES/hospitales.csv", encoding = "UTF-8")


# Limpiar columnas con accentos, barras, espacios ...
hospitales_limpio <- datos_hospitales %>%
  clean_names()

# 2. Seleccionar, renombrar y limpiar las columnas
hospitales_limpios <- hospitales_limpio %>%
  # Primero, seleccionamos y renombramos las columnas al vuelo para que tengan sentido
  select(           
    nombre = nombre,       # dlibre es el nombre completo del colegio
    financiacion = financiaci,         # regimen indica si es PÚBLICO, CONCERTADO o PRIVADO
    tipo,
    Geo_Point = geo_point_2d # La columna original de coordenadas
  ) %>%
  
  # 3. ¡EL TRUCO! Separar la columna "Geo_Point" en latitud y longitud
  # Le decimos que separe por la coma y el espacio (", ")
  separate(
    col = Geo_Point, 
    into = c("latitud", "longitud"), 
    sep = ", ", 
    remove = TRUE # Removemos la columna original porque ya no nos sirve
  ) %>%
  
  # 4. Asegurarnos de que lat y lon son tratadas como números (muy útil para mapas)
  mutate(
    latitud = as.numeric(latitud),
    longitud = as.numeric(longitud)
  )

# Supongamos que tu dataset sin ID se llama "datos_sin_id"
datos_con_id <- hospitales_limpios %>%
  
  # 1. Creamos la nueva columna "id" usando el número de fila actual
  mutate(id = row_number()) %>%
  # 2. Movemos la columna "id" para que sea la primera de la izquierda
  relocate(id)

# 5. Guardar el nuevo CSV ya estructurado para la Ciudad de los 15 min
write.csv2(datos_con_id, "C:/Users/xabel/OneDrive/Escritorio/Universidad/SEGUNDO CURSO/2º CUATRI/PROYECTO II/CIUDAD 15 MIN/Datos Proyecto CIUDAD 15 MIN/DATOS LIMPIOS DEFINITIVOS/hospitales.csv", row.names = FALSE)
```

### *Limpieza específica del dataset monumentos_turísticos*

```{r, results='hide'}
# 1. Leer el archivo descargado del Open Data Valencia
# Nota: al leerlo, R cambia el espacio de "Geo Point" por "Geo.Point" por defecto
datos_monumentos <- read.csv2("C:/Users/xabel/OneDrive/Escritorio/Universidad/SEGUNDO CURSO/2º CUATRI/PROYECTO II/CIUDAD 15 MIN/Datos Proyecto CIUDAD 15 MIN/DATOS ORIGINALES/monuments-turistics.csv", encoding = "UTF-8")

# Limpiar columnas con accentos, barras, espacios ...
monumentos_limpio <- datos_monumentos %>%
  clean_names()

# 2. Seleccionar, renombrar y limpiar las columnas
monumentos_limpios <- monumentos_limpio %>%
  # Primero, seleccionamos y renombramos las columnas al vuelo para que tengan sentido
  select(
    id = gid,           # codcen es el Código de Centro oficial
    nombre = nom_nombre,       # dlibre es el nombre completo del colegio
    Geo_Point = geo_point_2d # La columna original de coordenadas
  ) %>%
  
  # 3. ¡EL TRUCO! Separar la columna "Geo_Point" en latitud y longitud
  # Le decimos que separe por la coma y el espacio (", ")
  separate(
    col = Geo_Point, 
    into = c("latitud", "longitud"), 
    sep = ", ", 
    remove = TRUE # Removemos la columna original porque ya no nos sirve
  ) %>%
  
  # 4. Asegurarnos de que lat y lon son tratadas como números (muy útil para mapas)
  mutate(
    latitud = as.numeric(latitud),
    longitud = as.numeric(longitud)
  )

# 5. Guardar el nuevo CSV ya estructurado para la Ciudad de los 15 min
write.csv2(monumentos_limpios, "C:/Users/xabel/OneDrive/Escritorio/Universidad/SEGUNDO CURSO/2º CUATRI/PROYECTO II/CIUDAD 15 MIN/Datos Proyecto CIUDAD 15 MIN/DATOS LIMPIOS DEFINITIVOS/monumentos_turisticos.csv", row.names = FALSE)
```

### *Limpieza específica del dataset parkings*

```{r, results='hide'}
# 1. Leer el archivo descargado del Open Data Valencia
# Nota: al leerlo, R cambia el espacio de "Geo Point" por "Geo.Point" por defecto
datos_parkings <- read.csv2("C:/Users/xabel/OneDrive/Escritorio/Universidad/SEGUNDO CURSO/2º CUATRI/PROYECTO II/CIUDAD 15 MIN/Datos Proyecto CIUDAD 15 MIN/DATOS ORIGINALES/parkings.csv", encoding = "UTF-8")

# Limpiar columnas con accentos, barras, espacios ...
parkings_limpio <- datos_parkings %>%
  clean_names()

# 2. Seleccionar, renombrar y limpiar las columnas
parkings_limpios <- parkings_limpio %>%
  # Primero, seleccionamos y renombramos las columnas al vuelo para que tengan sentido
  select(
    id = id_aparcament_id_aparcamiento,           # codcen es el Código de Centro oficial
    nombre = nom_nombre,       # dlibre es el nombre completo del colegio
    plazas = places_totals_plazas_totales,
    Geo_Point = geo_point_2d # La columna original de coordenadas
  ) %>%
  
  # 3. ¡EL TRUCO! Separar la columna "Geo_Point" en latitud y longitud
  # Le decimos que separe por la coma y el espacio (", ")
  separate(
    col = Geo_Point, 
    into = c("latitud", "longitud"), 
    sep = ", ", 
    remove = TRUE # Removemos la columna original porque ya no nos sirve
  ) %>%
  
  # 4. Asegurarnos de que lat y lon son tratadas como números (muy útil para mapas)
  mutate(
    latitud = as.numeric(latitud),
    longitud = as.numeric(longitud)
  )

# 5. Guardar el nuevo CSV ya estructurado para la Ciudad de los 15 min
write.csv2(parkings_limpios, "C:/Users/xabel/OneDrive/Escritorio/Universidad/SEGUNDO CURSO/2º CUATRI/PROYECTO II/CIUDAD 15 MIN/Datos Proyecto CIUDAD 15 MIN/DATOS LIMPIOS DEFINITIVOS/parkings_limpio.csv", row.names = FALSE)
```

### *Limpieza específica del dataset valenbisi*

```{r, results='hide'}
# 1. Leer el archivo descargado del Open Data Valencia
# Nota: al leerlo, R cambia el espacio de "Geo Point" por "Geo.Point" por defecto
datos_valenbisi <- read.csv2("C:/Users/xabel/OneDrive/Escritorio/Universidad/SEGUNDO CURSO/2º CUATRI/PROYECTO II/CIUDAD 15 MIN/Datos Proyecto CIUDAD 15 MIN/DATOS ORIGINALES/valenbisi.csv", encoding = "UTF-8")

# Limpiar columnas con accentos, barras, espacios ...
valenbisi_limpio <- datos_valenbisi %>%
  clean_names()

# 2. Seleccionar, renombrar y limpiar las columnas
valenbisi_limpios <- valenbisi_limpio %>%
  # Primero, seleccionamos y renombramos las columnas al vuelo para que tengan sentido
  select(
    id = numero,           # codcen es el Código de Centro oficial
    direccion = direccion,       # dlibre es el nombre completo del colegio
    plazas = espacios_totales,
    Geo_Point = geo_point_2d # La columna original de coordenadas
  ) %>%
  
  # 3. ¡EL TRUCO! Separar la columna "Geo_Point" en latitud y longitud
  # Le decimos que separe por la coma y el espacio (", ")
  separate(
    col = Geo_Point, 
    into = c("latitud", "longitud"), 
    sep = ", ", 
    remove = TRUE # Removemos la columna original porque ya no nos sirve
  ) %>%
  
  # 4. Asegurarnos de que lat y lon son tratadas como números (muy útil para mapas)
  mutate(
    latitud = as.numeric(latitud),
    longitud = as.numeric(longitud)
  )

# 5. Guardar el nuevo CSV ya estructurado para la Ciudad de los 15 min
write.csv2(valenbisi_limpios, "C:/Users/xabel/OneDrive/Escritorio/Universidad/SEGUNDO CURSO/2º CUATRI/PROYECTO II/CIUDAD 15 MIN/Datos Proyecto CIUDAD 15 MIN/DATOS LIMPIOS DEFINITIVOS/valenbisi_limpio.csv", row.names = FALSE)
```

### *Limpieza específica del dataset distritos*

```{r, results='hide'}
# 1. Leer el archivo descargado del Open Data Valencia
# Nota: al leerlo, R cambia el espacio de "Geo Point" por "Geo.Point" por defecto
datos_distritos <- read.csv2("C:/Users/xabel/OneDrive/Escritorio/Universidad/SEGUNDO CURSO/2º CUATRI/PROYECTO II/CIUDAD 15 MIN/Datos Proyecto CIUDAD 15 MIN/DATOS ORIGINALES/distritos.csv", encoding = "UTF-8")

# Limpiar columnas con accentos, barras, espacios ...
distritos_limpio <- datos_distritos %>%
  clean_names()

# 2. Seleccionar, renombrar y limpiar las columnas
distritos_limpios <- distritos_limpio %>%
  # Primero, seleccionamos y renombramos las columnas al vuelo para que tengan sentido
  select(
    id_distrito = codigo_distrito,           # codcen es el Código de Centro oficial
    nombre,       # dlibre es el nombre completo del colegio
    Geo_Point = geo_point_2d # La columna original de coordenadas
  ) %>%
  
  # 3. ¡EL TRUCO! Separar la columna "Geo_Point" en latitud y longitud
  # Le decimos que separe por la coma y el espacio (", ")
  separate(
    col = Geo_Point, 
    into = c("latitud", "longitud"), 
    sep = ", ", 
    remove = TRUE # Removemos la columna original porque ya no nos sirve
  ) %>%
  
  # 4. Asegurarnos de que lat y lon son tratadas como números (muy útil para mapas)
  mutate(
    latitud = as.numeric(latitud),
    longitud = as.numeric(longitud)
  )

distritos_unicos <- distritos_limpios %>%
  # distinct() busca los valores únicos en 'nombre'
  # .keep_all = TRUE es fundamental para que no borre las columnas de latitud y longitud
  distinct(nombre, .keep_all = TRUE)

# 5. Guardar el nuevo CSV ya estructurado para la Ciudad de los 15 min
write.csv2(distritos_unicos, "C:/Users/xabel/OneDrive/Escritorio/Universidad/SEGUNDO CURSO/2º CUATRI/PROYECTO II/CIUDAD 15 MIN/Datos Proyecto CIUDAD 15 MIN/DATOS LIMPIOS DEFINITIVOS/distritos_limpio.csv", row.names = FALSE)
```


# **3. Fusionar todo en un solo dataset**

### *Unión de los servicios en un dataset*

Una vez ya tenemos todos los datasets completamente limpios, ahora es el momento de juntar todos en un dataset global donde estarán todos los servicios juntos.

```{r}
# Datasets limpios finales:
bancos <- read.csv2("C:/Users/xabel/OneDrive/Escritorio/Universidad/SEGUNDO CURSO/2º CUATRI/PROYECTO II/CIUDAD 15 MIN/Datos Proyecto CIUDAD 15 MIN/DATOS LIMPIOS DEFINITIVOS/bancos_limpio.csv", encoding = "UTF-8")
bibliotecas <- read.csv2("C:/Users/xabel/OneDrive/Escritorio/Universidad/SEGUNDO CURSO/2º CUATRI/PROYECTO II/CIUDAD 15 MIN/Datos Proyecto CIUDAD 15 MIN/DATOS LIMPIOS DEFINITIVOS/bibliotecas_limpio.csv", encoding = "UTF-8")
colegios <- read.csv2("C:/Users/xabel/OneDrive/Escritorio/Universidad/SEGUNDO CURSO/2º CUATRI/PROYECTO II/CIUDAD 15 MIN/Datos Proyecto CIUDAD 15 MIN/DATOS LIMPIOS DEFINITIVOS/centros_educativos.csv", encoding = "UTF-8")
farmacias <- read.csv2("C:/Users/xabel/OneDrive/Escritorio/Universidad/SEGUNDO CURSO/2º CUATRI/PROYECTO II/CIUDAD 15 MIN/Datos Proyecto CIUDAD 15 MIN/DATOS LIMPIOS DEFINITIVOS/farmacias_limpio.csv", encoding = "UTF-8")
centros_comerciales <- read.csv2("C:/Users/xabel/OneDrive/Escritorio/Universidad/SEGUNDO CURSO/2º CUATRI/PROYECTO II/CIUDAD 15 MIN/Datos Proyecto CIUDAD 15 MIN/DATOS LIMPIOS DEFINITIVOS/centros_comerciales_limpio.csv", encoding = "UTF-8")
comisarias <- read.csv2("C:/Users/xabel/OneDrive/Escritorio/Universidad/SEGUNDO CURSO/2º CUATRI/PROYECTO II/CIUDAD 15 MIN/Datos Proyecto CIUDAD 15 MIN/DATOS LIMPIOS DEFINITIVOS/comisarias_limpio.csv", encoding = "UTF-8")
hospitales <- read.csv2("C:/Users/xabel/OneDrive/Escritorio/Universidad/SEGUNDO CURSO/2º CUATRI/PROYECTO II/CIUDAD 15 MIN/Datos Proyecto CIUDAD 15 MIN/DATOS LIMPIOS DEFINITIVOS/hospitales.csv", encoding = "UTF-8")
monumentos_turisticos <- read.csv2("C:/Users/xabel/OneDrive/Escritorio/Universidad/SEGUNDO CURSO/2º CUATRI/PROYECTO II/CIUDAD 15 MIN/Datos Proyecto CIUDAD 15 MIN/DATOS LIMPIOS DEFINITIVOS/monumentos_turisticos.csv", encoding = "UTF-8")
parkings <- read.csv2("C:/Users/xabel/OneDrive/Escritorio/Universidad/SEGUNDO CURSO/2º CUATRI/PROYECTO II/CIUDAD 15 MIN/Datos Proyecto CIUDAD 15 MIN/DATOS LIMPIOS DEFINITIVOS/parkings_limpio.csv", encoding = "UTF-8")
parques_bomberos <- read.csv2("C:/Users/xabel/OneDrive/Escritorio/Universidad/SEGUNDO CURSO/2º CUATRI/PROYECTO II/CIUDAD 15 MIN/Datos Proyecto CIUDAD 15 MIN/DATOS LIMPIOS DEFINITIVOS/parques_bomberos_limpio.csv", encoding = "UTF-8")
peluquerias <- read.csv2("C:/Users/xabel/OneDrive/Escritorio/Universidad/SEGUNDO CURSO/2º CUATRI/PROYECTO II/CIUDAD 15 MIN/Datos Proyecto CIUDAD 15 MIN/DATOS LIMPIOS DEFINITIVOS/peluquerias_limpio.csv", encoding = "UTF-8")
polideportivos <- read.csv2("C:/Users/xabel/OneDrive/Escritorio/Universidad/SEGUNDO CURSO/2º CUATRI/PROYECTO II/CIUDAD 15 MIN/Datos Proyecto CIUDAD 15 MIN/DATOS LIMPIOS DEFINITIVOS/polideportivos_limpio.csv", encoding = "UTF-8")
restaurantes <- read.csv2("C:/Users/xabel/OneDrive/Escritorio/Universidad/SEGUNDO CURSO/2º CUATRI/PROYECTO II/CIUDAD 15 MIN/Datos Proyecto CIUDAD 15 MIN/DATOS LIMPIOS DEFINITIVOS/restaurantes_limpio.csv", encoding = "UTF-8")
supermercados <- read.csv2("C:/Users/xabel/OneDrive/Escritorio/Universidad/SEGUNDO CURSO/2º CUATRI/PROYECTO II/CIUDAD 15 MIN/Datos Proyecto CIUDAD 15 MIN/DATOS LIMPIOS DEFINITIVOS/supermercados_limpio.csv", encoding = "UTF-8")
universidades <- read.csv2("C:/Users/xabel/OneDrive/Escritorio/Universidad/SEGUNDO CURSO/2º CUATRI/PROYECTO II/CIUDAD 15 MIN/Datos Proyecto CIUDAD 15 MIN/DATOS LIMPIOS DEFINITIVOS/universidades_limpio.csv", encoding = "UTF-8")

# 1. Estandarizar Bancos
bancos_std <- bancos %>%
  mutate(
    identificador = as.character(id),
    nombre_servicio = nombre_banco,
    tipo_servicio = "Banco"
  ) %>%
  select(identificador, nombre_servicio, tipo_servicio, latitud, longitud)

# 2. Estandarizar Bibliotecas
bibliotecas_std <- bibliotecas %>%
  mutate(
    identificador = as.character(id),
    nombre_servicio = name,
    tipo_servicio = "Biblioteca"
  ) %>%
  select(identificador, nombre_servicio, tipo_servicio, latitud, longitud)

# 3. Estandarizar Colegios
colegios_std <- colegios %>%
  mutate(
    identificador = as.character(id), # Convertimos el número a texto para que no dé error
    nombre_servicio = nombre,
    tipo_servicio = "Colegio"
  ) %>%
  select(identificador, nombre_servicio, tipo_servicio, latitud, longitud)

# 4. Estandarizar Farmacias
farmacias_std <- farmacias %>%
  mutate(
    identificador = as.character(id),
    nombre_servicio = name,
    tipo_servicio = "Farmacia"
  ) %>%
  select(identificador, nombre_servicio, tipo_servicio, latitud, longitud)

# 5. Estandarizar Centros Comerciales
centros_comerciales_std <- centros_comerciales %>%
  mutate(
    identificador = as.character(id),
    nombre_servicio = name,
    tipo_servicio = "Centro Comercial"
  ) %>%
  select(identificador, nombre_servicio, tipo_servicio, latitud, longitud)

# 6. Estandarizar Comisarias
comisarias_std <- comisarias %>%
  mutate(
    identificador = as.character(id),
    nombre_servicio = name,
    tipo_servicio = "Comisaria"
  ) %>%
  select(identificador, nombre_servicio, tipo_servicio, latitud, longitud)

# 7. Estandarizar Hospitales
hospitales_std <- hospitales %>%
  mutate(
    identificador = as.character(id),
    nombre_servicio = nombre,
    tipo_servicio = "Hospital"
  ) %>%
  select(identificador, nombre_servicio, tipo_servicio, latitud, longitud)

# 8. Estandarizar Monumentos Turísticos
monumentos_turisticos_std <- monumentos_turisticos %>%
  mutate(
    identificador = as.character(id),
    nombre_servicio = nombre,
    tipo_servicio = "Monumento Turistico"
  ) %>%
  select(identificador, nombre_servicio, tipo_servicio, latitud, longitud)

# 9. Estandarizar Parkings
parkings_std <- parkings %>%
  mutate(
    identificador = as.character(id),
    nombre_servicio = nombre,
    tipo_servicio = "Parking"
  ) %>%
  select(identificador, nombre_servicio, tipo_servicio, latitud, longitud)

# 10. Estandarizar Parques de Bomberos
parques_bomberos_std <- parques_bomberos %>%
  mutate(
    identificador = as.character(id),
    nombre_servicio = name,
    tipo_servicio = "Parques Bomberos"
  ) %>%
  select(identificador, nombre_servicio, tipo_servicio, latitud, longitud)

# 11. Estandarizar Peluquerias
peluquerias_std <- peluquerias %>%
  mutate(
    identificador = as.character(id),
    nombre_servicio = name,
    tipo_servicio = "Peluqueria"
  ) %>%
  select(identificador, nombre_servicio, tipo_servicio, latitud, longitud)

# 12. Estandarizar Polideportivos
polideportivos_std <- polideportivos %>%
  mutate(
    identificador = as.character(id),
    nombre_servicio = name,
    tipo_servicio = "Polideportivo"
  ) %>%
  select(identificador, nombre_servicio, tipo_servicio, latitud, longitud)

# 13. Estandarizar Restaurantes
restaurantes_std <- restaurantes %>%
  mutate(
    identificador = as.character(id),
    nombre_servicio = name,
    tipo_servicio = "Restaurante"
  ) %>%
  select(identificador, nombre_servicio, tipo_servicio, latitud, longitud)

# 14. Estandarizar Supermercados
supermercados_std <- supermercados %>%
  mutate(
    identificador = as.character(id),
    nombre_servicio = name,
    tipo_servicio = "Supermercado"
  ) %>%
  select(identificador, nombre_servicio, tipo_servicio, latitud, longitud)

# 15. Estandarizar Universidades
universidades_std <- universidades %>%
  mutate(
    identificador = as.character(id),
    nombre_servicio = name,
    tipo_servicio = "Universidad"
  ) %>%
  select(identificador, nombre_servicio, tipo_servicio, latitud, longitud)

# UNIR TODO EN UN SOLO DATASET (La fusión final)
servicios_valencia <- bind_rows(bancos_std, bibliotecas_std, colegios_std, farmacias_std, centros_comerciales_std, comisarias_std, hospitales_std, monumentos_turisticos_std, parkings_std, parques_bomberos_std, peluquerias_std, polideportivos_std, restaurantes_std, supermercados_std, universidades_std)

# Comprobar el resultado general y ver cuántos servicios de cada tipo tenemos
cat("Total de servicios en Valencia:", nrow(servicios_valencia), "\n")
table(servicios_valencia$tipo_servicio)

servicios_valencia_ids <- servicios_valencia %>%
  
  # 1. Agrupamos por tipo de servicio para que la cuenta se reinicie en cada uno
  group_by(tipo_servicio) %>%
  
  # 2. Creamos el nuevo identificador
  mutate(
    # substr(..., 1, 2) extrae las dos primeras letras
    # toupper() las convierte a mayúsculas para que quede como un código real
    # row_number() nos da el orden (1, 2, 3...)
    # paste0() junta los pedazos sin espacios. Ej: "BA" + "1" = "BA1"
    identificador = paste0(toupper(substr(tipo_servicio, 1, 2)), row_number())
  ) %>%
  
  # 3. IMPORTANTE: Desagrupamos al terminar para que no afecte a futuros cálculos
  ungroup()

# Comprobamos cómo ha quedado la magia:
head(servicios_valencia_ids)

# 1. Convertir los SERVICIOS a formato espacial (Puntos en un mapa)
# Le decimos a R qué columnas son las coordenadas y qué sistema usar (CRS 4326 es el estándar GPS)
servicios_sf <- st_as_sf(servicios_valencia_ids, 
                         coords = c("longitud", "latitud"), 
                         crs = 4326, 
                         remove = FALSE) # remove=FALSE mantiene las columnas originales por si acaso

# 2. Convertir los DISTRITOS a formato espacial
distritos_sf <- st_as_sf(distritos_unicos, 
                         coords = c("longitud", "latitud"), 
                         crs = 4326)

# 3. EL CRUCE ESPACIAL (Spatial Join)
# st_nearest_feature busca el punto (distrito) más cercano a cada servicio
servicios_con_distrito_sf <- st_join(servicios_sf, distritos_sf, join = st_nearest_feature)

# 4. Volver a convertir a formato tabla normal (DataFrame) para guardarlo
dataset_global_final <- servicios_con_distrito_sf %>%
  st_drop_geometry() %>% # Quitamos la "magia" espacial para que sea un CSV normal
  rename(distrito_asignado = nombre) %>% # Renombramos la columna para que quede claro
  select(identificador, nombre_servicio, tipo_servicio, distrito_asignado, latitud, longitud) # Ordenamos

# Comprobamos cómo ha quedado (Deberías ver una nueva columna con el distrito)
head(dataset_global_final)

# Guardar el "Super Dataset" maestro
write.csv2(dataset_global_final, "C:/Users/xabel/OneDrive/Escritorio/Universidad/SEGUNDO CURSO/2º CUATRI/PROYECTO II/CIUDAD 15 MIN/Datos Proyecto CIUDAD 15 MIN/dataset_global_servicios.csv", row.names = FALSE)
```

### *Unión del transporte en un dataset*

```{r}
# Datasets limpios finales:
emt <- read.csv2("C:/Users/xabel/OneDrive/Escritorio/Universidad/SEGUNDO CURSO/2º CUATRI/PROYECTO II/CIUDAD 15 MIN/Datos Proyecto CIUDAD 15 MIN/DATOS LIMPIOS DEFINITIVOS/emt.csv", encoding = "UTF-8")
entradas_metro <- read.csv2("C:/Users/xabel/OneDrive/Escritorio/Universidad/SEGUNDO CURSO/2º CUATRI/PROYECTO II/CIUDAD 15 MIN/Datos Proyecto CIUDAD 15 MIN/DATOS LIMPIOS DEFINITIVOS/fgv-bocas.csv", encoding = "UTF-8")
valenbisi <- read.csv2("C:/Users/xabel/OneDrive/Escritorio/Universidad/SEGUNDO CURSO/2º CUATRI/PROYECTO II/CIUDAD 15 MIN/Datos Proyecto CIUDAD 15 MIN/DATOS LIMPIOS DEFINITIVOS/valenbisi_limpio.csv", encoding = "UTF-8")

# 1. Estandarizar EMT
emt_std <- emt %>%
  mutate(
    identificador = as.character(id_parada),
    nombre_servicio = nombre_parada,
    tipo_servicio = "Parada EMT"
  ) %>%
  select(identificador, nombre_servicio, tipo_servicio, latitud, longitud)

# 2. Estandarizar Entradas_MetroValencia
entradas_metro_std <- entradas_metro %>%
  mutate(
    identificador = as.character(id_parada),
    nombre_servicio = nombre_parada,
    tipo_servicio = "Entradas MetroValencia"
  ) %>%
  select(identificador, nombre_servicio, tipo_servicio, latitud, longitud)

# 3. Estandarizar Valenbisi
valenbisi_std <- valenbisi %>%
  mutate(
    identificador = as.character(id), # Convertimos el número a texto para que no dé error
    nombre_servicio = direccion,
    tipo_servicio = "Valenbisi"
  ) %>%
  select(identificador, nombre_servicio, tipo_servicio, latitud, longitud)

# UNIR TODO EN UN SOLO DATASET (La fusión final)
servicios_valencia <- bind_rows(emt_std, entradas_metro_std, valenbisi_std)

# Comprobar el resultado general y ver cuántos servicios de cada tipo tenemos
cat("Total de servicios en Valencia:", nrow(servicios_valencia), "\n")
table(servicios_valencia$tipo_servicio)


servicios_valencia_ids <- servicios_valencia %>%
  
  # 1. Agrupamos por tipo de servicio para que la cuenta se reinicie en cada uno
  group_by(tipo_servicio) %>%
  
  # 2. Creamos el nuevo identificador
  mutate(
    # substr(..., 1, 2) extrae las dos primeras letras
    # toupper() las convierte a mayúsculas para que quede como un código real
    # row_number() nos da el orden (1, 2, 3...)
    # paste0() junta los pedazos sin espacios. Ej: "BA" + "1" = "BA1"
    identificador = paste0(toupper(substr(tipo_servicio, 1, 2)), row_number())
  ) %>%
  
  # 3. IMPORTANTE: Desagrupamos al terminar para que no afecte a futuros cálculos
  ungroup()

# Comprobamos cómo ha quedado la magia:
head(servicios_valencia_ids)


# 1. Convertir los SERVICIOS a formato espacial (Puntos en un mapa)
# Le decimos a R qué columnas son las coordenadas y qué sistema usar (CRS 4326 es el estándar GPS)
servicios_sf <- st_as_sf(servicios_valencia_ids, 
                         coords = c("longitud", "latitud"), 
                         crs = 4326, 
                         remove = FALSE) # remove=FALSE mantiene las columnas originales por si acaso

# 2. Convertir los DISTRITOS a formato espacial
distritos_sf <- st_as_sf(distritos_unicos, 
                         coords = c("longitud", "latitud"), 
                         crs = 4326)

# 3. EL CRUCE ESPACIAL (Spatial Join)
# st_nearest_feature busca el punto (distrito) más cercano a cada servicio
servicios_con_distrito_sf <- st_join(servicios_sf, distritos_sf, join = st_nearest_feature)

# 4. Volver a convertir a formato tabla normal (DataFrame) para guardarlo
dataset_global_final2 <- servicios_con_distrito_sf %>%
  st_drop_geometry() %>% # Quitamos la "magia" espacial para que sea un CSV normal
  rename(distrito_asignado = nombre) %>% # Renombramos la columna para que quede claro
  select(identificador, nombre_servicio, tipo_servicio, distrito_asignado, latitud, longitud) # Ordenamos

# Comprobamos cómo ha quedado (Deberías ver una nueva columna con el distrito)
head(dataset_global_final2)

# Guardar el "Super Dataset" maestro
write.csv2(dataset_global_final2, "C:/Users/xabel/OneDrive/Escritorio/Universidad/SEGUNDO CURSO/2º CUATRI/PROYECTO II/CIUDAD 15 MIN/Datos Proyecto CIUDAD 15 MIN/dataset_global_transporte.csv", row.names = FALSE)
```

Creamos la **matriz analítica**:

Ahora, para construir la Matriz Analítica final, se procedió a la agregación de las variables espaciales a nivel de distrito. Se utilizó la función pivot_wider de la librería tidyr para pivotar el dataset, transformando la variable categórica 'tipo_servicio' en vectores de conteo absoluto, e imputando ceros estructurales (values_fill = 0) en aquellas zonas carentes de un servicio específico. Finalmente, dado que los algoritmos de reducción de dimensionalidad (PCA) y agrupamiento (K-Means) son sensibles a la magnitud de las variables, se aplicó una transformación de escalado estándar (Z-score) mediante la función scale(). Esto garantiza que variables con alta varianza volumétrica (como las paradas de la EMT) no dominen artificialmente los modelos sobre servicios menos densos (como las bibliotecas)."

```{r}
# Asumimos que tienes en memoria tu 'dataset_global_final' del paso anterior
# (Si no, actívalo leyendo el CSV: datos_cruzados <- read.csv2("dataset_15min_CRUZADO.csv"))

# 1. Agrupación y Conteo (Roll-up)
resumen_distritos <- dataset_global_final %>%
  
  # Agrupamos por el nombre del distrito y el tipo de servicio
  group_by(distrito_asignado, tipo_servicio) %>%
  
  # Contamos cuántos servicios hay de cada combinación
  summarise(total = n(), .groups = "drop") %>%
  
  # 2. Pivotar la tabla (Pasar de formato largo a formato ancho)
  pivot_wider(
    names_from = tipo_servicio, 
    values_from = total,
    values_fill = list(total = 0) # Si un distrito no tiene bibliotecas, pon un 0 (no un NA)
  ) %>%
  
  # Renombrar para que los nombres de las columnas sean limpios en R (sin espacios)
  rename(
    total_bancos = Banco,
    total_bibliotecas = Biblioteca,
    total_colegios = Colegio,
    total_farmacias = Farmacia,
    total_comisarias = Comisaria,
    total_centrocomercial = `Centro Comercial`,
    total_hospitales = Hospital,
    total_parkings = Parking,
    total_monumentosturisticos = `Monumento Turistico`,
    total_bomberos = `Parques Bomberos`,
    total_peluquerias = Peluqueria,
    total_polideportivos = Polideportivo,
    total_restaurantes = Restaurante,
    total_supermercados = Supermercado,
    total_universidades = Universidad
  )

# 3. Normalización/Escalado (Z-score) para el PCA y Clustering
# El algoritmo K-Means y el PCA se vuelven locos si mezclas centenas (EMT) con unidades (Biblios).
# scale() convierte todo a la misma escala (media 0, desviación estándar 1).
matriz_analitica <- resumen_distritos %>%
  mutate(
    z_bancos = scale(total_bancos)[,1],
    z_bibliotecas = scale(total_bibliotecas)[,1],
    z_colegios = scale(total_colegios)[,1],
    z_farmacias = scale(total_farmacias)[,1],
    z_comisarias = scale(total_comisarias)[,1],
    z_centrocomerciales = scale(total_centrocomercial)[,1],
    z_hospitales = scale(total_hospitales)[,1],
    z_parkings = scale(total_parkings)[,1],
    z_monumentosturisticos = scale(total_monumentosturisticos)[,1],
    z_bomberos = scale(total_bomberos)[,1],
    z_peluquerias = scale(total_peluquerias)[,1],
    z_polideportivos = scale(total_polideportivos)[,1],
    z_restaurantes = scale(total_restaurantes)[,1],
    z_supermercados = scale(total_supermercados)[,1],
    z_universidades = scale(total_universidades)[,1],
  )

# Comprobar el resultado final (¡Deberías ver solo tus 19 distritos!)
head(matriz_analitica)

# Guardar la joya de la corona
write.csv2(matriz_analitica,"C:/Users/xabel/OneDrive/Escritorio/Universidad/SEGUNDO CURSO/2º CUATRI/PROYECTO II/CIUDAD 15 MIN/Datos Proyecto CIUDAD 15 MIN/matriz_analitica_servicios.csv", row.names = FALSE)
```

**CLUSTERING:**

```{r}
# 1. Preparar los datos exactos para el modelo
# K-Means solo acepta números, así que seleccionamos SOLO las columnas escaladas (z_score)
datos_clustering <- matriz_analitica %>%
  select(z_bancos, z_bibliotecas, z_colegios, z_farmacias, z_comisarias, z_centrocomerciales, z_hospitales, z_parkings, z_monumentosturisticos, z_bomberos, z_peluquerias, z_polideportivos, z_restaurantes, z_supermercados, z_universidades)

# 2. Fijar la semilla (MUY IMPORTANTE)
# K-Means tiene un componente aleatorio al empezar. Fijar la semilla asegura 
# que siempre te salgan los mismos resultados cada vez que le des a "Knit".
set.seed(123)

# 3. Entrenar el modelo K-Means
# Le pedimos 3 grupos (centers = 3). 
# nstart = 25 hace que el algoritmo pruebe 25 configuraciones iniciales y se quede la mejor.
modelo_kmeans <- kmeans(datos_clustering, centers = 3, nstart = 25)

# 4. Pegar el resultado a nuestra matriz original
distritos_clasificados <- matriz_analitica %>%
  mutate(
    # Guardamos a qué clúster pertenece cada distrito (1, 2 o 3)
    # Lo convertimos a "factor" (categoría) para que los gráficos queden mejor luego
    cluster_15min = as.factor(modelo_kmeans$cluster) 
  )

# 5. INTERPRETACIÓN: ¿Qué significa cada clúster?
# Hacemos una tabla resumen con la media de servicios REALES por cada grupo
resumen_clusters <- distritos_clasificados %>%
  group_by(cluster_15min) %>%
  summarise(
    num_distritos = n(),
    media_bancos = round(mean(total_bancos), 1),
    media_bibliotecas = round(mean(total_bibliotecas), 1),
    media_colegios = round(mean(total_colegios), 1),
    media_farmacias = round(mean(total_farmacias), 1),
    media_comisarias = round(mean(total_comisarias), 1),
    media_centrocomercial = round(mean(total_centrocomercial), 1),
    media_hospitales = round(mean(total_hospitales), 1),
    media_parkings = round(mean(total_parkings), 1),
    media_monumentosturisticos = round(mean(total_monumentosturisticos), 1),
    media_bomberos = round(mean(total_bomberos), 1),
    media_peluquerias = round(mean(total_peluquerias), 1),
    media_polideportivos = round(mean(total_polideportivos), 1),
    media_restaurantes = round(mean(total_restaurantes), 1),
    media_supermercados = round(mean(total_supermercados), 1),
    media_universidades = round(mean(total_universidades), 1)
  )

# Ver el resumen para bautizar los clústeres
print(resumen_clusters)

# Guardar el dataset final con los clústeres asignados
write.csv2(distritos_clasificados, "C:/Users/xabel/OneDrive/Escritorio/Universidad/SEGUNDO CURSO/2º CUATRI/PROYECTO II/CIUDAD 15 MIN/Datos Proyecto CIUDAD 15 MIN/distritos_clasificados.csv", row.names = FALSE)
```

Para abordar el Objetivo 2 del estudio (Clasificación del perfil de accesibilidad de los distritos), se implementó un modelo de aprendizaje no supervisado mediante el algoritmo K-Means. Se utilizó exclusivamente el subconjunto de variables estandarizadas (Z-scores) para garantizar una evaluación geométrica equidistante de todas las infraestructuras. Se determinó k=3 como hiperparámetro óptimo para segmentar la ciudad en tres perfiles urbanos diferenciados: alta, media y baja dotación de servicios.

Para garantizar la reproducibilidad de la investigación, se fijó una semilla generadora de números aleatorios (set.seed) y se iteró el algoritmo con 25 configuraciones iniciales (nstart=25). La agregación final de las etiquetas del clúster a la matriz original permitió descubrir patrones latentes de desigualdad espacial en Valencia, identificando claramente qué zonas actúan como 'hubs' de servicios y cuáles representan áreas de exclusión o dependencia urbana que no cumplen con el paradigma de los 15 minutos.

El algoritmo K-Means segmentó los 19 distritos de Valencia en tres perfiles urbanos altamente diferenciados. El análisis de los centroides (medias de equipamientos) permite interpretar la topología de la ciudad:

*Clúster 1 (Barrios Consolidados - 4 distritos): Representa el éxito del modelo de los 15 minutos. Muestra una hiper-concentración de servicios esenciales para la habitabilidad diaria, destacando en infraestructura educativa (media de 48 colegios) y abastecimiento (28 supermercados).

*Clúster 2 (Periferia y Zonas Dormitorio - 14 distritos): Agrupa a la gran mayoría de la ciudad. Presenta un perfil de baja densidad de servicios, evidenciando carencias relativas en dotación financiera, cultural y comercial respecto a otras zonas.

*Clúster 3 (Hub Turístico/Comercial - 1 distrito): Aísla el centro histórico de la ciudad, caracterizado por una anomalía estadística en servicios de ocio (274 restaurantes) y patrimonio (113 monumentos turísticos), pero con deficiencias en servicios residenciales básicos como supermercados o polideportivos.

```{r}
# 1. Recuperar las coordenadas de los distritos
# Como en el K-Means perdimos la latitud y longitud, las volvemos a unir
# usando tu tabla original de distritos limpios
distritos_mapa <- distritos_clasificados %>%
  left_join(distritos_unicos, by = c("distrito_asignado" = "nombre")) %>%
  # Asegurarnos de que las coordenadas son números (por si tienen comas en vez de puntos)
  mutate(
    latitud = as.numeric(gsub(",", ".", latitud)),
    longitud = as.numeric(gsub(",", ".", longitud))
  )

# 2. Crear una paleta de colores personalizada para los 3 clústeres
# Ajusta los colores según tu interpretación (ej: Verde = Bueno, Naranja = Medio, Rojo = Malo)
paleta_clusters <- colorFactor(
  palette = c("#27ae60", "#f39c12", "#c0392b"), # Verde, Naranja, Rojo
  domain = distritos_mapa$cluster_15min
)

# 3. Dibujar el mapa interactivo
mapa_15min <- leaflet(data = distritos_mapa) %>%
  
  # Añadir el mapa base de las calles (tipo Google Maps)
  addProviderTiles(providers$Esri.WorldStreetMap) %>%
  
  # Añadir un círculo por cada distrito
  addCircleMarkers(
    lng = ~longitud, 
    lat = ~latitud,
    
    # Colorear según el clúster al que pertenece
    color = ~paleta_clusters(cluster_15min),
    fillOpacity = 0.8,
    radius = 12, # Tamaño del círculo
    stroke = FALSE,
    
    # ¡LA MAGIA! Al hacer clic en un círculo, saldrá este texto emergente
    popup = ~paste0(
      "<b>Distrito: </b>", distrito_asignado, "<br>",
      "<b>Clúster Asignado: </b>", cluster_15min, "<br>",
      "<b>Colegios: </b>", total_colegios, "<br>",
      "<b>Bancos: </b>", total_bancos, "<br>",
      "<b>Bibliotecas: </b>", total_bibliotecas, "<br>",
      "<b>Farmacias: </b>", total_farmacias, "<br>",
      "<b>Comisarias: </b>", total_comisarias, "<br>",
      "<b>Centros Comerciales: </b>", total_centrocomercial, "<br>",
      "<b>Hospitales: </b>", total_hospitales, "<br>",
      "<b>Parkings: </b>", total_parkings, "<br>",
      "<b>Monumentos turísticos: </b>", total_monumentosturisticos, "<br>",
      "<b>Parques de bomberos: </b>", total_bomberos, "<br>",
      "<b>Peluquerías: </b>", total_peluquerias, "<br>",
      "<b>Zonas deportivas: </b>", total_polideportivos, "<br>",
      "<b>Restaurantes: </b>", total_restaurantes, "<br>",
      "<b>Supermercados: </b>", total_supermercados, "<br>",
      "<b>Universidades: </b>", total_universidades, "<br>"
    )
  ) %>%
  
  # Añadir una leyenda para entender los colores
  addLegend(
    position = "bottomright",
    pal = paleta_clusters,
    values = ~cluster_15min,
    title = "Tipología de Barrio<br>(K-Means)",
    opacity = 1
  )

# Mostrar el mapa
mapa_15min
```

Para satisfacer el objetivo de Evaluación Espacial (Objetivo 1) y facilitar la divulgación de los resultados (Data Storytelling), se implementó una visualización geoespacial interactiva utilizando la librería leaflet. Se integraron las coordenadas de los centroides distritales con las etiquetas generadas por el modelo K-Means, aplicando una codificación visual por color (Color Mapping) para diferenciar las tres tipologías urbanas detectadas. Esta representación cartográfica permite constatar visualmente las dinámicas centro-periferia, demostrando empíricamente cómo el tejido urbano que cumple los preceptos de la 'Ciudad de los 15 minutos' se concentra en núcleos específicos, mientras que las zonas de carencia se distribuyen en el anillo exterior, aportando un gran valor analítico para futuras políticas de planificación urbana.


## **MAPA SERVICIOS PRÓXIMOS (con segmentador por edad):**

Para trasladar el análisis descriptivo a una solución práctica de impacto ciudadano, se desarrolló una aplicación web interactiva implementando el framework R Shiny. Esta herramienta permite evaluar la accesibilidad en tiempo real mediante programación reactiva.

Al capturar el evento de interacción del usuario (coordenadas de clic sobre el mapa leaflet), el motor espacial calcula matricialmente la distancia euclidiana georreferenciada (st_distance) hacia todos los equipamientos de la base de datos maestra. El algoritmo identifica el vecino más cercano (Nearest Neighbor) de cada categoría y evalúa si la distancia es inferior al umbral de viabilidad peatonal de 15 minutos (1.250 metros, asumiendo una velocidad de marcha de 5 km/h). Aquellos servicios que cumplen la condición son representados cartográficamente mediante polilíneas de conexión directa, traduciendo instantáneamente la distancia espacial en coste temporal para el usuario.

```{r}
# ==========================================
# 1. CARGA Y PREPARACIÓN DE DATOS
# ==========================================

# Rutas locales
path_base <- "C:/Users/xabel/OneDrive/Escritorio/Universidad/SEGUNDO CURSO/2º CUATRI/PROYECTO II/CIUDAD 15 MIN/Datos Proyecto CIUDAD 15 MIN/"

# 1. Servicios y Transporte Global
servicios_sf <- st_as_sf(read.csv2(paste0(path_base, "dataset_global_servicios.csv")), coords = c("longitud", "latitud"), crs = 4326)
transporte_sf <- st_as_sf(read.csv2(paste0(path_base, "dataset_global_transporte.csv")), coords = c("longitud", "latitud"), crs = 4326)

# 2. DATASET LIMPIO EMT (El que contiene las líneas por parada)
# OJO: Cambia "dataset_emt_limpio.csv" por el nombre real de tu archivo
emt_info_lineas <- read.csv2(paste0(path_base, "DATOS LIMPIOS DEFINITIVOS/emt.csv")) 
# Nos aseguramos de que las coordenadas sean números por si tienen comas
emt_info_lineas$longitud <- as.numeric(gsub(",", ".", emt_info_lineas$longitud))
emt_info_lineas$latitud <- as.numeric(gsub(",", ".", emt_info_lineas$latitud))
# Lo convertimos a formato espacial para el cruce
emt_sf <- st_as_sf(emt_info_lineas, coords = c("longitud", "latitud"), crs = 4326)

# --- METROVALENCIA ---
# CAMBIA "metro.csv" por el nombre real de tu archivo de metro
metro_info <- read.csv2(paste0(path_base, "DATOS LIMPIOS DEFINITIVOS/fgv-bocas.csv")) 
metro_info$longitud <- as.numeric(gsub(",", ".", metro_info$longitud))
metro_info$latitud <- as.numeric(gsub(",", ".", metro_info$latitud))
metro_sf <- st_as_sf(metro_info, coords = c("longitud", "latitud"), crs = 4326)

# 3. GeoJSON de Líneas y Distritos
bus_lines_sf <- st_read(paste0(path_base, "DATOS ORIGINALES/lineas_emt.geojson"), quiet = TRUE) %>% st_transform(4326)
metro_lines_sf <- st_read(paste0(path_base, "DATOS ORIGINALES/lineas_metrovalencia.geojson"), quiet = TRUE) %>% st_transform(4326)
distritos_sf <- st_read(paste0(path_base, "DATOS ORIGINALES/distritos_poligonos.geojson"), quiet = TRUE) %>% st_transform(4326)

# ==========================================
# 2. INTERFAZ DE USUARIO (UI) - Sin cambios
# ==========================================
ui <- fluidPage(
  titlePanel("Valencia 15 min: Servicios y Transporte Inclusivo"),
  sidebarLayout(
    sidebarPanel(
      h4("Perfil del Usuario"),
      selectInput("perfil_edad", "Grupo de Edad:",
                  choices = c("Joven" = "joven", "Adulto" = "adulto", "Anciano" = "anciano"),
                  selected = "adulto"),
      hr(),
      h4("Capa de Visualización"),
      selectInput("tipo_mapa", "Ver puntos de:",
                  choices = c("Servicios Básicos" = "servicios", "Red de Transporte" = "transporte"),
                  selected = "servicios"),
      hr(),
      uiOutput("panel_resultados")
    ),
    mainPanel(leafletOutput("mapa_interactivo", height = "650px"))
  )
)

# ==========================================
# 3. SERVIDOR (LÓGICA)
# ==========================================
server <- function(input, output, session) {
  
  output$mapa_interactivo <- renderLeaflet({
    paleta_distritos <- colorFactor(topo.colors(nrow(distritos_sf)), distritos_sf$nombre)
    leaflet() %>%
      addTiles() %>%
      setView(lng = -0.376, lat = 39.470, zoom = 12) %>%
      addPolygons(data = distritos_sf, fillColor = ~paleta_distritos(nombre), 
                  weight = 2, color = "white", fillOpacity = 0.3, label = ~nombre, group = "capa_distritos")
  })
  
  # Observar cambios en Clic, Edad o Tipo de Mapa
  observeEvent(list(input$mapa_interactivo_click, input$perfil_edad, input$tipo_mapa), {
    
    req(input$mapa_interactivo_click)
    
    # 1. Parámetros de Ubicación
    clic_lng <- input$mapa_interactivo_click$lng
    clic_lat <- input$mapa_interactivo_click$lat
    punto_usuario <- st_sfc(st_point(c(clic_lng, clic_lat)), crs = 4326)
    
    # 2. Configuración según Edad
    config <- switch(input$perfil_edad,
                     "joven"   = list(vel = 83.3,  u = 1250, col = "#1abc9c"),
                     "adulto"  = list(vel = 66.6, u = 1000, col = "#3498db"),
                     "anciano" = list(vel = 50, u = 750,  col = "#e67e22"))
    
    # 3. Selección del Dataset según el Segmentador
    datos_analizar <- if(input$tipo_mapa == "servicios") servicios_sf else transporte_sf
    titulo_seccion <- if(input$tipo_mapa == "servicios") "Servicios Cercanos" else "Paradas de Transporte"
    
    # 4. Procesamiento Espacial
    mapa_actualizado <- leafletProxy("mapa_interactivo") %>%
      clearMarkers() %>% clearGroup("dinamico") %>%
      addCircleMarkers(lng = clic_lng, lat = clic_lat, color = "black", radius = 6) %>%
      addCircles(lng = clic_lng, lat = clic_lat, radius = config$u, 
                 color = config$col, fillOpacity = 0.1, weight = 2, group = "dinamico")
    
    texto_resumen <- paste0("<h4>", titulo_seccion, "</h4>")
    tipos_en_data <- unique(datos_analizar$tipo_servicio)
    
    for(tipo in tipos_en_data) {
      subset_data <- datos_analizar %>% filter(tipo_servicio == tipo)
      distancias <- st_distance(punto_usuario, subset_data)
      
      idx <- which.min(distancias)
      d_min <- as.numeric(distancias[idx])
      t_min <- round(d_min / config$vel, 1)
      
      if(d_min <= config$u) {
        # === 1. ESTÁ A MENOS DE 15 MIN: DIBUJAMOS LA PARADA ===
        coords <- st_coordinates(subset_data[idx, ])
        texto_resumen <- paste0(texto_resumen, "✅ <b>", tipo, ":</b> ", t_min, " min (", round(d_min), "m)<br>")
        
        mapa_actualizado <- mapa_actualizado %>%
          addMarkers(lng = coords[1], lat = coords[2], popup = as.character(subset_data$nombre_servicio[idx]), group = "dinamico") %>%
          addPolylines(lng = c(clic_lng, coords[1]), lat = c(clic_lat, coords[2]), color = config$col, weight = 1.5, group = "dinamico")
        
        # --- LÓGICA DE TRANSPORTE (EMT Y METRO) ---
        if(input$tipo_mapa == "transporte") {
          
          # CASO A: SI ES EMT
          if(str_detect(toupper(tipo), "EMT")) {
            idx_emt <- which.min(st_distance(punto_usuario, emt_sf))
            lineas_lista <- str_split(as.character(emt_sf$lineas[idx_emt]), "[, /]+")[[1]] %>% str_trim()
            lineas_visibles <- bus_lines_sf %>% filter(ref %in% lineas_lista)
            
            if(nrow(lineas_visibles) > 0) {
              mapa_actualizado <- mapa_actualizado %>%
                addPolylines(data = lineas_visibles, color = "#e74c3c", weight = 4, opacity = 0.8, group = "dinamico", label = ~paste("Línea Bus:", ref))
            }
          }
          
          # CASO B: SI ES METROVALENCIA
          if(str_detect(toupper(tipo), "METRO")) {
            idx_metro <- which.min(st_distance(punto_usuario, metro_sf))
            lineas_lista <- str_split(as.character(metro_sf$lineas[idx_metro]), "[, /]+")[[1]] %>% str_trim()
            
            # Buscamos en el GeoJSON de Metro (asegúrate de que la columna se llame 'ref' o 'name')
            lineas_visibles <- metro_lines_sf %>% filter(ref %in% lineas_lista)
            
            if(nrow(lineas_visibles) > 0) {
              mapa_actualizado <- mapa_actualizado %>%
                addPolylines(data = lineas_visibles, color = "#2c3e50", weight = 5, opacity = 0.9, group = "dinamico", label = ~paste("Línea Metro:", ref))
            }
          }
        }
        
      } else {
        # === 3. ESTÁ LEJOS: SOLO AVISAMOS POR TEXTO ===
        texto_resumen <- paste0(texto_resumen, "❌ <span style='color:red;'><b>", tipo, ":</b> a ", t_min, " min (", round(d_min), "m) </span><br>")
      }
    }
    output$panel_resultados <- renderUI({ HTML(texto_resumen) })
  })
}

shinyApp(ui, server)
```

Para integrar el principio de Equidad Poblacional, la herramienta interactiva fue dotada de un motor de cálculo diferenciado por perfiles de edad. Reconociendo que el isócrono de 15 minutos es una variable dependiente de la capacidad motriz del individuo, se implementó un segmentador que parametriza la velocidad de marcha (Joven: 6km/h; Adulto: 5km/h; Anciano: 3.5km/h).

Esta funcionalidad permite evidenciar un fenómeno crítico en el urbanismo valenciano: barrios que cumplen el estándar para un adulto joven pueden resultar excluyentes para la población de la tercera edad, duplicando sus tiempos de acceso y reduciendo su autonomía. El mapa resultante adapta dinámicamente el radio de influencia (buffer) y las polilíneas de conexión, proporcionando un diagnóstico personalizado que subraya la necesidad de una infraestructura urbana distribuida bajo criterios de diseño universal.

La integración de una arquitectura de datos dual (Servicios vs. Transporte) en la herramienta de diagnóstico permite evaluar la ciudad desde una perspectiva de resiliencia urbana. Mientras que el mapa de servicios identifica las áreas de necesidad inmediata (donde el ciudadano desarrolla su vida cotidiana), el mapa de transporte revela la capacidad de la red pública para mitigar dichas carencias. Esta distinción es fundamental: un distrito con baja cobertura de servicios puede ser viable si su red de transporte (Metro, EMT, Valenbisi) permite al ciudadano acceder a nodos de servicios externos en los mismos tiempos isócronos, cumpliendo así el objetivo de una ciudad conectada y sostenible.


## **Definición de distritos que cumplen con el modelo (sin tener en cuenta la edad):**

```{r}
# 1. PROYECCIÓN A METROS
distritos_proj <- st_transform(distritos_sf, 25830)
servicios_proj <- st_transform(servicios_sf, 25830)

# 2. GENERAR MENOS PUNTOS DE MUESTREO (15 puntos + el centro = 16 por distrito)
set.seed(42) 
puntos_muestra <- distritos_proj %>%
  st_sample(size = rep(15, nrow(distritos_proj)), type = "regular") %>%
  st_sf() %>%
  st_join(distritos_proj)

centros <- st_centroid(distritos_proj)
todos_puntos_evaluar <- bind_rows(puntos_muestra, centros)

# 3. MEDIR DISTANCIAS AL SERVICIO MÁS CERCANO (Igual que antes)
tipos_servicio <- unique(servicios_proj$tipo_servicio)
total_tipos_servicio <- length(tipos_servicio) # Guardamos el total de servicios globales
UMBRAL <- 1250 # 1250 metros = 15 minutos caminando

resultados_puntos <- todos_puntos_evaluar

for(tipo in tipos_servicio) {
  servicios_tipo <- servicios_proj %>% filter(tipo_servicio == tipo)
  distancias_matriz <- st_distance(resultados_puntos, servicios_tipo)
  resultados_puntos[[paste0("dist_", tipo)]] <- as.numeric(apply(distancias_matriz, 1, min))
}

# 4. CALCULAR EL PORCENTAJE INDIVIDUAL DE CADA PUNTO
columnas_dist <- grep("dist_", names(resultados_puntos), value = TRUE)

resultados_puntos <- resultados_puntos %>%
  rowwise() %>%
  mutate(
    # ¿A cuántos servicios llega este punto en menos de 15 mins? (Suma de condiciones verdaderas)
    num_servicios_alcanzados = sum(c_across(all_of(columnas_dist)) <= UMBRAL),
    
    # Su porcentaje personal (ej. si llega a 12 de 15 servicios = 80%)
    pct_servicios_alcanzados = (num_servicios_alcanzados / total_tipos_servicio) * 100
  ) %>%
  ungroup()

# 5. EL CÁLCULO FINAL: La media del distrito
ranking_15min_flexible <- resultados_puntos %>%
  st_drop_geometry() %>% 
  group_by(nombre) %>%   # O la columna donde esté el nombre del distrito
  summarise(
    puntos_evaluados = n(),
    # Media de servicios físicos a los que llegan los ciudadanos de este distrito
    media_servicios_alcanzados = round(mean(num_servicios_alcanzados), 1),
    
    # LA NOTA DEL DISTRITO: La media de los porcentajes de sus puntos
    indice_ciudad_15min_pct = round(mean(pct_servicios_alcanzados), 1)
  ) %>%
  arrange(desc(indice_ciudad_15min_pct)) # Ordenar de mayor a menor nota

# Ver la tabla
print(ranking_15min_flexible)

# ---------------------------------------------------------
# EXTRA: GRÁFICO DE BARRAS DEL RANKING PARA TU MEMORIA
# ---------------------------------------------------------
ggplot(ranking_15min_flexible, aes(x = reorder(nombre, indice_ciudad_15min_pct), y = indice_ciudad_15min_pct, fill = indice_ciudad_15min_pct)) +
   geom_bar(stat = "identity") +
   coord_flip() + # Barras horizontales para leer bien los nombres
   scale_fill_gradient(low = "#e74c3c", high = "#2ecc71", name = "Índice (%)") +
   labs(
     title = "Índice de la Ciudad de los 15 Minutos en Valencia",
     subtitle = "Porcentaje medio de servicios accesibles a pie por distrito",
     x = "Distrito",
     y = "Índice de Accesibilidad (%)"
   ) +
   theme_minimal()
```


## **Definición de distritos que cumplen con el modelo (según la edad):**

```{r}
# 1. DEFINICIÓN DE PESOS Y UMBRALES DINÁMICOS
pesos_servicios <- tribble(
  ~tipo_servicio,        ~w_jov, ~w_adu, ~w_anc,
  "Colegio",             1.0,    0.5,    0.1, 
  "Universidad",         1.0,    0.5,    0.1,
  "Farmacia",            0.2,    0.8,    1.0, 
  "Hospital",            0.5,    0.8,    1.0,
  "Banco",               0.1,    1.0,    0.8, 
  "Supermercado",        0.5,    1.0,    1.0,
  "Polideportivo",       1.0,    0.8,    0.5, 
  "Biblioteca",          1.0,    0.5,    0.2,
  "Parques Bomberos",    0.1,    0.1,    0.1, 
  "Peluqueria",          0.5,    0.5,    0.5,
  "Restaurante",         0.5,    0.8,    0.6, 
  "Centro Comercial",    1.0,    0.8,    0.5,
  "Comisaria",           0.5,    0.5,    0.5, 
  "Monumento Turistico", 0.5,    0.5,    0.5,
  "Parking",             0.2,    1.0,    0.5
)

# Umbrales basados en velocidad (15 minutos caminando)
umbral_joven <- 1250  # 5 km/h
umbral_adulto <- 1000 # 4 km/h
umbral_anciano <- 750 # 3 km/h

# 2. PROYECCIÓN Y MUESTREO ESPACIAL
distritos_proj <- st_transform(distritos_sf, 25830)
servicios_proj <- st_transform(servicios_sf, 25830)

set.seed(42) 
puntos_muestra <- distritos_proj %>%
  st_sample(size = rep(15, nrow(distritos_proj)), type = "regular") %>%
  st_sf() %>%
  st_join(distritos_proj) %>%
  mutate(id_punto = row_number()) # Identificador único para cada punto

centros <- st_centroid(distritos_proj) %>% mutate(id_punto = max(puntos_muestra$id_punto) + row_number())
todos_puntos <- bind_rows(puntos_muestra, centros)

# 3. CÁLCULO DE DISTANCIAS FÍSICAS AL SERVICIO MÁS CERCANO
tipos_servicio <- unique(servicios_proj$tipo_servicio)
resultados_distancias <- todos_puntos

for(tipo in tipos_servicio) {
  servicios_tipo <- servicios_proj %>% filter(tipo_servicio == tipo)
  
  # Solo medimos si el servicio existe en los datos
  if(nrow(servicios_tipo) > 0) {
    dist_matriz <- st_distance(resultados_distancias, servicios_tipo)
    resultados_distancias[[paste0("dist_", tipo)]] <- as.numeric(apply(dist_matriz, 1, min))
  }
}

# 4. LA MAGIA: PONDERACIÓN Y EVALUACIÓN DEMOGRÁFICA
# Pasamos las columnas de distancia a filas para cruzarlas con la tabla de pesos
puntos_largo <- resultados_distancias %>%
  st_drop_geometry() %>%
  pivot_longer(
    cols = starts_with("dist_"),
    names_to = "tipo_servicio",
    names_prefix = "dist_",
    values_to = "distancia"
  ) %>%
  # Unimos con tus pesos
  left_join(pesos_servicios, by = "tipo_servicio") %>%
  # Si algún servicio del dataset no está en la tabla de pesos, le ponemos 0 por seguridad
  replace_na(list(w_jov = 0, w_adu = 0, w_anc = 0)) 

# Evaluamos si alcanzan el servicio y multiplicamos por el peso
evaluacion_puntos <- puntos_largo %>%
  mutate(
    # 1 si llega en 15 min, 0 si no llega
    alcanzado_jov = ifelse(distancia <= umbral_joven, 1, 0),
    alcanzado_adu = ifelse(distancia <= umbral_adulto, 1, 0),
    alcanzado_anc = ifelse(distancia <= umbral_anciano, 1, 0),
    
    # Puntuación del servicio = (Alcanzado) * (Peso de importancia)
    score_jov = alcanzado_jov * w_jov,
    score_adu = alcanzado_adu * w_adu,
    score_anc = alcanzado_anc * w_anc
  )

# 5. AGREGACIÓN: PUNTUACIÓN DE CADA PUNTO -> MEDIA DEL DISTRITO
ranking_inclusivo <- evaluacion_puntos %>%
  # Primero sumamos todos los puntos obtenidos por cada coordenada exacta
  group_by(nombre, id_punto) %>% # Asume que 'nombre' es el distrito
  summarise(
    # Puntos obtenidos
    total_score_jov = sum(score_jov),
    total_score_adu = sum(score_adu),
    total_score_anc = sum(score_anc),
    # Puntos máximos posibles (suma total de pesos)
    max_posible_jov = sum(w_jov),
    max_posible_adu = sum(w_adu),
    max_posible_anc = sum(w_anc),
    .groups = "drop"
  ) %>%
  # Porcentaje individual del punto (ej. 8 de 10 puntos = 80%)
  mutate(
    pct_jov = (total_score_jov / max_posible_jov) * 100,
    pct_adu = (total_score_adu / max_posible_adu) * 100,
    pct_anc = (total_score_anc / max_posible_anc) * 100
  ) %>%
  # Agregamos calculando la media de los puntos por cada distrito
  group_by(nombre) %>%
  summarise(
    indice_15min_Joven = round(mean(pct_jov), 1),
    indice_15min_Adulto = round(mean(pct_adu), 1),
    indice_15min_Anciano = round(mean(pct_anc), 1)
  ) %>%
  # Ordenamos usando al adulto como referencia media (puedes cambiarlo)
  arrange(desc(indice_15min_Adulto))

# Imprimir la tabla de resultados finales
print(ranking_inclusivo)
```

```{r}
# 1. Transformar los datos para el gráfico (De formato ancho a formato largo)
ranking_largo <- ranking_inclusivo %>%
  pivot_longer(
    cols = starts_with("indice_"),
    names_to = "Perfil",
    values_to = "Indice",
    names_prefix = "indice_15min_" # Quitamos el prefijo para que en la leyenda solo diga "Joven", "Adulto", etc.
  ) %>%
  # Ordenar los perfiles para que salgan en un orden lógico en la leyenda
  mutate(Perfil = factor(Perfil, levels = c("Joven", "Adulto", "Anciano")))

# 2. Crear el Gráfico de Barras Agrupadas
grafico_inclusivo <- ggplot(ranking_largo, aes(x = reorder(nombre, Indice), y = Indice, fill = Perfil)) +
  # position = "dodge" pone las barras una al lado de la otra, en vez de apiladas
  geom_bar(stat = "identity", position = position_dodge(width = 0.8), width = 0.7) +
  
  # Giramos el gráfico para que los nombres de los distritos se lean perfectamente
  coord_flip() +
  
  # Colores personalizados
  scale_fill_manual(values = c("Joven" = "#1abc9c", "Adulto" = "#3498db", "Anciano" = "#e67e22")) +
  
  # Títulos y etiquetas
  labs(
    title = "Brecha Demográfica en la Ciudad de los 15 Minutos (Valencia)",
    subtitle = "Índice de accesibilidad ponderado según el perfil de edad y velocidad de marcha",
    x = "Distrito",
    y = "Índice de Accesibilidad Ponderado (%)",
    fill = "Perfil Poblacional"
  ) +
  
  # Estilo limpio y profesional
  theme_minimal() +
  theme(
    legend.position = "bottom",
    plot.title = element_text(face = "bold", size = 14),
    axis.text.y = element_text(size = 10)
  )

# 3. Mostrar el gráfico
print(grafico_inclusivo)
```


Para evaluar la calidad de vida urbana de manera inclusiva, se superó el modelo de conteo absoluto mediante el diseño de un Índice de Accesibilidad Universal Ponderado. Se estructuró un sistema de pesos (weights) que evalúa la relevancia asimétrica de 15 tipos de equipamientos según tres perfiles demográficos (Jóvenes, Adultos y Ancianos). Por ejemplo, los servicios sanitarios y de abastecimiento primario (farmacias, supermercados) recibieron máxima ponderación (1.0) para la tercera edad, frente a equipamientos educativos o deportivos.

Este sistema de valoración se cruzó espacialmente con isócronas dinámicas dependientes de la capacidad motriz de cada cohorte (1250m, 1000m y 700m respectivamente). La transformación de la matriz de distancias mediante pivot_longer permitió calcular algorítmicamente el porcentaje de satisfacción de necesidades para cada punto de muestreo intra-distrital. La agregación resultante demuestra empíricamente la exclusión espacial latente: una misma trama urbana arroja índices de 'Ciudad de los 15 minutos' drásticamente inferiores para la población vulnerable, evidenciando que la accesibilidad es relativa a las características físicas del ciudadano.

## Gráfica Indice 15 minutos distrito por edad y población:

```{r}
poblacion_raw <- read_xlsx(path_base <- "C:/Users/xabel/OneDrive/Escritorio/Universidad/SEGUNDO CURSO/2º CUATRI/PROYECTO II/CIUDAD 15 MIN/Datos Proyecto CIUDAD 15 MIN/DATOS ORIGINALES/Poblacion_por_edad.xlsx", skip = 2)

limpiar_distritos <- function(x) {
  x1 <- str_remove(x, "^[0-9]+\\.\\s+")
  x2 <- stri_trans_general(x1, "Latin-ASCII")
  x3 <- str_to_upper(x2)
  x4 <- str_replace(x3, "POBLES", "POBLATS")
  x_final <- str_trim(x4)
  return(x_final)
}

# Filtramos filas que empiezan por número (Distritos reales)
poblacion_filt <- poblacion_raw[str_detect(poblacion_raw[[1]], "^\\s*[0-9]+"), ]

# Limpiamos los nombres de los distritos
poblacion_filt$distrito_asignado <- limpiar_distritos(poblacion_filt[[1]])

# Agrupamos los tramos de edad (usamos rowSums para que sea legible)
poblacion_filt$Jovenes  <- rowSums(poblacion_filt[, c("0 - 4", "5 - 9", "10 - 14", "15 - 19", "20 - 24")])
poblacion_filt$Adultos  <- rowSums(poblacion_filt[, c("25 - 29", "30 -34", "35 - 39", "40 - 44", "45 - 49", "50 - 54", "55 - 59", "60 - 64")])
poblacion_filt$Ancianos <- rowSums(poblacion_filt[, c("65 - 69", "70 - 74", "75 - 79", "80 - 84", "85 - 89", "≥ 90")])

# Calculamos proporciones
poblacion_filt$p_jov <- poblacion_filt$Jovenes / poblacion_filt$Total
poblacion_filt$p_adu <- poblacion_filt$Adultos / poblacion_filt$Total
poblacion_filt$p_anc <- poblacion_filt$Ancianos / poblacion_filt$Total

poblacion <- poblacion_filt[1:19, c(2, 22:ncol(poblacion_filt))]
```


```{r}
library(sf)
library(dplyr)
library(tidyr)
library(tibble)
library(readxl) # Necesario para leer tu Excel de población

# 1. DEFINICIÓN DE PESOS Y UMBRALES DINÁMICOS (Sin cambios)
pesos_servicios <- tribble(
  ~tipo_servicio,        ~w_jov, ~w_adu, ~w_anc,
  "Colegio",             1.0,    0.5,    0.1, 
  "Universidad",         1.0,    0.5,    0.1,
  "Farmacia",            0.2,    0.8,    1.0, 
  "Hospital",            0.5,    0.8,    1.0,
  "Banco",               0.1,    1.0,    0.8, 
  "Supermercado",        0.5,    1.0,    1.0,
  "Polideportivo",       1.0,    0.8,    0.5, 
  "Biblioteca",          1.0,    0.5,    0.2,
  "Parques Bomberos",    0.1,    0.1,    0.1, 
  "Peluqueria",          0.5,    0.5,    0.5,
  "Restaurante",         0.5,    0.8,    0.6, 
  "Centro Comercial",    1.0,    0.8,    0.5,
  "Comisaria",           0.5,    0.5,    0.5, 
  "Monumento Turistico", 0.5,    0.5,    0.5,
  "Parking",             0.2,    1.0,    0.5
)

umbral_joven <- 1250  
umbral_adulto <- 1000 
umbral_anciano <- 750 

# 2. PROYECCIÓN Y MUESTREO ESPACIAL
distritos_proj <- st_transform(distritos_sf, 25830)
servicios_proj <- st_transform(servicios_sf, 25830)

set.seed(42) 
puntos_muestra <- distritos_proj %>%
  st_sample(size = rep(15, nrow(distritos_proj)), type = "regular") %>%
  st_sf() %>%
  st_join(distritos_proj) %>%
  mutate(id_punto = row_number())

centros <- st_centroid(distritos_proj) %>% mutate(id_punto = max(puntos_muestra$id_punto) + row_number())
todos_puntos <- bind_rows(puntos_muestra, centros)

# 3. CÁLCULO DE LA "CANTIDAD" DE SERVICIOS ALCANZABLES (NUEVA LÓGICA)
tipos_servicio <- unique(servicios_proj$tipo_servicio)

# Preparamos las columnas de puntuación
resultados_distancias <- todos_puntos %>%
  mutate(score_jov = 0, score_adu = 0, score_anc = 0)

for(tipo in tipos_servicio) {
  servicios_tipo <- servicios_proj %>% filter(tipo_servicio == tipo)
  
  if(nrow(servicios_tipo) > 0) {
    dist_matriz <- st_distance(resultados_distancias, servicios_tipo)
    
    # MAGIA 1: En vez del más cercano, CONTAMOS CUÁNTOS servicios caen dentro del umbral
    cnt_jov <- apply(dist_matriz, 1, function(x) sum(as.numeric(x) <= umbral_joven))
    cnt_adu <- apply(dist_matriz, 1, function(x) sum(as.numeric(x) <= umbral_adulto))
    cnt_anc <- apply(dist_matriz, 1, function(x) sum(as.numeric(x) <= umbral_anciano))
    
    # Buscamos el peso específico de este servicio
    peso_j <- pesos_servicios$w_jov[pesos_servicios$tipo_servicio == tipo]
    peso_a <- pesos_servicios$w_adu[pesos_servicios$tipo_servicio == tipo]
    peso_an <- pesos_servicios$w_anc[pesos_servicios$tipo_servicio == tipo]
    
    if(length(peso_j) == 0) peso_j <- 0
    if(length(peso_a) == 0) peso_a <- 0
    if(length(peso_an) == 0) peso_an <- 0
    
    # MAGIA 2: Acumulamos los puntos (Cantidad de servicios multiplicada por su peso)
    resultados_distancias$score_jov <- resultados_distancias$score_jov + (cnt_jov * peso_j)
    resultados_distancias$score_adu <- resultados_distancias$score_adu + (cnt_adu * peso_a)
    resultados_distancias$score_anc <- resultados_distancias$score_anc + (cnt_anc * peso_an)
  }
}

# 4. AGREGACIÓN A NIVEL DE DISTRITO (Valores Absolutos Ponderados)
ranking_absoluto <- resultados_distancias %>%
  st_drop_geometry() %>%
  group_by(nombre) %>% # 'nombre' es el distrito
  summarise(
    media_servicios_jov = mean(score_jov),
    media_servicios_adu = mean(score_adu),
    media_servicios_anc = mean(score_anc),
    .groups = "drop"
  )

# 5. INTEGRACIÓN DE POBLACIÓN Y CÁLCULO POR 1.000 HABITANTES


# Hacemos el cruce (join) y calculamos la ratio
ranking_por_1000_hab <- ranking_absoluto %>%
  # Ajusta "Distrito_Excel" al nombre real de la columna de distritos en tu Excel
  left_join(poblacion, by = c("nombre" = "distrito_asignado")) %>%
  mutate(
    # FÓRMULA: (Media de servicios alcanzables) / (Población del grupo / 1000)
    # Revisa que las columnas Pob_Joven, Pob_Adulto, Pob_Anciano se llamen así en tu Excel
    ratio_1000hab_Joven = round(media_servicios_jov / (Jovenes / 1000), 2),
    ratio_1000hab_Adulto = round(media_servicios_adu / (Adultos / 1000), 2),
    ratio_1000hab_Anciano = round(media_servicios_anc / (Ancianos / 1000), 2)
  ) %>%
  # Ordenamos para ver qué distrito está mejor provisto para el adulto promedio
  arrange(desc(ratio_1000hab_Adulto)) %>%
  # Seleccionamos solo las columnas de resultados para que la tabla quede limpia
  select(nombre, ratio_1000hab_Joven, ratio_1000hab_Adulto, ratio_1000hab_Anciano)

# Imprimir el resultado final
print(ranking_por_1000_hab)
```


Al realizar la primera evaluación del modelo de los 15 minutos basándonos únicamente en distancias absolutas (presencia o ausencia de servicios), Valencia parecía cumplir en gran medida los estándares de accesibilidad. Sin embargo, al introducir la variable demográfica y calcular la Tasa de Capacidad de Carga (servicios por cada 1.000 habitantes), los indicadores cayeron drásticamente.

Este fenómeno demuestra que la proximidad geográfica es una ilusión de calidad de vida si no va acompañada de capacidad volumétrica. De nada sirve tener un centro de salud a 5 minutos a pie si este debe dar cobertura a una densidad poblacional inasumible. El modelo actual revela áreas de la ciudad que sufren de 'Saturación Silenciosa', donde el cumplimiento del isócrono de 15 minutos en el mapa enmascara listas de espera, hacinamiento y saturación real de los equipamientos.


## Ratio de servicios y de transporte cada 1000 habitantes por distrito.

```{r}
# 1. Aseguramos proyecciones métricas
distritos_proj <- st_transform(distritos_sf, 25830)
servicios_proj <- st_transform(servicios_sf, 25830)

# 2. CRUCE ESPACIAL (Puntos dentro de Polígonos)
# st_join asocia cada punto de servicio al polígono del distrito en el que "cae"
servicios_por_distrito <- st_join(servicios_proj, distritos_proj, join = st_intersects)

# Agrupamos y contamos cuántos servicios FÍSICOS hay de cada tipo en cada distrito
conteo_servicios <- servicios_por_distrito %>%
  st_drop_geometry() %>%
  # 'nombre' es el distrito de la capa geojson, 'tipo_servicio' es de tu csv
  group_by(nombre, tipo_servicio) %>% 
  summarise(cantidad_absoluta = n(), .groups = "drop") %>%
  # Filtramos por si algún servicio cae en el mar o fuera de Valencia
  filter(!is.na(nombre), !is.na(tipo_servicio))

# 3. PREPARAR LA POBLACIÓN TOTAL

# Calculamos la población total sumando los 3 grupos
# (CAMBIA los nombres de las columnas si en tu Excel se llaman distinto)
pob_total_df <- poblacion %>%
  mutate(Pob_Total = Total) %>%
  select(distrito_asignado, Pob_Total)

# 4. EL CÁLCULO DEL RATIO
ratios_por_servicio <- conteo_servicios %>%
  left_join(pob_total_df, by = c("nombre" = "distrito_asignado")) %>%
  mutate(
    # FÓRMULA: (Cantidad del servicio / Población total del distrito) * 1000
    ratio_1000 = round((cantidad_absoluta / Pob_Total) * 1000, 2)
  )

# 5. TABLA FINAL: FORMATO MATRIZ (Distritos en filas, Servicios en columnas)
tabla_radiografia <- ratios_por_servicio %>%
  select(nombre, tipo_servicio, ratio_1000) %>%
  pivot_wider(
    names_from = tipo_servicio,
    values_from = ratio_1000,
    values_fill = 0 # Si en un distrito no hay de ese servicio, le ponemos 0
  )

# Imprimimos la tabla
print(tabla_radiografia)
```

Para complementar el análisis de accesibilidad peatonal (isócronas de 15 minutos), se ejecutó una Evaluación de Dotación Administrativa. Mediante una unión espacial matemática (st_join), se geolocalizaron y contabilizaron todos los equipamientos físicos presentes dentro de los límites administrativos de cada distrito. Al dividir estos conteos absolutos entre la población total censada y multiplicarlos por mil, obtenemos la Tasa de Dotación por cada 1.000 habitantes desglosada por tipología de servicio.

Esta matriz radiográfica permite aislar el déficit urbano. Mientras que el análisis espacial global indicaba una falta generalizada de 'capacidad de carga', esta métrica específica señala con precisión quirúrgica qué infraestructuras faltan en cada barrio (por ejemplo, déficit sanitario vs. déficit educativo), proporcionando a la Administración Pública una hoja de ruta directa para futuras licitaciones y proyectos de regeneración urbana.


```{r}
# 1. Aseguramos proyecciones métricas
distritos_proj <- st_transform(distritos_sf, 25830)
transporte_proj <- st_transform(transporte_sf, 25830)

# 2. CRUCE ESPACIAL (Puntos dentro de Polígonos)
# st_join asocia cada punto de servicio al polígono del distrito en el que "cae"
transporte_por_distrito <- st_join(transporte_proj, distritos_proj, join = st_intersects)

# Agrupamos y contamos cuántos servicios FÍSICOS hay de cada tipo en cada distrito
conteo_transporte <- transporte_por_distrito %>%
  st_drop_geometry() %>%
  # 'nombre' es el distrito de la capa geojson, 'tipo_servicio' es de tu csv
  group_by(nombre, tipo_servicio) %>% 
  summarise(cantidad_absoluta = n(), .groups = "drop") %>%
  # Filtramos por si algún servicio cae en el mar o fuera de Valencia
  filter(!is.na(nombre), !is.na(tipo_servicio))

# 3. PREPARAR LA POBLACIÓN TOTAL

# Calculamos la población total sumando los 3 grupos
# (CAMBIA los nombres de las columnas si en tu Excel se llaman distinto)
pob_total_df <- poblacion %>%
  mutate(Pob_Total = Total) %>%
  select(distrito_asignado, Pob_Total)

# 4. EL CÁLCULO DEL RATIO
ratios_por_transporte <- conteo_transporte %>%
  left_join(pob_total_df, by = c("nombre" = "distrito_asignado")) %>%
  mutate(
    # FÓRMULA: (Cantidad del servicio / Población total del distrito) * 1000
    ratio_1000 = round((cantidad_absoluta / Pob_Total) * 1000, 2)
  )

# 5. TABLA FINAL: FORMATO MATRIZ (Distritos en filas, Servicios en columnas)
tabla_radiografia2 <- ratios_por_transporte %>%
  select(nombre, tipo_servicio, ratio_1000) %>%
  pivot_wider(
    names_from = tipo_servicio,
    values_from = ratio_1000,
    values_fill = 0 # Si en un distrito no hay de ese servicio, le ponemos 0
  )

# Imprimimos la tabla
print(tabla_radiografia2)
```

**1. El extremismo de la periferia: Dependencia total del autobús.**
Los datos de Poblats del Nord (4.87) y Poblats del Sud (3.56) en la red de EMT son altísimos en comparación con el resto.

¿Qué significa? Al ser zonas con muy poca densidad de población (pedanías) pero con una extensión geográfica enorme, tocan a muchas paradas por habitante. Sin embargo, este dato esconde una dependencia absoluta: tienen ratio 0 en Valenbisi y un acceso casi nulo al Metro (0.14 y 0.04). Son distritos cautivos del autobús, el cual a menudo tiene peores frecuencias en estas zonas.

**2. El sesgo céntrico y universitario de Valenbisi:**
La micromovilidad pública no es universal. La tabla demuestra claramente que Valenbisi favorece el centro histórico y las zonas estudiantiles.

Los ganadores: Algirós (0.60), Ciutat Vella (0.59) y El Pla del Real (0.51) lideran el ratio.

Los perdedores: Más allá de los poblados periféricos (que tienen 0), los barrios obreros como Jesús (0.20), Rascanya (0.22) o Benimaclet (0.24) tienen menos de la mitad de bicicletas per cápita que los distritos favorecidos. Valenbisi actualmente no funciona como herramienta de equidad espacial.

**3. Los "Desiertos de Metro" en zonas de alta densidad:**
El metro es el transporte de gran capacidad por excelencia, pero su distribución per cápita es muy desigual.

El caso más sangrante es Quatre Carreres con un 0 absoluto en paradas de metro por cada 1.000 habitantes (a pesar de ser un distrito muy poblado, la llegada de la nueva Línea 10 puede no estar bien reflejada en los datos base o ser insuficiente para su enorme población).

Otras zonas históricamente densas como L'Eixample (0.04), Patraix (0.03) o Jesús (0.09) presentan ratios pésimos de transporte pesado, lo que obliga a sus habitantes a depender del autobús o del vehículo privado.

**4. El privilegio intermodal: "El Pla del Real":**
Si hay un distrito que cumple de forma excelente con los requisitos de movilidad de la "Ciudad de los 15 minutos", es El Pla del Real.

Destaca al tener las mejores ratios globales combinadas: es el número uno en Metro (0.42), uno de los mejores en EMT (1.76) y el tercer mejor en Valenbisi (0.51). Este es el modelo estándar al que debería aspirar el resto de la ciudad.

**5. La trampa de las "zonas grises": Pobreza de transporte generalizada:**
Hay distritos que no son lo suficientemente céntricos para tener buen Metro/Valenbisi, ni lo suficientemente periféricos para tener la ratio "inflada" de EMT. Son los verdaderos perjudicados del diseño urbano:

Benicalap y Patraix tienen ratios por debajo de 1.0 en EMT, y ratios paupérrimas en Metro y Valenbisi. A sus habitantes les faltan alternativas reales de transporte público eficiente para moverse rápidamente por la ciudad, quedando totalmente desconectados del paradigma de los 15 minutos para trayectos de larga distancia.

**CONCLUSIONES:**

El análisis de dotación de transporte por cada 1.000 habitantes revela una arquitectura de movilidad radial y asimétrica en Valencia. Los datos demuestran la existencia de un 'privilegio intermodal' en los distritos céntricos y universitarios (como El Pla del Real o Algirós), donde los ciudadanos disfrutan de altas tasas de Metrovalencia, EMT y Valenbisi. Por el contrario, los distritos periféricos (Poblats del Nord y Sud) sufren una captividad hacia el autobús, con una exclusión total de la red de micromovilidad (0,00 en Valenbisi).

Asimismo, el indicador destapa las vulnerabilidades de distritos de alta densidad poblacional como Quatre Carreres, L'Eixample o Patraix, que presentan ratios extremadamente deficientes en la red de transporte pesado (Metro). Esta radiografía corrobora que el cumplimiento de la 'Ciudad de los 15 minutos' a nivel multimodal depende estrechamente del código postal, evidenciando la necesidad de descentralizar servicios como Valenbisi y reforzar las infraestructuras de alta capacidad en los barrios consolidados.



```{r}
#install.packages("rsconnect")
```

```{r}
rsconnect::setAccountInfo(name='xavi-valencia15min',
			  token='8E3848AB181C60A2B32D96CCDEABB5A3',
			  secret='l3EWPcqnGgv5FpgbsWkmjQgGN5Rook9iR+L65Y7Y')
```


