---
title: "PROYECTO II: VALENCIA - CIUDAD 15 MINUTOS"
output:
  html_document:
    code_folding: hide
  pdf_document: default
date: "2026-02-25"
editor_options: 
  chunk_output_type: console
---

```{r setup, include=FALSE}
knitr::opts_chunk$set(echo = TRUE)
```

**AUTORES:**
Xavier Bellver Fernández,
Daniel Vila Vega,
David Cámara Gil

Cargar librerias necesarias:

```{r, message=FALSE}
library(sf)
library(dplyr)
library(stringr)
library(tidyr)
library(janitor)
```

# **1. PRIMER PASO: Transformar archivos .geojson a .csv**

El primer paso va a ser pasar los archivos con formato .GeoJSON a formato .CSV

Al extraer los datos de OpenStreetMap, las geometrías venían mezcladas (puntos y polígonos). Para poder unificarlas y calcular distancias en el análisis espacial posterior, aplicamos una transformación espacial (st_centroid()) para convertir todos los polígonos en puntos centrales, resolviendo así la inconsistencia del dataset original.

Este mismo proceso lo realizaremos con todos las bases de datos que se encuentren en formato .GeoJSON

```{r, warning=FALSE, results='hide'}
# 1. Leer el archivo
datos <- st_read("C:/Users/xabel/OneDrive/Escritorio/Universidad/SEGUNDO CURSO/2º CUATRI/PROYECTO II/CIUDAD 15 MIN/Datos Proyecto CIUDAD 15 MIN/DATOS ORIGINALES/universidades.geojson")  # Cambiamos el nombre del archivo que queramos transformar

# 2. Convertir cualquier edificio (polígono) en un solo punto central
# Nota: Es normal si te sale un 'Warning' rojo aquí sobre las proyecciones, ignóralo.

datos_reparados <- st_make_valid(datos)
datos_puntos <- st_centroid(datos_reparados)

# 3. Ahora sí, extraemos las coordenadas (ya que todo son puntos)
datos_listos <- datos_puntos %>%
  mutate(
    longitud = st_coordinates(.)[,1],
    latitud = st_coordinates(.)[,2]
  )

# 4. Quitamos la geometría y guardamos el CSV
datos_tabla <- st_drop_geometry(datos_listos)
write.csv2(datos_tabla, "C:/Users/xabel/OneDrive/Escritorio/Universidad/SEGUNDO CURSO/2º CUATRI/PROYECTO II/CIUDAD 15 MIN/Datos Proyecto CIUDAD 15 MIN/DATOS ORIGINALES/universidades.csv", row.names = FALSE)  # Cambiamos al nuevo nombre del archivo transformado
```

# **2. Eliminación de columnas no deseadas y limpieza de los datasets de OpenStreetMap**

El segundo paso es eliminar las columnas no necesarias para nuestros objetivos.

La mayoría de estas columnas eliminadas eran metadatos de OpenStreetMap, variaciones de idiomas y datos históricos irrelevantes puesto que nuestro proyecto se centra en el presente.

No es posible hacer un código global para limpiar cada uno de los datasets debido a que estos presentan distintas varibles, por tanto es necesario crear un código distinto para limpiar cada uno de ellos.

Durante la fase de preprocesamiento de los datasets extraídos de OpenStreetMap, se detectaron valores ausentes (NAs) en la variable identificativa principal ('name'). Dado que la ausencia de esta variable impide la verificación de la existencia real del servicio público en esa ubicación cartográfica, se procedió a la eliminación completa de dichas observaciones utilizando la función drop_na(). Esta técnica de depuración asegura la inclusión exclusiva de infraestructuras verificables en los modelos de medición de distancias para la Ciudad de los 15 minutos.

### *Limpieza especifica dataset bancos:*

La limpieza de datos original requirió el manejo de un alto volumen de valores faltantes (NAs) derivados del web scraping de OpenStreetMap. Se optó por la imputación de valores lógicos en variables de interés (ej. asignando 'no' a la ausencia de la etiqueta 'atm') y se procedió a la eliminación de las columnas postales (addr.), priorizando las coordenadas exactas para el cálculo de distancias en los modelos espaciales.

Luego dedidimos fusionar las columnas "name" y "brand" en una sola columna llamada "nombre_banco" para evitar los valores faltantes en cualquiera de las dos anteriores.

El análisis exploratorio de la variable 'nombre_banco' reveló la presencia de sesgos temporales o 'datos fantasma' procedentes de OpenStreetMap. Se identificaron múltiples entidades que desaparecieron o fueron absorbidas durante el proceso de reestructuración bancaria española (ej. Bancaja, CAM, CCM, Barclays). Ante la imposibilidad de verificar si el local físico sigue operando bajo la marca absorbente o si fue cerrado (dado el cierre masivo de sucursales en España), se tomó la decisión metodológica de eliminar estos registros. Además, se aplicó una estandarización de variables categóricas (ej. unificando 'La Caixa' bajo 'Caixabank') para asegurar la consistencia en el análisis. Este tratamiento exhaustivo maximiza la pureza de los datos y asegura que el mapa de accesibilidad a 15 minutos refleje la realidad urbana actual.

```{r, results='hide'}
# 1. Leer el archivo (usando read.csv2 porque el delimitador es ;)
datos_bancos <- read.csv2("C:/Users/xabel/OneDrive/Escritorio/Universidad/SEGUNDO CURSO/2º CUATRI/PROYECTO II/CIUDAD 15 MIN/Datos Proyecto CIUDAD 15 MIN/DATOS ORIGINALES/bancos.csv") 

# 2. Seleccionar solo las columnas que nos interesan
bancos_limpios <- datos_bancos %>%
  select(
    id,
    name,
    brand,
    amenity,
    atm,
    addr.street,
    addr.housenumber,
    addr.postcode,
    latitud,
    longitud
  )

# 2. Tratamiento de NAs
bancos_procesados <- bancos_limpios %>%
  mutate(
    # Reemplazar NAs en cajeros (asumimos que si no pone 'yes', es que 'no' tiene cajero exterior)
    atm = ifelse(is.na(atm) | atm == "", "no", atm),
  ) %>%
  
  # 3. Eliminar las columnas postales por tener exceso de NAs (usaremos lat/lon)
  select(-addr.street, -addr.housenumber, -addr.postcode)

bancos_actuales <- bancos_procesados %>%
  # 1. Crear la columna unificada
  mutate(
    nombre_banco = ifelse(is.na(brand) | brand == "", name, brand)
  ) %>%
  
  # 2. Aplicar todos los filtros de limpieza
  filter(
    # --- NUEVO: Eliminar filas donde no hay ni nombre ni marca ---
    !is.na(nombre_banco),          # Que no sea un valor nulo (NA)
    nombre_banco != "",            # Que no sea un texto vacío
    
    # --- Eliminar los "falsos positivos" (aseguradoras) ---
    !grepl("Seguros", nombre_banco, ignore.case = TRUE),
    !grepl("Mapfre", nombre_banco, ignore.case = TRUE),
    !grepl("Mutua", nombre_banco, ignore.case = TRUE),
    !grepl("Adeslas", nombre_banco, ignore.case = TRUE),
    !grepl("Asisa", nombre_banco, ignore.case = TRUE)
  ) %>%
  
  # 3. Borrar las columnas viejas
  select(-name, -brand)

bancos_depurados <- bancos_actuales %>%
  # 2. Eliminar los bancos que ya no existen en España
  filter(
    !nombre_banco %in% c(
      "Bancaja", 
      "CAM", 
      "Caja de Ahorros del Mediterráneo", 
      "CCM", 
      "Caja Castilla La Mancha", 
      "Barclays", 
      "Citybank",
      "Edifici Banc de València"
    )
  ) %>%
  
  # 3. Unificar marcas que son la misma (para evitar duplicados en tus gráficos)
  mutate(
    nombre_banco = case_when(
      nombre_banco == "La Caixa" ~ "Caixabank",
      nombre_banco == "Santander" ~ "Banco Santander",
      TRUE ~ nombre_banco # Si no es ninguna de las anteriores, la deja igual
    )
  )

# Ver cuántos bancos "vivos" te han quedado realmente en Valencia
nrow(bancos_depurados)

# Guardar el archivo definitivo
write.csv2(bancos_depurados, "C:/Users/xabel/OneDrive/Escritorio/Universidad/SEGUNDO CURSO/2º CUATRI/PROYECTO II/CIUDAD 15 MIN/Datos Proyecto CIUDAD 15 MIN/DATOS LIMPIOS DEFINITIVOS/bancos_limpio.csv", row.names = FALSE)
```

### *Limpieza especifica dataset bibliotecas:*


```{r, results='hide'}
# 1. Leer el archivo (usando read.csv2 porque el delimitador es ;)
datos_bibliotecas <- read.csv2("C:/Users/xabel/OneDrive/Escritorio/Universidad/SEGUNDO CURSO/2º CUATRI/PROYECTO II/CIUDAD 15 MIN/Datos Proyecto CIUDAD 15 MIN/DATOS ORIGINALES/bibliotecas.csv") 

# 2. Seleccionar solo las columnas que nos interesan
bibliotecas_limpios <- datos_bibliotecas %>%
  select(
    id,
    name,
    amenity,
    latitud,
    longitud
  )

# 3. Elimina la fila SOLO si el NA está en la columna "name"
bibliotecas_sin_na <- bibliotecas_limpios %>%
   drop_na(name)

# 4. Guardar el nuevo archivo limpio para usarlo en tu análisis espacial
write.csv2(bibliotecas_sin_na, "C:/Users/xabel/OneDrive/Escritorio/Universidad/SEGUNDO CURSO/2º CUATRI/PROYECTO II/CIUDAD 15 MIN/Datos Proyecto CIUDAD 15 MIN/DATOS LIMPIOS DEFINITIVOS/bibliotecas_limpio.csv", row.names = FALSE) 
```

### *Limpieza especifica dataset centros_comerciales:*

```{r, results='hide'}
# 1. Leer el archivo (usando read.csv2 porque el delimitador es ;)
datos_centros_comerciales <- read.csv2("C:/Users/xabel/OneDrive/Escritorio/Universidad/SEGUNDO CURSO/2º CUATRI/PROYECTO II/CIUDAD 15 MIN/Datos Proyecto CIUDAD 15 MIN/DATOS ORIGINALES/centros_comerciales.csv") 

# 2. Seleccionar solo las columnas que nos interesan
centros_comerciales_limpios <- datos_centros_comerciales %>%
  select(
    id,
    name,
    shop,
    latitud,
    longitud
  )

# 3. Elimina la fila SOLO si el NA está en la columna "name"
centros_comerciales_sin_na <- centros_comerciales_limpios %>%
   drop_na(name)

# 4. Guardar el nuevo archivo limpio para usarlo en tu análisis espacial
write.csv2(centros_comerciales_sin_na, "C:/Users/xabel/OneDrive/Escritorio/Universidad/SEGUNDO CURSO/2º CUATRI/PROYECTO II/CIUDAD 15 MIN/Datos Proyecto CIUDAD 15 MIN/DATOS LIMPIOS DEFINITIVOS/centros_comerciales_limpio.csv", row.names = FALSE) 
```

### *Limpieza especifica dataset comisarias:*

```{r, results='hide'}
# 1. Leer el archivo (usando read.csv2 porque el delimitador es ;)
datos_comisarias <- read.csv2("C:/Users/xabel/OneDrive/Escritorio/Universidad/SEGUNDO CURSO/2º CUATRI/PROYECTO II/CIUDAD 15 MIN/Datos Proyecto CIUDAD 15 MIN/DATOS ORIGINALES/comisarias.csv") 

# 2. Seleccionar solo las columnas que nos interesan
comisarias_limpios <- datos_comisarias %>%
  select(
    id,
    name,
    amenity,
    latitud,
    longitud
  )

# 3. Elimina la fila SOLO si el NA está en la columna "name"
comisarias_sin_na <- comisarias_limpios %>%
   drop_na(name)

# 4. Guardar el nuevo archivo limpio para usarlo en tu análisis espacial
write.csv2(comisarias_sin_na, "C:/Users/xabel/OneDrive/Escritorio/Universidad/SEGUNDO CURSO/2º CUATRI/PROYECTO II/CIUDAD 15 MIN/Datos Proyecto CIUDAD 15 MIN/DATOS LIMPIOS DEFINITIVOS/comisarias_limpio.csv", row.names = FALSE) 
```

### *Limpieza especifica dataset farmacias:*

```{r, results='hide'}
# 1. Leer el archivo (usando read.csv2 porque el delimitador es ;)
datos_farmacias <- read.csv2("C:/Users/xabel/OneDrive/Escritorio/Universidad/SEGUNDO CURSO/2º CUATRI/PROYECTO II/CIUDAD 15 MIN/Datos Proyecto CIUDAD 15 MIN/DATOS ORIGINALES/farmacias.csv") 

# 2. Seleccionar solo las columnas que nos interesan
farmacias_limpios <- datos_farmacias %>%
  select(
    id,
    name,
    amenity,
    latitud,
    longitud
  )

# 3. Elimina la fila SOLO si el NA está en la columna "name"
farmacias_sin_na <- farmacias_limpios %>%
   drop_na(name)

# 4. Guardar el nuevo archivo limpio para usarlo en tu análisis espacial
write.csv2(farmacias_sin_na, "C:/Users/xabel/OneDrive/Escritorio/Universidad/SEGUNDO CURSO/2º CUATRI/PROYECTO II/CIUDAD 15 MIN/Datos Proyecto CIUDAD 15 MIN/DATOS LIMPIOS DEFINITIVOS/farmacias_limpio.csv", row.names = FALSE) 
```

### *Limpieza especifica dataset parques_bomberos:*

```{r, results='hide'}
# 1. Leer el archivo (usando read.csv2 porque el delimitador es ;)
datos_parques_bomberos <- read.csv2("C:/Users/xabel/OneDrive/Escritorio/Universidad/SEGUNDO CURSO/2º CUATRI/PROYECTO II/CIUDAD 15 MIN/Datos Proyecto CIUDAD 15 MIN/DATOS ORIGINALES/parques-bomberos.csv") 

# 2. Seleccionar solo las columnas que nos interesan
parques_bomberos_limpios <- datos_parques_bomberos %>%
  select(
    id,
    name,
    amenity,
    latitud,
    longitud
  )

# 3. Elimina la fila SOLO si el NA está en la columna "name"
parques_bomberos_sin_na <- parques_bomberos_limpios %>%
   drop_na(name)

# 4. Guardar el nuevo archivo limpio para usarlo en tu análisis espacial
write.csv2(parques_bomberos_sin_na, "C:/Users/xabel/OneDrive/Escritorio/Universidad/SEGUNDO CURSO/2º CUATRI/PROYECTO II/CIUDAD 15 MIN/Datos Proyecto CIUDAD 15 MIN/DATOS LIMPIOS DEFINITIVOS/parques_bomberos_limpio.csv", row.names = FALSE) 
```

### *Limpieza especifica dataset peluquerias:*

```{r, results='hide'}
# 1. Leer el archivo (usando read.csv2 porque el delimitador es ;)
datos_peluquerias <- read.csv2("C:/Users/xabel/OneDrive/Escritorio/Universidad/SEGUNDO CURSO/2º CUATRI/PROYECTO II/CIUDAD 15 MIN/Datos Proyecto CIUDAD 15 MIN/DATOS ORIGINALES/peluquerias.csv") 

# 2. Seleccionar solo las columnas que nos interesan
peluquerias_limpios <- datos_peluquerias %>%
  select(
    id,
    name,
    shop,
    latitud,
    longitud
  )

# 3. Elimina la fila SOLO si el NA está en la columna "name"
peluquerias_sin_na <- peluquerias_limpios %>%
   drop_na(name)

# 4. Guardar el nuevo archivo limpio para usarlo en tu análisis espacial
write.csv2(peluquerias_sin_na, "C:/Users/xabel/OneDrive/Escritorio/Universidad/SEGUNDO CURSO/2º CUATRI/PROYECTO II/CIUDAD 15 MIN/Datos Proyecto CIUDAD 15 MIN/DATOS LIMPIOS DEFINITIVOS/peluquerias_limpio.csv", row.names = FALSE) 
```

### *Limpieza especifica dataset polideportivos:*

```{r, results='hide'}
# 1. Leer el archivo (usando read.csv2 porque el delimitador es ;)
datos_polideportivos <- read.csv2("C:/Users/xabel/OneDrive/Escritorio/Universidad/SEGUNDO CURSO/2º CUATRI/PROYECTO II/CIUDAD 15 MIN/Datos Proyecto CIUDAD 15 MIN/DATOS ORIGINALES/polideportivos.csv") 

# 2. Seleccionar solo las columnas que nos interesan
polideportivos_limpios <- datos_polideportivos %>%
  select(
    id,
    name,
    leisure,
    latitud,
    longitud
  )

# 3. Elimina la fila SOLO si el NA está en la columna "name"
polideportivos_sin_na <- polideportivos_limpios %>%
   drop_na(name)

# 4. Guardar el nuevo archivo limpio para usarlo en tu análisis espacial
write.csv2(polideportivos_sin_na, "C:/Users/xabel/OneDrive/Escritorio/Universidad/SEGUNDO CURSO/2º CUATRI/PROYECTO II/CIUDAD 15 MIN/Datos Proyecto CIUDAD 15 MIN/DATOS LIMPIOS DEFINITIVOS/polideportivos_limpio.csv", row.names = FALSE) 
```

### *Limpieza especifica dataset supermercados:*

```{r, results='hide'}
# 1. Leer el archivo (usando read.csv2 porque el delimitador es ;)
datos_supermercados <- read.csv2("C:/Users/xabel/OneDrive/Escritorio/Universidad/SEGUNDO CURSO/2º CUATRI/PROYECTO II/CIUDAD 15 MIN/Datos Proyecto CIUDAD 15 MIN/DATOS ORIGINALES/supermercados.csv") 

# 2. Seleccionar solo las columnas que nos interesan
supermercados_limpios <- datos_supermercados %>%
  select(
    id,
    name,
    shop,
    latitud,
    longitud
  )

# 3. Elimina la fila SOLO si el NA está en la columna "name"
supermercados_sin_na <- supermercados_limpios %>%
   drop_na(name)

# 4. Guardar el nuevo archivo limpio para usarlo en tu análisis espacial
write.csv2(supermercados_sin_na, "C:/Users/xabel/OneDrive/Escritorio/Universidad/SEGUNDO CURSO/2º CUATRI/PROYECTO II/CIUDAD 15 MIN/Datos Proyecto CIUDAD 15 MIN/DATOS LIMPIOS DEFINITIVOS/supermercados_limpio.csv", row.names = FALSE) 
```

### *Limpieza especifica dataset restaurantes:*

```{r, results='hide'}
# 1. Leer el archivo (usando read.csv2 porque el delimitador es ;)
datos_restaurantes <- read.csv2("C:/Users/xabel/OneDrive/Escritorio/Universidad/SEGUNDO CURSO/2º CUATRI/PROYECTO II/CIUDAD 15 MIN/Datos Proyecto CIUDAD 15 MIN/DATOS ORIGINALES/restaurantes.csv") 

# 2. Seleccionar solo las columnas que nos interesan
restaurantes_limpios <- datos_restaurantes %>%
  select(
    id,
    name,
    amenity,
    latitud,
    longitud
  )

# 3. Elimina la fila SOLO si el NA está en la columna "name"
restaurantes_sin_na <- restaurantes_limpios %>%
   drop_na(name)

# 4. Guardar el nuevo archivo limpio para usarlo en tu análisis espacial
write.csv2(restaurantes_sin_na, "C:/Users/xabel/OneDrive/Escritorio/Universidad/SEGUNDO CURSO/2º CUATRI/PROYECTO II/CIUDAD 15 MIN/Datos Proyecto CIUDAD 15 MIN/DATOS LIMPIOS DEFINITIVOS/restaurantes_limpio.csv", row.names = FALSE) 
```

### *Limpieza especifica dataset universidades:*

```{r, results='hide'}
# 1. Leer el archivo (usando read.csv2 porque el delimitador es ;)
datos_universidades <- read.csv2("C:/Users/xabel/OneDrive/Escritorio/Universidad/SEGUNDO CURSO/2º CUATRI/PROYECTO II/CIUDAD 15 MIN/Datos Proyecto CIUDAD 15 MIN/DATOS ORIGINALES/universidades.csv") 

# 2. Seleccionar solo las columnas que nos interesan
universidades_limpios <- datos_universidades %>%
  select(
    id,
    name,
    amenity,
    latitud,
    longitud
  )

# 3. Elimina la fila SOLO si el NA está en la columna "name"
universidades_sin_na <- universidades_limpios %>%
   drop_na(name)

# 4. Guardar el nuevo archivo limpio para usarlo en tu análisis espacial
write.csv2(universidades_sin_na, "C:/Users/xabel/OneDrive/Escritorio/Universidad/SEGUNDO CURSO/2º CUATRI/PROYECTO II/CIUDAD 15 MIN/Datos Proyecto CIUDAD 15 MIN/DATOS LIMPIOS DEFINITIVOS/universidades_limpio.csv", row.names = FALSE) 
```

# **3. Limpieza de los datasets de Open Data Valencia**

Para incorporar los equipamientos educativos al análisis de la Ciudad de los 15 minutos, se recurrió a una fuente oficial secundaria: el portal Open Data del Ayuntamiento de Valencia. El formato de origen presentaba un desafío estructural, ya que las coordenadas cartográficas estaban concatenadas en formato de cadena de texto (string) dentro de una única variable ('Geo Point'). Para posibilitar el cálculo de distancias, fue necesario aplicar técnicas de manejo de texto. Se utilizó la función separate() de *tidyr* para dividir dicha variable utilizando una expresión regular delimitadora (coma y espacio), transformando y formateando los resultados a valores numéricos (latitud y longitud separados). Finalmente, se estandarizó la nomenclatura de las variables (ID, Nombre, Tipo, Latitud y Longitud) para homogeneizarla con la base de datos previa de OpenStreetMap.

### *Limpieza específica dataset centros_educativos*

```{r, results='hide'}
# 1. Leer el archivo descargado del Open Data Valencia
# Nota: al leerlo, R cambia el espacio de "Geo Point" por "Geo.Point" por defecto
datos_colegios <- read.csv2("C:/Users/xabel/OneDrive/Escritorio/Universidad/SEGUNDO CURSO/2º CUATRI/PROYECTO II/CIUDAD 15 MIN/Datos Proyecto CIUDAD 15 MIN/DATOS ORIGINALES/centros-educativos-en-valencia.csv")

# 2. Seleccionar, renombrar y limpiar las columnas
colegios_limpios <- datos_colegios %>%
  # Primero, seleccionamos y renombramos las columnas al vuelo para que tengan sentido
  select(
    id = codcen,           # codcen es el Código de Centro oficial
    nombre = dlibre,       # dlibre es el nombre completo del colegio
    tipo = regimen,         # regimen indica si es PÚBLICO, CONCERTADO o PRIVADO
    Geo_Point = Geo.Point # La columna original de coordenadas
  ) %>%
  
  # 3. ¡EL TRUCO! Separar la columna "Geo_Point" en latitud y longitud
  # Le decimos que separe por la coma y el espacio (", ")
  separate(
    col = Geo_Point, 
    into = c("latitud", "longitud"), 
    sep = ", ", 
    remove = TRUE # Removemos la columna original porque ya no nos sirve
  ) %>%
  
  # 4. Asegurarnos de que lat y lon son tratadas como números (muy útil para mapas)
  mutate(
    latitud = as.numeric(latitud),
    longitud = as.numeric(longitud)
  )

# 5. Guardar el nuevo CSV ya estructurado para la Ciudad de los 15 min
write.csv2(colegios_limpios, "C:/Users/xabel/OneDrive/Escritorio/Universidad/SEGUNDO CURSO/2º CUATRI/PROYECTO II/CIUDAD 15 MIN/Datos Proyecto CIUDAD 15 MIN/DATOS LIMPIOS DEFINITIVOS/centros_educativos.csv", row.names = FALSE)
```

### *Limpieza específica del dataset emt*

```{r, results='hide'}
# 1. Leer el archivo descargado del Open Data Valencia
# Nota: al leerlo, R cambia el espacio de "Geo Point" por "Geo.Point" por defecto
datos_emt <- read.csv2("C:/Users/xabel/OneDrive/Escritorio/Universidad/SEGUNDO CURSO/2º CUATRI/PROYECTO II/CIUDAD 15 MIN/Datos Proyecto CIUDAD 15 MIN/DATOS ORIGINALES/emt.csv", encoding = "UTF-8")

# Limpiar columnas con accentos, barras, espacios ...
emt_limpio <- datos_emt %>%
  clean_names()

# 2. Seleccionar, renombrar y limpiar las columnas
emt_limpios <- emt_limpio %>%
  # Primero, seleccionamos y renombramos las columnas al vuelo para que tengan sentido
  select(
    id_parada,           # codcen es el Código de Centro oficial
    nombre_parada = denominacio_denominacion,       # dlibre es el nombre completo del colegio
    lineas = linies_lineas,         # regimen indica si es PÚBLICO, CONCERTADO o PRIVADO
    Geo_Point = geo_point_2d # La columna original de coordenadas
  ) %>%
  
  # 3. ¡EL TRUCO! Separar la columna "Geo_Point" en latitud y longitud
  # Le decimos que separe por la coma y el espacio (", ")
  separate(
    col = Geo_Point, 
    into = c("latitud", "longitud"), 
    sep = ", ", 
    remove = TRUE # Removemos la columna original porque ya no nos sirve
  ) %>%
  
  # 4. Asegurarnos de que lat y lon son tratadas como números (muy útil para mapas)
  mutate(
    latitud = as.numeric(latitud),
    longitud = as.numeric(longitud)
  )

# 5. Guardar el nuevo CSV ya estructurado para la Ciudad de los 15 min
write.csv2(emt_limpios, "C:/Users/xabel/OneDrive/Escritorio/Universidad/SEGUNDO CURSO/2º CUATRI/PROYECTO II/CIUDAD 15 MIN/Datos Proyecto CIUDAD 15 MIN/DATOS LIMPIOS DEFINITIVOS/emt.csv", row.names = FALSE)
```

### *Limpieza específica del dataset fgv (entradas metro/tranvía)*

```{r, results='hide'}
# 1. Leer el archivo descargado del Open Data Valencia
# Nota: al leerlo, R cambia el espacio de "Geo Point" por "Geo.Point" por defecto
datos_fgv <- read.csv2("C:/Users/xabel/OneDrive/Escritorio/Universidad/SEGUNDO CURSO/2º CUATRI/PROYECTO II/CIUDAD 15 MIN/Datos Proyecto CIUDAD 15 MIN/DATOS ORIGINALES/fgv-bocas.csv", encoding = "UTF-8")

# Limpiar columnas con accentos, barras, espacios ...
fgv_limpio <- datos_fgv %>%
  clean_names()

# 2. Seleccionar, renombrar y limpiar las columnas
fgv_limpios <- fgv_limpio %>%
  # Primero, seleccionamos y renombramos las columnas al vuelo para que tengan sentido
  select(
    id_parada = id_boca,           # codcen es el Código de Centro oficial
    nombre_parada = denominacio_denominacion,       # dlibre es el nombre completo del colegio
    lineas = linies_lineas,         # regimen indica si es PÚBLICO, CONCERTADO o PRIVADO
    Geo_Point = geo_point_2d # La columna original de coordenadas
  ) %>%
  
  # 3. ¡EL TRUCO! Separar la columna "Geo_Point" en latitud y longitud
  # Le decimos que separe por la coma y el espacio (", ")
  separate(
    col = Geo_Point, 
    into = c("latitud", "longitud"), 
    sep = ", ", 
    remove = TRUE # Removemos la columna original porque ya no nos sirve
  ) %>%
  
  # 4. Asegurarnos de que lat y lon son tratadas como números (muy útil para mapas)
  mutate(
    latitud = as.numeric(latitud),
    longitud = as.numeric(longitud)
  )

# 5. Guardar el nuevo CSV ya estructurado para la Ciudad de los 15 min
write.csv2(fgv_limpios, "C:/Users/xabel/OneDrive/Escritorio/Universidad/SEGUNDO CURSO/2º CUATRI/PROYECTO II/CIUDAD 15 MIN/Datos Proyecto CIUDAD 15 MIN/DATOS LIMPIOS DEFINITIVOS/fgv-bocas.csv", row.names = FALSE)
```

### *Limpieza específica del dataset hospitales/centros de salud*

Durante la fase de comprobación de los datos brutos, se detectó la ausencia de claves primarias (identificadores únicos) en ciertas fuentes oficiales. Para asegurar la trazabilidad de cada observación y permitir futuras operaciones de cruce de tablas y modelos de agrupación (clustering), se generó una variable de identificación (id) mediante indexación secuencial de filas. Esta transformación de formato de datos garantiza la integridad referencial en todo el pipeline analítico del proyecto.

```{r, results='hide'}
# 1. Leer el archivo descargado del Open Data Valencia
# Nota: al leerlo, R cambia el espacio de "Geo Point" por "Geo.Point" por defecto
datos_hospitales <- read.csv2("C:/Users/xabel/OneDrive/Escritorio/Universidad/SEGUNDO CURSO/2º CUATRI/PROYECTO II/CIUDAD 15 MIN/Datos Proyecto CIUDAD 15 MIN/DATOS ORIGINALES/hospitales.csv", encoding = "UTF-8")


# Limpiar columnas con accentos, barras, espacios ...
hospitales_limpio <- datos_hospitales %>%
  clean_names()

# 2. Seleccionar, renombrar y limpiar las columnas
hospitales_limpios <- hospitales_limpio %>%
  # Primero, seleccionamos y renombramos las columnas al vuelo para que tengan sentido
  select(           
    nombre = nombre,       # dlibre es el nombre completo del colegio
    financiacion = financiaci,         # regimen indica si es PÚBLICO, CONCERTADO o PRIVADO
    tipo,
    Geo_Point = geo_point_2d # La columna original de coordenadas
  ) %>%
  
  # 3. ¡EL TRUCO! Separar la columna "Geo_Point" en latitud y longitud
  # Le decimos que separe por la coma y el espacio (", ")
  separate(
    col = Geo_Point, 
    into = c("latitud", "longitud"), 
    sep = ", ", 
    remove = TRUE # Removemos la columna original porque ya no nos sirve
  ) %>%
  
  # 4. Asegurarnos de que lat y lon son tratadas como números (muy útil para mapas)
  mutate(
    latitud = as.numeric(latitud),
    longitud = as.numeric(longitud)
  )

# Supongamos que tu dataset sin ID se llama "datos_sin_id"
datos_con_id <- hospitales_limpios %>%
  
  # 1. Creamos la nueva columna "id" usando el número de fila actual
  mutate(id = row_number()) %>%
  # 2. Movemos la columna "id" para que sea la primera de la izquierda
  relocate(id)

# 5. Guardar el nuevo CSV ya estructurado para la Ciudad de los 15 min
write.csv2(datos_con_id, "C:/Users/xabel/OneDrive/Escritorio/Universidad/SEGUNDO CURSO/2º CUATRI/PROYECTO II/CIUDAD 15 MIN/Datos Proyecto CIUDAD 15 MIN/DATOS LIMPIOS DEFINITIVOS/hospitales.csv", row.names = FALSE)
```

### *Limpieza específica del dataset monumentos_turísticos*

```{r, results='hide'}
# 1. Leer el archivo descargado del Open Data Valencia
# Nota: al leerlo, R cambia el espacio de "Geo Point" por "Geo.Point" por defecto
datos_monumentos <- read.csv2("C:/Users/xabel/OneDrive/Escritorio/Universidad/SEGUNDO CURSO/2º CUATRI/PROYECTO II/CIUDAD 15 MIN/Datos Proyecto CIUDAD 15 MIN/DATOS ORIGINALES/monuments-turistics.csv", encoding = "UTF-8")

# Limpiar columnas con accentos, barras, espacios ...
monumentos_limpio <- datos_monumentos %>%
  clean_names()

# 2. Seleccionar, renombrar y limpiar las columnas
monumentos_limpios <- monumentos_limpio %>%
  # Primero, seleccionamos y renombramos las columnas al vuelo para que tengan sentido
  select(
    id = gid,           # codcen es el Código de Centro oficial
    nombre = nom_nombre,       # dlibre es el nombre completo del colegio
    Geo_Point = geo_point_2d # La columna original de coordenadas
  ) %>%
  
  # 3. ¡EL TRUCO! Separar la columna "Geo_Point" en latitud y longitud
  # Le decimos que separe por la coma y el espacio (", ")
  separate(
    col = Geo_Point, 
    into = c("latitud", "longitud"), 
    sep = ", ", 
    remove = TRUE # Removemos la columna original porque ya no nos sirve
  ) %>%
  
  # 4. Asegurarnos de que lat y lon son tratadas como números (muy útil para mapas)
  mutate(
    latitud = as.numeric(latitud),
    longitud = as.numeric(longitud)
  )

# 5. Guardar el nuevo CSV ya estructurado para la Ciudad de los 15 min
write.csv2(monumentos_limpios, "C:/Users/xabel/OneDrive/Escritorio/Universidad/SEGUNDO CURSO/2º CUATRI/PROYECTO II/CIUDAD 15 MIN/Datos Proyecto CIUDAD 15 MIN/DATOS LIMPIOS DEFINITIVOS/monumentos_turisticos.csv", row.names = FALSE)
```

### *Limpieza específica del dataset parkings*

```{r, results='hide'}
# 1. Leer el archivo descargado del Open Data Valencia
# Nota: al leerlo, R cambia el espacio de "Geo Point" por "Geo.Point" por defecto
datos_parkings <- read.csv2("C:/Users/xabel/OneDrive/Escritorio/Universidad/SEGUNDO CURSO/2º CUATRI/PROYECTO II/CIUDAD 15 MIN/Datos Proyecto CIUDAD 15 MIN/DATOS ORIGINALES/parkings.csv", encoding = "UTF-8")

# Limpiar columnas con accentos, barras, espacios ...
parkings_limpio <- datos_parkings %>%
  clean_names()

# 2. Seleccionar, renombrar y limpiar las columnas
parkings_limpios <- parkings_limpio %>%
  # Primero, seleccionamos y renombramos las columnas al vuelo para que tengan sentido
  select(
    id = id_aparcament_id_aparcamiento,           # codcen es el Código de Centro oficial
    nombre = nom_nombre,       # dlibre es el nombre completo del colegio
    plazas = places_totals_plazas_totales,
    Geo_Point = geo_point_2d # La columna original de coordenadas
  ) %>%
  
  # 3. ¡EL TRUCO! Separar la columna "Geo_Point" en latitud y longitud
  # Le decimos que separe por la coma y el espacio (", ")
  separate(
    col = Geo_Point, 
    into = c("latitud", "longitud"), 
    sep = ", ", 
    remove = TRUE # Removemos la columna original porque ya no nos sirve
  ) %>%
  
  # 4. Asegurarnos de que lat y lon son tratadas como números (muy útil para mapas)
  mutate(
    latitud = as.numeric(latitud),
    longitud = as.numeric(longitud)
  )

# 5. Guardar el nuevo CSV ya estructurado para la Ciudad de los 15 min
write.csv2(parkings_limpios, "C:/Users/xabel/OneDrive/Escritorio/Universidad/SEGUNDO CURSO/2º CUATRI/PROYECTO II/CIUDAD 15 MIN/Datos Proyecto CIUDAD 15 MIN/DATOS LIMPIOS DEFINITIVOS/parkings_limpio.csv", row.names = FALSE)
```

### *Limpieza específica del dataset valenbisi*

```{r, results='hide'}
# 1. Leer el archivo descargado del Open Data Valencia
# Nota: al leerlo, R cambia el espacio de "Geo Point" por "Geo.Point" por defecto
datos_valenbisi <- read.csv2("C:/Users/xabel/OneDrive/Escritorio/Universidad/SEGUNDO CURSO/2º CUATRI/PROYECTO II/CIUDAD 15 MIN/Datos Proyecto CIUDAD 15 MIN/DATOS ORIGINALES/valenbisi.csv", encoding = "UTF-8")

# Limpiar columnas con accentos, barras, espacios ...
valenbisi_limpio <- datos_valenbisi %>%
  clean_names()

# 2. Seleccionar, renombrar y limpiar las columnas
valenbisi_limpios <- valenbisi_limpio %>%
  # Primero, seleccionamos y renombramos las columnas al vuelo para que tengan sentido
  select(
    id = numero,           # codcen es el Código de Centro oficial
    direccion = direccion,       # dlibre es el nombre completo del colegio
    plazas = espacios_totales,
    Geo_Point = geo_point_2d # La columna original de coordenadas
  ) %>%
  
  # 3. ¡EL TRUCO! Separar la columna "Geo_Point" en latitud y longitud
  # Le decimos que separe por la coma y el espacio (", ")
  separate(
    col = Geo_Point, 
    into = c("latitud", "longitud"), 
    sep = ", ", 
    remove = TRUE # Removemos la columna original porque ya no nos sirve
  ) %>%
  
  # 4. Asegurarnos de que lat y lon son tratadas como números (muy útil para mapas)
  mutate(
    latitud = as.numeric(latitud),
    longitud = as.numeric(longitud)
  )

# 5. Guardar el nuevo CSV ya estructurado para la Ciudad de los 15 min
write.csv2(valenbisi_limpios, "C:/Users/xabel/OneDrive/Escritorio/Universidad/SEGUNDO CURSO/2º CUATRI/PROYECTO II/CIUDAD 15 MIN/Datos Proyecto CIUDAD 15 MIN/DATOS LIMPIOS DEFINITIVOS/valenbisi_limpio.csv", row.names = FALSE)
```

### *Limpieza específica del dataset distritos*

```{r, results='hide'}
# 1. Leer el archivo descargado del Open Data Valencia
# Nota: al leerlo, R cambia el espacio de "Geo Point" por "Geo.Point" por defecto
datos_distritos <- read.csv2("C:/Users/xabel/OneDrive/Escritorio/Universidad/SEGUNDO CURSO/2º CUATRI/PROYECTO II/CIUDAD 15 MIN/Datos Proyecto CIUDAD 15 MIN/DATOS ORIGINALES/distritos.csv", encoding = "UTF-8")

# Limpiar columnas con accentos, barras, espacios ...
distritos_limpio <- datos_distritos %>%
  clean_names()

# 2. Seleccionar, renombrar y limpiar las columnas
distritos_limpios <- distritos_limpio %>%
  # Primero, seleccionamos y renombramos las columnas al vuelo para que tengan sentido
  select(
    id_distrito = codigo_distrito,           # codcen es el Código de Centro oficial
    nombre,       # dlibre es el nombre completo del colegio
    Geo_Point = geo_point_2d # La columna original de coordenadas
  ) %>%
  
  # 3. ¡EL TRUCO! Separar la columna "Geo_Point" en latitud y longitud
  # Le decimos que separe por la coma y el espacio (", ")
  separate(
    col = Geo_Point, 
    into = c("latitud", "longitud"), 
    sep = ", ", 
    remove = TRUE # Removemos la columna original porque ya no nos sirve
  ) %>%
  
  # 4. Asegurarnos de que lat y lon son tratadas como números (muy útil para mapas)
  mutate(
    latitud = as.numeric(latitud),
    longitud = as.numeric(longitud)
  )

distritos_unicos <- distritos_limpios %>%
  # distinct() busca los valores únicos en 'nombre'
  # .keep_all = TRUE es fundamental para que no borre las columnas de latitud y longitud
  distinct(nombre, .keep_all = TRUE)

# 5. Guardar el nuevo CSV ya estructurado para la Ciudad de los 15 min
write.csv2(distritos_unicos, "C:/Users/xabel/OneDrive/Escritorio/Universidad/SEGUNDO CURSO/2º CUATRI/PROYECTO II/CIUDAD 15 MIN/Datos Proyecto CIUDAD 15 MIN/DATOS LIMPIOS DEFINITIVOS/distritos_limpio.csv", row.names = FALSE)
```











