---
title: "PROYECTO II: VALENCIA - CIUDAD 15 MINUTOS"
output:
  html_document:
    code_folding: hide
  word_document: default
  pdf_document: default
date: "2026-02-25"
editor_options:
  chunk_output_type: console
---

```{r setup, include=FALSE}
knitr::opts_chunk$set(echo = TRUE)
```

**AUTORES:**
Xavier Bellver Fernández,
Daniel Vila Vega,
David Cámara Gil

Cargar librerias necesarias:

```{r, message=FALSE}
library(sf)
library(dplyr)
library(stringr)
library(tidyr)
library(janitor)
library(leaflet)
library(shiny)
```

# **1. Transformar archivos .geojson a .csv**

El primer paso va a ser pasar los archivos con formato .GeoJSON a formato .CSV

Al extraer los datos de OpenStreetMap, las geometrías venían mezcladas (puntos y polígonos). Para poder unificarlas y calcular distancias en el análisis espacial posterior, aplicamos una transformación espacial (st_centroid()) para convertir todos los polígonos en puntos centrales, resolviendo así la inconsistencia del dataset original.

Este mismo proceso lo realizaremos con todos las bases de datos que se encuentren en formato .GeoJSON

```{r, warning=FALSE, results='hide'}
# 1. Leer el archivo
datos <- st_read("C:/Users/xabel/OneDrive/Escritorio/Universidad/SEGUNDO CURSO/2º CUATRI/PROYECTO II/CIUDAD 15 MIN/Datos Proyecto CIUDAD 15 MIN/DATOS ORIGINALES/universidades.geojson")  # Cambiamos el nombre del archivo que queramos transformar

# 2. Convertir cualquier edificio (polígono) en un solo punto central
# Nota: Es normal si te sale un 'Warning' rojo aquí sobre las proyecciones, ignóralo.

datos_reparados <- st_make_valid(datos)
datos_puntos <- st_centroid(datos_reparados)

# 3. Ahora sí, extraemos las coordenadas (ya que todo son puntos)
datos_listos <- datos_puntos %>%
  mutate(
    longitud = st_coordinates(.)[,1],
    latitud = st_coordinates(.)[,2]
  )

# 4. Quitamos la geometría y guardamos el CSV
datos_tabla <- st_drop_geometry(datos_listos)
write.csv2(datos_tabla, "C:/Users/xabel/OneDrive/Escritorio/Universidad/SEGUNDO CURSO/2º CUATRI/PROYECTO II/CIUDAD 15 MIN/Datos Proyecto CIUDAD 15 MIN/DATOS ORIGINALES/universidades.csv", row.names = FALSE)  # Cambiamos al nuevo nombre del archivo transformado
```

# **2. Eliminación de columnas no deseadas y limpieza de los datasets de OpenStreetMap**

El segundo paso es eliminar las columnas no necesarias para nuestros objetivos.

La mayoría de estas columnas eliminadas eran metadatos de OpenStreetMap, variaciones de idiomas y datos históricos irrelevantes puesto que nuestro proyecto se centra en el presente.

No es posible hacer un código global para limpiar cada uno de los datasets debido a que estos presentan distintas varibles, por tanto es necesario crear un código distinto para limpiar cada uno de ellos.

Durante la fase de preprocesamiento de los datasets extraídos de OpenStreetMap, se detectaron valores ausentes (NAs) en la variable identificativa principal ('name'). Dado que la ausencia de esta variable impide la verificación de la existencia real del servicio público en esa ubicación cartográfica, se procedió a la eliminación completa de dichas observaciones utilizando la función drop_na(). Esta técnica de depuración asegura la inclusión exclusiva de infraestructuras verificables en los modelos de medición de distancias para la Ciudad de los 15 minutos.

### *Limpieza especifica dataset bancos:*

La limpieza de datos original requirió el manejo de un alto volumen de valores faltantes (NAs) derivados del web scraping de OpenStreetMap. Se optó por la imputación de valores lógicos en variables de interés (ej. asignando 'no' a la ausencia de la etiqueta 'atm') y se procedió a la eliminación de las columnas postales (addr.), priorizando las coordenadas exactas para el cálculo de distancias en los modelos espaciales.

Luego dedidimos fusionar las columnas "name" y "brand" en una sola columna llamada "nombre_banco" para evitar los valores faltantes en cualquiera de las dos anteriores.

El análisis exploratorio de la variable 'nombre_banco' reveló la presencia de sesgos temporales o 'datos fantasma' procedentes de OpenStreetMap. Se identificaron múltiples entidades que desaparecieron o fueron absorbidas durante el proceso de reestructuración bancaria española (ej. Bancaja, CAM, CCM, Barclays). Ante la imposibilidad de verificar si el local físico sigue operando bajo la marca absorbente o si fue cerrado (dado el cierre masivo de sucursales en España), se tomó la decisión metodológica de eliminar estos registros. Además, se aplicó una estandarización de variables categóricas (ej. unificando 'La Caixa' bajo 'Caixabank') para asegurar la consistencia en el análisis. Este tratamiento exhaustivo maximiza la pureza de los datos y asegura que el mapa de accesibilidad a 15 minutos refleje la realidad urbana actual.

```{r, results='hide'}
# 1. Leer el archivo (usando read.csv2 porque el delimitador es ;)
datos_bancos <- read.csv2("C:/Users/xabel/OneDrive/Escritorio/Universidad/SEGUNDO CURSO/2º CUATRI/PROYECTO II/CIUDAD 15 MIN/Datos Proyecto CIUDAD 15 MIN/DATOS ORIGINALES/bancos.csv") 

# 2. Seleccionar solo las columnas que nos interesan
bancos_limpios <- datos_bancos %>%
  select(
    id,
    name,
    brand,
    amenity,
    atm,
    addr.street,
    addr.housenumber,
    addr.postcode,
    latitud,
    longitud
  )

# 2. Tratamiento de NAs
bancos_procesados <- bancos_limpios %>%
  mutate(
    # Reemplazar NAs en cajeros (asumimos que si no pone 'yes', es que 'no' tiene cajero exterior)
    atm = ifelse(is.na(atm) | atm == "", "no", atm),
  ) %>%
  
  # 3. Eliminar las columnas postales por tener exceso de NAs (usaremos lat/lon)
  select(-addr.street, -addr.housenumber, -addr.postcode)

bancos_actuales <- bancos_procesados %>%
  # 1. Crear la columna unificada
  mutate(
    nombre_banco = ifelse(is.na(brand) | brand == "", name, brand)
  ) %>%
  
  # 2. Aplicar todos los filtros de limpieza
  filter(
    # --- NUEVO: Eliminar filas donde no hay ni nombre ni marca ---
    !is.na(nombre_banco),          # Que no sea un valor nulo (NA)
    nombre_banco != "",            # Que no sea un texto vacío
    
    # --- Eliminar los "falsos positivos" (aseguradoras) ---
    !grepl("Seguros", nombre_banco, ignore.case = TRUE),
    !grepl("Mapfre", nombre_banco, ignore.case = TRUE),
    !grepl("Mutua", nombre_banco, ignore.case = TRUE),
    !grepl("Adeslas", nombre_banco, ignore.case = TRUE),
    !grepl("Asisa", nombre_banco, ignore.case = TRUE)
  ) %>%
  
  # 3. Borrar las columnas viejas
  select(-name, -brand)

bancos_depurados <- bancos_actuales %>%
  # 2. Eliminar los bancos que ya no existen en España
  filter(
    !nombre_banco %in% c(
      "Bancaja", 
      "CAM", 
      "Caja de Ahorros del Mediterráneo", 
      "CCM", 
      "Caja Castilla La Mancha", 
      "Barclays", 
      "Citybank",
      "Edifici Banc de València"
    )
  ) %>%
  
  # 3. Unificar marcas que son la misma (para evitar duplicados en tus gráficos)
  mutate(
    nombre_banco = case_when(
      nombre_banco == "La Caixa" ~ "Caixabank",
      nombre_banco == "Santander" ~ "Banco Santander",
      TRUE ~ nombre_banco # Si no es ninguna de las anteriores, la deja igual
    )
  )

# Ver cuántos bancos "vivos" te han quedado realmente en Valencia
nrow(bancos_depurados)

# Guardar el archivo definitivo
write.csv2(bancos_depurados, "C:/Users/xabel/OneDrive/Escritorio/Universidad/SEGUNDO CURSO/2º CUATRI/PROYECTO II/CIUDAD 15 MIN/Datos Proyecto CIUDAD 15 MIN/DATOS LIMPIOS DEFINITIVOS/bancos_limpio.csv", row.names = FALSE)
```

### *Limpieza especifica dataset bibliotecas:*


```{r, results='hide'}
# 1. Leer el archivo (usando read.csv2 porque el delimitador es ;)
datos_bibliotecas <- read.csv2("C:/Users/xabel/OneDrive/Escritorio/Universidad/SEGUNDO CURSO/2º CUATRI/PROYECTO II/CIUDAD 15 MIN/Datos Proyecto CIUDAD 15 MIN/DATOS ORIGINALES/bibliotecas.csv") 

# 2. Seleccionar solo las columnas que nos interesan
bibliotecas_limpios <- datos_bibliotecas %>%
  select(
    id,
    name,
    amenity,
    latitud,
    longitud
  )

# 3. Elimina la fila SOLO si el NA está en la columna "name"
bibliotecas_sin_na <- bibliotecas_limpios %>%
   drop_na(name)

# 4. Guardar el nuevo archivo limpio para usarlo en tu análisis espacial
write.csv2(bibliotecas_sin_na, "C:/Users/xabel/OneDrive/Escritorio/Universidad/SEGUNDO CURSO/2º CUATRI/PROYECTO II/CIUDAD 15 MIN/Datos Proyecto CIUDAD 15 MIN/DATOS LIMPIOS DEFINITIVOS/bibliotecas_limpio.csv", row.names = FALSE) 
```

### *Limpieza especifica dataset centros_comerciales:*

```{r, results='hide'}
# 1. Leer el archivo (usando read.csv2 porque el delimitador es ;)
datos_centros_comerciales <- read.csv2("C:/Users/xabel/OneDrive/Escritorio/Universidad/SEGUNDO CURSO/2º CUATRI/PROYECTO II/CIUDAD 15 MIN/Datos Proyecto CIUDAD 15 MIN/DATOS ORIGINALES/centros_comerciales.csv") 

# 2. Seleccionar solo las columnas que nos interesan
centros_comerciales_limpios <- datos_centros_comerciales %>%
  select(
    id,
    name,
    shop,
    latitud,
    longitud
  )

# 3. Elimina la fila SOLO si el NA está en la columna "name"
centros_comerciales_sin_na <- centros_comerciales_limpios %>%
   drop_na(name)

# 4. Guardar el nuevo archivo limpio para usarlo en tu análisis espacial
write.csv2(centros_comerciales_sin_na, "C:/Users/xabel/OneDrive/Escritorio/Universidad/SEGUNDO CURSO/2º CUATRI/PROYECTO II/CIUDAD 15 MIN/Datos Proyecto CIUDAD 15 MIN/DATOS LIMPIOS DEFINITIVOS/centros_comerciales_limpio.csv", row.names = FALSE) 
```

### *Limpieza especifica dataset comisarias:*

```{r, results='hide'}
# 1. Leer el archivo (usando read.csv2 porque el delimitador es ;)
datos_comisarias <- read.csv2("C:/Users/xabel/OneDrive/Escritorio/Universidad/SEGUNDO CURSO/2º CUATRI/PROYECTO II/CIUDAD 15 MIN/Datos Proyecto CIUDAD 15 MIN/DATOS ORIGINALES/comisarias.csv") 

# 2. Seleccionar solo las columnas que nos interesan
comisarias_limpios <- datos_comisarias %>%
  select(
    id,
    name,
    amenity,
    latitud,
    longitud
  )

# 3. Elimina la fila SOLO si el NA está en la columna "name"
comisarias_sin_na <- comisarias_limpios %>%
   drop_na(name)

# 4. Guardar el nuevo archivo limpio para usarlo en tu análisis espacial
write.csv2(comisarias_sin_na, "C:/Users/xabel/OneDrive/Escritorio/Universidad/SEGUNDO CURSO/2º CUATRI/PROYECTO II/CIUDAD 15 MIN/Datos Proyecto CIUDAD 15 MIN/DATOS LIMPIOS DEFINITIVOS/comisarias_limpio.csv", row.names = FALSE) 
```

### *Limpieza especifica dataset farmacias:*

```{r, results='hide'}
# 1. Leer el archivo (usando read.csv2 porque el delimitador es ;)
datos_farmacias <- read.csv2("C:/Users/xabel/OneDrive/Escritorio/Universidad/SEGUNDO CURSO/2º CUATRI/PROYECTO II/CIUDAD 15 MIN/Datos Proyecto CIUDAD 15 MIN/DATOS ORIGINALES/farmacias.csv") 

# 2. Seleccionar solo las columnas que nos interesan
farmacias_limpios <- datos_farmacias %>%
  select(
    id,
    name,
    amenity,
    latitud,
    longitud
  )

# 3. Elimina la fila SOLO si el NA está en la columna "name"
farmacias_sin_na <- farmacias_limpios %>%
   drop_na(name)

# 4. Guardar el nuevo archivo limpio para usarlo en tu análisis espacial
write.csv2(farmacias_sin_na, "C:/Users/xabel/OneDrive/Escritorio/Universidad/SEGUNDO CURSO/2º CUATRI/PROYECTO II/CIUDAD 15 MIN/Datos Proyecto CIUDAD 15 MIN/DATOS LIMPIOS DEFINITIVOS/farmacias_limpio.csv", row.names = FALSE) 
```

### *Limpieza especifica dataset parques_bomberos:*

```{r, results='hide'}
# 1. Leer el archivo (usando read.csv2 porque el delimitador es ;)
datos_parques_bomberos <- read.csv2("C:/Users/xabel/OneDrive/Escritorio/Universidad/SEGUNDO CURSO/2º CUATRI/PROYECTO II/CIUDAD 15 MIN/Datos Proyecto CIUDAD 15 MIN/DATOS ORIGINALES/parques-bomberos.csv") 

# 2. Seleccionar solo las columnas que nos interesan
parques_bomberos_limpios <- datos_parques_bomberos %>%
  select(
    id,
    name,
    amenity,
    latitud,
    longitud
  )

# 3. Elimina la fila SOLO si el NA está en la columna "name"
parques_bomberos_sin_na <- parques_bomberos_limpios %>%
   drop_na(name)

# 4. Guardar el nuevo archivo limpio para usarlo en tu análisis espacial
write.csv2(parques_bomberos_sin_na, "C:/Users/xabel/OneDrive/Escritorio/Universidad/SEGUNDO CURSO/2º CUATRI/PROYECTO II/CIUDAD 15 MIN/Datos Proyecto CIUDAD 15 MIN/DATOS LIMPIOS DEFINITIVOS/parques_bomberos_limpio.csv", row.names = FALSE) 
```

### *Limpieza especifica dataset peluquerias:*

```{r, results='hide'}
# 1. Leer el archivo (usando read.csv2 porque el delimitador es ;)
datos_peluquerias <- read.csv2("C:/Users/xabel/OneDrive/Escritorio/Universidad/SEGUNDO CURSO/2º CUATRI/PROYECTO II/CIUDAD 15 MIN/Datos Proyecto CIUDAD 15 MIN/DATOS ORIGINALES/peluquerias.csv") 

# 2. Seleccionar solo las columnas que nos interesan
peluquerias_limpios <- datos_peluquerias %>%
  select(
    id,
    name,
    shop,
    latitud,
    longitud
  )

# 3. Elimina la fila SOLO si el NA está en la columna "name"
peluquerias_sin_na <- peluquerias_limpios %>%
   drop_na(name)

# 4. Guardar el nuevo archivo limpio para usarlo en tu análisis espacial
write.csv2(peluquerias_sin_na, "C:/Users/xabel/OneDrive/Escritorio/Universidad/SEGUNDO CURSO/2º CUATRI/PROYECTO II/CIUDAD 15 MIN/Datos Proyecto CIUDAD 15 MIN/DATOS LIMPIOS DEFINITIVOS/peluquerias_limpio.csv", row.names = FALSE) 
```

### *Limpieza especifica dataset polideportivos:*

```{r, results='hide'}
# 1. Leer el archivo (usando read.csv2 porque el delimitador es ;)
datos_polideportivos <- read.csv2("C:/Users/xabel/OneDrive/Escritorio/Universidad/SEGUNDO CURSO/2º CUATRI/PROYECTO II/CIUDAD 15 MIN/Datos Proyecto CIUDAD 15 MIN/DATOS ORIGINALES/polideportivos.csv") 

# 2. Seleccionar solo las columnas que nos interesan
polideportivos_limpios <- datos_polideportivos %>%
  select(
    id,
    name,
    leisure,
    latitud,
    longitud
  )

# 3. Elimina la fila SOLO si el NA está en la columna "name"
polideportivos_sin_na <- polideportivos_limpios %>%
   drop_na(name)

# 4. Guardar el nuevo archivo limpio para usarlo en tu análisis espacial
write.csv2(polideportivos_sin_na, "C:/Users/xabel/OneDrive/Escritorio/Universidad/SEGUNDO CURSO/2º CUATRI/PROYECTO II/CIUDAD 15 MIN/Datos Proyecto CIUDAD 15 MIN/DATOS LIMPIOS DEFINITIVOS/polideportivos_limpio.csv", row.names = FALSE) 
```

### *Limpieza especifica dataset supermercados:*

```{r, results='hide'}
# 1. Leer el archivo (usando read.csv2 porque el delimitador es ;)
datos_supermercados <- read.csv2("C:/Users/xabel/OneDrive/Escritorio/Universidad/SEGUNDO CURSO/2º CUATRI/PROYECTO II/CIUDAD 15 MIN/Datos Proyecto CIUDAD 15 MIN/DATOS ORIGINALES/supermercados.csv") 

# 2. Seleccionar solo las columnas que nos interesan
supermercados_limpios <- datos_supermercados %>%
  select(
    id,
    name,
    shop,
    latitud,
    longitud
  )

# 3. Elimina la fila SOLO si el NA está en la columna "name"
supermercados_sin_na <- supermercados_limpios %>%
   drop_na(name)

# 4. Guardar el nuevo archivo limpio para usarlo en tu análisis espacial
write.csv2(supermercados_sin_na, "C:/Users/xabel/OneDrive/Escritorio/Universidad/SEGUNDO CURSO/2º CUATRI/PROYECTO II/CIUDAD 15 MIN/Datos Proyecto CIUDAD 15 MIN/DATOS LIMPIOS DEFINITIVOS/supermercados_limpio.csv", row.names = FALSE) 
```

### *Limpieza especifica dataset restaurantes:*

```{r, results='hide'}
# 1. Leer el archivo (usando read.csv2 porque el delimitador es ;)
datos_restaurantes <- read.csv2("C:/Users/xabel/OneDrive/Escritorio/Universidad/SEGUNDO CURSO/2º CUATRI/PROYECTO II/CIUDAD 15 MIN/Datos Proyecto CIUDAD 15 MIN/DATOS ORIGINALES/restaurantes.csv") 

# 2. Seleccionar solo las columnas que nos interesan
restaurantes_limpios <- datos_restaurantes %>%
  select(
    id,
    name,
    amenity,
    latitud,
    longitud
  )

# 3. Elimina la fila SOLO si el NA está en la columna "name"
restaurantes_sin_na <- restaurantes_limpios %>%
   drop_na(name)

# 4. Guardar el nuevo archivo limpio para usarlo en tu análisis espacial
write.csv2(restaurantes_sin_na, "C:/Users/xabel/OneDrive/Escritorio/Universidad/SEGUNDO CURSO/2º CUATRI/PROYECTO II/CIUDAD 15 MIN/Datos Proyecto CIUDAD 15 MIN/DATOS LIMPIOS DEFINITIVOS/restaurantes_limpio.csv", row.names = FALSE) 
```

### *Limpieza especifica dataset universidades:*

```{r, results='hide'}
# 1. Leer el archivo (usando read.csv2 porque el delimitador es ;)
datos_universidades <- read.csv2("C:/Users/xabel/OneDrive/Escritorio/Universidad/SEGUNDO CURSO/2º CUATRI/PROYECTO II/CIUDAD 15 MIN/Datos Proyecto CIUDAD 15 MIN/DATOS ORIGINALES/universidades.csv") 

# 2. Seleccionar solo las columnas que nos interesan
universidades_limpios <- datos_universidades %>%
  select(
    id,
    name,
    amenity,
    latitud,
    longitud
  )

# 3. Elimina la fila SOLO si el NA está en la columna "name"
universidades_sin_na <- universidades_limpios %>%
   drop_na(name)

# 4. Guardar el nuevo archivo limpio para usarlo en tu análisis espacial
write.csv2(universidades_sin_na, "C:/Users/xabel/OneDrive/Escritorio/Universidad/SEGUNDO CURSO/2º CUATRI/PROYECTO II/CIUDAD 15 MIN/Datos Proyecto CIUDAD 15 MIN/DATOS LIMPIOS DEFINITIVOS/universidades_limpio.csv", row.names = FALSE) 
```

# **3. Limpieza de los datasets de Open Data Valencia**

Para incorporar los equipamientos educativos al análisis de la Ciudad de los 15 minutos, se recurrió a una fuente oficial secundaria: el portal Open Data del Ayuntamiento de Valencia. El formato de origen presentaba un desafío estructural, ya que las coordenadas cartográficas estaban concatenadas en formato de cadena de texto (string) dentro de una única variable ('Geo Point'). Para posibilitar el cálculo de distancias, fue necesario aplicar técnicas de manejo de texto. Se utilizó la función separate() de *tidyr* para dividir dicha variable utilizando una expresión regular delimitadora (coma y espacio), transformando y formateando los resultados a valores numéricos (latitud y longitud separados). Finalmente, se estandarizó la nomenclatura de las variables (ID, Nombre, Tipo, Latitud y Longitud) para homogeneizarla con la base de datos previa de OpenStreetMap.

### *Limpieza específica dataset centros_educativos*

```{r, results='hide'}
# 1. Leer el archivo descargado del Open Data Valencia
# Nota: al leerlo, R cambia el espacio de "Geo Point" por "Geo.Point" por defecto
datos_colegios <- read.csv2("C:/Users/xabel/OneDrive/Escritorio/Universidad/SEGUNDO CURSO/2º CUATRI/PROYECTO II/CIUDAD 15 MIN/Datos Proyecto CIUDAD 15 MIN/DATOS ORIGINALES/centros-educativos-en-valencia.csv")

# 2. Seleccionar, renombrar y limpiar las columnas
colegios_limpios <- datos_colegios %>%
  # Primero, seleccionamos y renombramos las columnas al vuelo para que tengan sentido
  select(
    id = codcen,           # codcen es el Código de Centro oficial
    nombre = dlibre,       # dlibre es el nombre completo del colegio
    tipo = regimen,         # regimen indica si es PÚBLICO, CONCERTADO o PRIVADO
    Geo_Point = Geo.Point # La columna original de coordenadas
  ) %>%
  
  # 3. ¡EL TRUCO! Separar la columna "Geo_Point" en latitud y longitud
  # Le decimos que separe por la coma y el espacio (", ")
  separate(
    col = Geo_Point, 
    into = c("latitud", "longitud"), 
    sep = ", ", 
    remove = TRUE # Removemos la columna original porque ya no nos sirve
  ) %>%
  
  # 4. Asegurarnos de que lat y lon son tratadas como números (muy útil para mapas)
  mutate(
    latitud = as.numeric(latitud),
    longitud = as.numeric(longitud)
  )

# 5. Guardar el nuevo CSV ya estructurado para la Ciudad de los 15 min
write.csv2(colegios_limpios, "C:/Users/xabel/OneDrive/Escritorio/Universidad/SEGUNDO CURSO/2º CUATRI/PROYECTO II/CIUDAD 15 MIN/Datos Proyecto CIUDAD 15 MIN/DATOS LIMPIOS DEFINITIVOS/centros_educativos.csv", row.names = FALSE)
```

### *Limpieza específica del dataset emt*

```{r, results='hide'}
# 1. Leer el archivo descargado del Open Data Valencia
# Nota: al leerlo, R cambia el espacio de "Geo Point" por "Geo.Point" por defecto
datos_emt <- read.csv2("C:/Users/xabel/OneDrive/Escritorio/Universidad/SEGUNDO CURSO/2º CUATRI/PROYECTO II/CIUDAD 15 MIN/Datos Proyecto CIUDAD 15 MIN/DATOS ORIGINALES/emt.csv", encoding = "UTF-8")

# Limpiar columnas con accentos, barras, espacios ...
emt_limpio <- datos_emt %>%
  clean_names()

# 2. Seleccionar, renombrar y limpiar las columnas
emt_limpios <- emt_limpio %>%
  # Primero, seleccionamos y renombramos las columnas al vuelo para que tengan sentido
  select(
    id_parada,           # codcen es el Código de Centro oficial
    nombre_parada = denominacio_denominacion,       # dlibre es el nombre completo del colegio
    lineas = linies_lineas,         # regimen indica si es PÚBLICO, CONCERTADO o PRIVADO
    Geo_Point = geo_point_2d # La columna original de coordenadas
  ) %>%
  
  # 3. ¡EL TRUCO! Separar la columna "Geo_Point" en latitud y longitud
  # Le decimos que separe por la coma y el espacio (", ")
  separate(
    col = Geo_Point, 
    into = c("latitud", "longitud"), 
    sep = ", ", 
    remove = TRUE # Removemos la columna original porque ya no nos sirve
  ) %>%
  
  # 4. Asegurarnos de que lat y lon son tratadas como números (muy útil para mapas)
  mutate(
    latitud = as.numeric(latitud),
    longitud = as.numeric(longitud)
  )

# 5. Guardar el nuevo CSV ya estructurado para la Ciudad de los 15 min
write.csv2(emt_limpios, "C:/Users/xabel/OneDrive/Escritorio/Universidad/SEGUNDO CURSO/2º CUATRI/PROYECTO II/CIUDAD 15 MIN/Datos Proyecto CIUDAD 15 MIN/DATOS LIMPIOS DEFINITIVOS/emt.csv", row.names = FALSE)
```

### *Limpieza específica del dataset fgv (entradas metro/tranvía)*

```{r, results='hide'}
# 1. Leer el archivo descargado del Open Data Valencia
# Nota: al leerlo, R cambia el espacio de "Geo Point" por "Geo.Point" por defecto
datos_fgv <- read.csv2("C:/Users/xabel/OneDrive/Escritorio/Universidad/SEGUNDO CURSO/2º CUATRI/PROYECTO II/CIUDAD 15 MIN/Datos Proyecto CIUDAD 15 MIN/DATOS ORIGINALES/fgv-bocas.csv", encoding = "UTF-8")

# Limpiar columnas con accentos, barras, espacios ...
fgv_limpio <- datos_fgv %>%
  clean_names()

# 2. Seleccionar, renombrar y limpiar las columnas
fgv_limpios <- fgv_limpio %>%
  # Primero, seleccionamos y renombramos las columnas al vuelo para que tengan sentido
  select(
    id_parada = id_boca,           # codcen es el Código de Centro oficial
    nombre_parada = denominacio_denominacion,       # dlibre es el nombre completo del colegio
    lineas = linies_lineas,         # regimen indica si es PÚBLICO, CONCERTADO o PRIVADO
    Geo_Point = geo_point_2d # La columna original de coordenadas
  ) %>%
  
  # 3. ¡EL TRUCO! Separar la columna "Geo_Point" en latitud y longitud
  # Le decimos que separe por la coma y el espacio (", ")
  separate(
    col = Geo_Point, 
    into = c("latitud", "longitud"), 
    sep = ", ", 
    remove = TRUE # Removemos la columna original porque ya no nos sirve
  ) %>%
  
  # 4. Asegurarnos de que lat y lon son tratadas como números (muy útil para mapas)
  mutate(
    latitud = as.numeric(latitud),
    longitud = as.numeric(longitud)
  )

# 5. Guardar el nuevo CSV ya estructurado para la Ciudad de los 15 min
write.csv2(fgv_limpios, "C:/Users/xabel/OneDrive/Escritorio/Universidad/SEGUNDO CURSO/2º CUATRI/PROYECTO II/CIUDAD 15 MIN/Datos Proyecto CIUDAD 15 MIN/DATOS LIMPIOS DEFINITIVOS/fgv-bocas.csv", row.names = FALSE)
```

### *Limpieza específica del dataset hospitales/centros de salud*

Durante la fase de comprobación de los datos brutos, se detectó la ausencia de claves primarias (identificadores únicos) en ciertas fuentes oficiales. Para asegurar la trazabilidad de cada observación y permitir futuras operaciones de cruce de tablas y modelos de agrupación (clustering), se generó una variable de identificación (id) mediante indexación secuencial de filas. Esta transformación de formato de datos garantiza la integridad referencial en todo el pipeline analítico del proyecto.

```{r, results='hide'}
# 1. Leer el archivo descargado del Open Data Valencia
# Nota: al leerlo, R cambia el espacio de "Geo Point" por "Geo.Point" por defecto
datos_hospitales <- read.csv2("C:/Users/xabel/OneDrive/Escritorio/Universidad/SEGUNDO CURSO/2º CUATRI/PROYECTO II/CIUDAD 15 MIN/Datos Proyecto CIUDAD 15 MIN/DATOS ORIGINALES/hospitales.csv", encoding = "UTF-8")


# Limpiar columnas con accentos, barras, espacios ...
hospitales_limpio <- datos_hospitales %>%
  clean_names()

# 2. Seleccionar, renombrar y limpiar las columnas
hospitales_limpios <- hospitales_limpio %>%
  # Primero, seleccionamos y renombramos las columnas al vuelo para que tengan sentido
  select(           
    nombre = nombre,       # dlibre es el nombre completo del colegio
    financiacion = financiaci,         # regimen indica si es PÚBLICO, CONCERTADO o PRIVADO
    tipo,
    Geo_Point = geo_point_2d # La columna original de coordenadas
  ) %>%
  
  # 3. ¡EL TRUCO! Separar la columna "Geo_Point" en latitud y longitud
  # Le decimos que separe por la coma y el espacio (", ")
  separate(
    col = Geo_Point, 
    into = c("latitud", "longitud"), 
    sep = ", ", 
    remove = TRUE # Removemos la columna original porque ya no nos sirve
  ) %>%
  
  # 4. Asegurarnos de que lat y lon son tratadas como números (muy útil para mapas)
  mutate(
    latitud = as.numeric(latitud),
    longitud = as.numeric(longitud)
  )

# Supongamos que tu dataset sin ID se llama "datos_sin_id"
datos_con_id <- hospitales_limpios %>%
  
  # 1. Creamos la nueva columna "id" usando el número de fila actual
  mutate(id = row_number()) %>%
  # 2. Movemos la columna "id" para que sea la primera de la izquierda
  relocate(id)

# 5. Guardar el nuevo CSV ya estructurado para la Ciudad de los 15 min
write.csv2(datos_con_id, "C:/Users/xabel/OneDrive/Escritorio/Universidad/SEGUNDO CURSO/2º CUATRI/PROYECTO II/CIUDAD 15 MIN/Datos Proyecto CIUDAD 15 MIN/DATOS LIMPIOS DEFINITIVOS/hospitales.csv", row.names = FALSE)
```

### *Limpieza específica del dataset monumentos_turísticos*

```{r, results='hide'}
# 1. Leer el archivo descargado del Open Data Valencia
# Nota: al leerlo, R cambia el espacio de "Geo Point" por "Geo.Point" por defecto
datos_monumentos <- read.csv2("C:/Users/xabel/OneDrive/Escritorio/Universidad/SEGUNDO CURSO/2º CUATRI/PROYECTO II/CIUDAD 15 MIN/Datos Proyecto CIUDAD 15 MIN/DATOS ORIGINALES/monuments-turistics.csv", encoding = "UTF-8")

# Limpiar columnas con accentos, barras, espacios ...
monumentos_limpio <- datos_monumentos %>%
  clean_names()

# 2. Seleccionar, renombrar y limpiar las columnas
monumentos_limpios <- monumentos_limpio %>%
  # Primero, seleccionamos y renombramos las columnas al vuelo para que tengan sentido
  select(
    id = gid,           # codcen es el Código de Centro oficial
    nombre = nom_nombre,       # dlibre es el nombre completo del colegio
    Geo_Point = geo_point_2d # La columna original de coordenadas
  ) %>%
  
  # 3. ¡EL TRUCO! Separar la columna "Geo_Point" en latitud y longitud
  # Le decimos que separe por la coma y el espacio (", ")
  separate(
    col = Geo_Point, 
    into = c("latitud", "longitud"), 
    sep = ", ", 
    remove = TRUE # Removemos la columna original porque ya no nos sirve
  ) %>%
  
  # 4. Asegurarnos de que lat y lon son tratadas como números (muy útil para mapas)
  mutate(
    latitud = as.numeric(latitud),
    longitud = as.numeric(longitud)
  )

# 5. Guardar el nuevo CSV ya estructurado para la Ciudad de los 15 min
write.csv2(monumentos_limpios, "C:/Users/xabel/OneDrive/Escritorio/Universidad/SEGUNDO CURSO/2º CUATRI/PROYECTO II/CIUDAD 15 MIN/Datos Proyecto CIUDAD 15 MIN/DATOS LIMPIOS DEFINITIVOS/monumentos_turisticos.csv", row.names = FALSE)
```

### *Limpieza específica del dataset parkings*

```{r, results='hide'}
# 1. Leer el archivo descargado del Open Data Valencia
# Nota: al leerlo, R cambia el espacio de "Geo Point" por "Geo.Point" por defecto
datos_parkings <- read.csv2("C:/Users/xabel/OneDrive/Escritorio/Universidad/SEGUNDO CURSO/2º CUATRI/PROYECTO II/CIUDAD 15 MIN/Datos Proyecto CIUDAD 15 MIN/DATOS ORIGINALES/parkings.csv", encoding = "UTF-8")

# Limpiar columnas con accentos, barras, espacios ...
parkings_limpio <- datos_parkings %>%
  clean_names()

# 2. Seleccionar, renombrar y limpiar las columnas
parkings_limpios <- parkings_limpio %>%
  # Primero, seleccionamos y renombramos las columnas al vuelo para que tengan sentido
  select(
    id = id_aparcament_id_aparcamiento,           # codcen es el Código de Centro oficial
    nombre = nom_nombre,       # dlibre es el nombre completo del colegio
    plazas = places_totals_plazas_totales,
    Geo_Point = geo_point_2d # La columna original de coordenadas
  ) %>%
  
  # 3. ¡EL TRUCO! Separar la columna "Geo_Point" en latitud y longitud
  # Le decimos que separe por la coma y el espacio (", ")
  separate(
    col = Geo_Point, 
    into = c("latitud", "longitud"), 
    sep = ", ", 
    remove = TRUE # Removemos la columna original porque ya no nos sirve
  ) %>%
  
  # 4. Asegurarnos de que lat y lon son tratadas como números (muy útil para mapas)
  mutate(
    latitud = as.numeric(latitud),
    longitud = as.numeric(longitud)
  )

# 5. Guardar el nuevo CSV ya estructurado para la Ciudad de los 15 min
write.csv2(parkings_limpios, "C:/Users/xabel/OneDrive/Escritorio/Universidad/SEGUNDO CURSO/2º CUATRI/PROYECTO II/CIUDAD 15 MIN/Datos Proyecto CIUDAD 15 MIN/DATOS LIMPIOS DEFINITIVOS/parkings_limpio.csv", row.names = FALSE)
```

### *Limpieza específica del dataset valenbisi*

```{r, results='hide'}
# 1. Leer el archivo descargado del Open Data Valencia
# Nota: al leerlo, R cambia el espacio de "Geo Point" por "Geo.Point" por defecto
datos_valenbisi <- read.csv2("C:/Users/xabel/OneDrive/Escritorio/Universidad/SEGUNDO CURSO/2º CUATRI/PROYECTO II/CIUDAD 15 MIN/Datos Proyecto CIUDAD 15 MIN/DATOS ORIGINALES/valenbisi.csv", encoding = "UTF-8")

# Limpiar columnas con accentos, barras, espacios ...
valenbisi_limpio <- datos_valenbisi %>%
  clean_names()

# 2. Seleccionar, renombrar y limpiar las columnas
valenbisi_limpios <- valenbisi_limpio %>%
  # Primero, seleccionamos y renombramos las columnas al vuelo para que tengan sentido
  select(
    id = numero,           # codcen es el Código de Centro oficial
    direccion = direccion,       # dlibre es el nombre completo del colegio
    plazas = espacios_totales,
    Geo_Point = geo_point_2d # La columna original de coordenadas
  ) %>%
  
  # 3. ¡EL TRUCO! Separar la columna "Geo_Point" en latitud y longitud
  # Le decimos que separe por la coma y el espacio (", ")
  separate(
    col = Geo_Point, 
    into = c("latitud", "longitud"), 
    sep = ", ", 
    remove = TRUE # Removemos la columna original porque ya no nos sirve
  ) %>%
  
  # 4. Asegurarnos de que lat y lon son tratadas como números (muy útil para mapas)
  mutate(
    latitud = as.numeric(latitud),
    longitud = as.numeric(longitud)
  )

# 5. Guardar el nuevo CSV ya estructurado para la Ciudad de los 15 min
write.csv2(valenbisi_limpios, "C:/Users/xabel/OneDrive/Escritorio/Universidad/SEGUNDO CURSO/2º CUATRI/PROYECTO II/CIUDAD 15 MIN/Datos Proyecto CIUDAD 15 MIN/DATOS LIMPIOS DEFINITIVOS/valenbisi_limpio.csv", row.names = FALSE)
```

### *Limpieza específica del dataset distritos*

```{r, results='hide'}
# 1. Leer el archivo descargado del Open Data Valencia
# Nota: al leerlo, R cambia el espacio de "Geo Point" por "Geo.Point" por defecto
datos_distritos <- read.csv2("C:/Users/xabel/OneDrive/Escritorio/Universidad/SEGUNDO CURSO/2º CUATRI/PROYECTO II/CIUDAD 15 MIN/Datos Proyecto CIUDAD 15 MIN/DATOS ORIGINALES/distritos.csv", encoding = "UTF-8")

# Limpiar columnas con accentos, barras, espacios ...
distritos_limpio <- datos_distritos %>%
  clean_names()

# 2. Seleccionar, renombrar y limpiar las columnas
distritos_limpios <- distritos_limpio %>%
  # Primero, seleccionamos y renombramos las columnas al vuelo para que tengan sentido
  select(
    id_distrito = codigo_distrito,           # codcen es el Código de Centro oficial
    nombre,       # dlibre es el nombre completo del colegio
    Geo_Point = geo_point_2d # La columna original de coordenadas
  ) %>%
  
  # 3. ¡EL TRUCO! Separar la columna "Geo_Point" en latitud y longitud
  # Le decimos que separe por la coma y el espacio (", ")
  separate(
    col = Geo_Point, 
    into = c("latitud", "longitud"), 
    sep = ", ", 
    remove = TRUE # Removemos la columna original porque ya no nos sirve
  ) %>%
  
  # 4. Asegurarnos de que lat y lon son tratadas como números (muy útil para mapas)
  mutate(
    latitud = as.numeric(latitud),
    longitud = as.numeric(longitud)
  )

distritos_unicos <- distritos_limpios %>%
  # distinct() busca los valores únicos en 'nombre'
  # .keep_all = TRUE es fundamental para que no borre las columnas de latitud y longitud
  distinct(nombre, .keep_all = TRUE)

# 5. Guardar el nuevo CSV ya estructurado para la Ciudad de los 15 min
write.csv2(distritos_unicos, "C:/Users/xabel/OneDrive/Escritorio/Universidad/SEGUNDO CURSO/2º CUATRI/PROYECTO II/CIUDAD 15 MIN/Datos Proyecto CIUDAD 15 MIN/DATOS LIMPIOS DEFINITIVOS/distritos_limpio.csv", row.names = FALSE)
```


# **3. Fusionar todo en un solo dataset**

### *Unión de los servicios en un dataset*

Una vez ya tenemos todos los datasets completamente limpios, ahora es el momento de juntar todos en un dataset global donde estarán todos los servicios juntos.

```{r}
# Datasets limpios finales:
bancos <- read.csv2("C:/Users/xabel/OneDrive/Escritorio/Universidad/SEGUNDO CURSO/2º CUATRI/PROYECTO II/CIUDAD 15 MIN/Datos Proyecto CIUDAD 15 MIN/DATOS LIMPIOS DEFINITIVOS/bancos_limpio.csv", encoding = "UTF-8")
bibliotecas <- read.csv2("C:/Users/xabel/OneDrive/Escritorio/Universidad/SEGUNDO CURSO/2º CUATRI/PROYECTO II/CIUDAD 15 MIN/Datos Proyecto CIUDAD 15 MIN/DATOS LIMPIOS DEFINITIVOS/bibliotecas_limpio.csv", encoding = "UTF-8")
colegios <- read.csv2("C:/Users/xabel/OneDrive/Escritorio/Universidad/SEGUNDO CURSO/2º CUATRI/PROYECTO II/CIUDAD 15 MIN/Datos Proyecto CIUDAD 15 MIN/DATOS LIMPIOS DEFINITIVOS/centros_educativos.csv", encoding = "UTF-8")
farmacias <- read.csv2("C:/Users/xabel/OneDrive/Escritorio/Universidad/SEGUNDO CURSO/2º CUATRI/PROYECTO II/CIUDAD 15 MIN/Datos Proyecto CIUDAD 15 MIN/DATOS LIMPIOS DEFINITIVOS/farmacias_limpio.csv", encoding = "UTF-8")
centros_comerciales <- read.csv2("C:/Users/xabel/OneDrive/Escritorio/Universidad/SEGUNDO CURSO/2º CUATRI/PROYECTO II/CIUDAD 15 MIN/Datos Proyecto CIUDAD 15 MIN/DATOS LIMPIOS DEFINITIVOS/centros_comerciales_limpio.csv", encoding = "UTF-8")
comisarias <- read.csv2("C:/Users/xabel/OneDrive/Escritorio/Universidad/SEGUNDO CURSO/2º CUATRI/PROYECTO II/CIUDAD 15 MIN/Datos Proyecto CIUDAD 15 MIN/DATOS LIMPIOS DEFINITIVOS/comisarias_limpio.csv", encoding = "UTF-8")
hospitales <- read.csv2("C:/Users/xabel/OneDrive/Escritorio/Universidad/SEGUNDO CURSO/2º CUATRI/PROYECTO II/CIUDAD 15 MIN/Datos Proyecto CIUDAD 15 MIN/DATOS LIMPIOS DEFINITIVOS/hospitales.csv", encoding = "UTF-8")
monumentos_turisticos <- read.csv2("C:/Users/xabel/OneDrive/Escritorio/Universidad/SEGUNDO CURSO/2º CUATRI/PROYECTO II/CIUDAD 15 MIN/Datos Proyecto CIUDAD 15 MIN/DATOS LIMPIOS DEFINITIVOS/monumentos_turisticos.csv", encoding = "UTF-8")
parkings <- read.csv2("C:/Users/xabel/OneDrive/Escritorio/Universidad/SEGUNDO CURSO/2º CUATRI/PROYECTO II/CIUDAD 15 MIN/Datos Proyecto CIUDAD 15 MIN/DATOS LIMPIOS DEFINITIVOS/parkings_limpio.csv", encoding = "UTF-8")
parques_bomberos <- read.csv2("C:/Users/xabel/OneDrive/Escritorio/Universidad/SEGUNDO CURSO/2º CUATRI/PROYECTO II/CIUDAD 15 MIN/Datos Proyecto CIUDAD 15 MIN/DATOS LIMPIOS DEFINITIVOS/parques_bomberos_limpio.csv", encoding = "UTF-8")
peluquerias <- read.csv2("C:/Users/xabel/OneDrive/Escritorio/Universidad/SEGUNDO CURSO/2º CUATRI/PROYECTO II/CIUDAD 15 MIN/Datos Proyecto CIUDAD 15 MIN/DATOS LIMPIOS DEFINITIVOS/peluquerias_limpio.csv", encoding = "UTF-8")
polideportivos <- read.csv2("C:/Users/xabel/OneDrive/Escritorio/Universidad/SEGUNDO CURSO/2º CUATRI/PROYECTO II/CIUDAD 15 MIN/Datos Proyecto CIUDAD 15 MIN/DATOS LIMPIOS DEFINITIVOS/polideportivos_limpio.csv", encoding = "UTF-8")
restaurantes <- read.csv2("C:/Users/xabel/OneDrive/Escritorio/Universidad/SEGUNDO CURSO/2º CUATRI/PROYECTO II/CIUDAD 15 MIN/Datos Proyecto CIUDAD 15 MIN/DATOS LIMPIOS DEFINITIVOS/restaurantes_limpio.csv", encoding = "UTF-8")
supermercados <- read.csv2("C:/Users/xabel/OneDrive/Escritorio/Universidad/SEGUNDO CURSO/2º CUATRI/PROYECTO II/CIUDAD 15 MIN/Datos Proyecto CIUDAD 15 MIN/DATOS LIMPIOS DEFINITIVOS/supermercados_limpio.csv", encoding = "UTF-8")
universidades <- read.csv2("C:/Users/xabel/OneDrive/Escritorio/Universidad/SEGUNDO CURSO/2º CUATRI/PROYECTO II/CIUDAD 15 MIN/Datos Proyecto CIUDAD 15 MIN/DATOS LIMPIOS DEFINITIVOS/universidades_limpio.csv", encoding = "UTF-8")

# 1. Estandarizar Bancos
bancos_std <- bancos %>%
  mutate(
    identificador = as.character(id),
    nombre_servicio = nombre_banco,
    tipo_servicio = "Banco"
  ) %>%
  select(identificador, nombre_servicio, tipo_servicio, latitud, longitud)

# 2. Estandarizar Bibliotecas
bibliotecas_std <- bibliotecas %>%
  mutate(
    identificador = as.character(id),
    nombre_servicio = name,
    tipo_servicio = "Biblioteca"
  ) %>%
  select(identificador, nombre_servicio, tipo_servicio, latitud, longitud)

# 3. Estandarizar Colegios
colegios_std <- colegios %>%
  mutate(
    identificador = as.character(id), # Convertimos el número a texto para que no dé error
    nombre_servicio = nombre,
    tipo_servicio = "Colegio"
  ) %>%
  select(identificador, nombre_servicio, tipo_servicio, latitud, longitud)

# 4. Estandarizar Farmacias
farmacias_std <- farmacias %>%
  mutate(
    identificador = as.character(id),
    nombre_servicio = name,
    tipo_servicio = "Farmacia"
  ) %>%
  select(identificador, nombre_servicio, tipo_servicio, latitud, longitud)

# 5. Estandarizar Centros Comerciales
centros_comerciales_std <- centros_comerciales %>%
  mutate(
    identificador = as.character(id),
    nombre_servicio = name,
    tipo_servicio = "Centro Comercial"
  ) %>%
  select(identificador, nombre_servicio, tipo_servicio, latitud, longitud)

# 6. Estandarizar Comisarias
comisarias_std <- comisarias %>%
  mutate(
    identificador = as.character(id),
    nombre_servicio = name,
    tipo_servicio = "Comisaria"
  ) %>%
  select(identificador, nombre_servicio, tipo_servicio, latitud, longitud)

# 7. Estandarizar Hospitales
hospitales_std <- hospitales %>%
  mutate(
    identificador = as.character(id),
    nombre_servicio = nombre,
    tipo_servicio = "Hospital"
  ) %>%
  select(identificador, nombre_servicio, tipo_servicio, latitud, longitud)

# 8. Estandarizar Monumentos Turísticos
monumentos_turisticos_std <- monumentos_turisticos %>%
  mutate(
    identificador = as.character(id),
    nombre_servicio = nombre,
    tipo_servicio = "Monumento Turistico"
  ) %>%
  select(identificador, nombre_servicio, tipo_servicio, latitud, longitud)

# 9. Estandarizar Parkings
parkings_std <- parkings %>%
  mutate(
    identificador = as.character(id),
    nombre_servicio = nombre,
    tipo_servicio = "Parking"
  ) %>%
  select(identificador, nombre_servicio, tipo_servicio, latitud, longitud)

# 10. Estandarizar Parques de Bomberos
parques_bomberos_std <- parques_bomberos %>%
  mutate(
    identificador = as.character(id),
    nombre_servicio = name,
    tipo_servicio = "Parques Bomberos"
  ) %>%
  select(identificador, nombre_servicio, tipo_servicio, latitud, longitud)

# 11. Estandarizar Peluquerias
peluquerias_std <- peluquerias %>%
  mutate(
    identificador = as.character(id),
    nombre_servicio = name,
    tipo_servicio = "Peluqueria"
  ) %>%
  select(identificador, nombre_servicio, tipo_servicio, latitud, longitud)

# 12. Estandarizar Polideportivos
polideportivos_std <- polideportivos %>%
  mutate(
    identificador = as.character(id),
    nombre_servicio = name,
    tipo_servicio = "Polideportivo"
  ) %>%
  select(identificador, nombre_servicio, tipo_servicio, latitud, longitud)

# 13. Estandarizar Restaurantes
restaurantes_std <- restaurantes %>%
  mutate(
    identificador = as.character(id),
    nombre_servicio = name,
    tipo_servicio = "Restaurante"
  ) %>%
  select(identificador, nombre_servicio, tipo_servicio, latitud, longitud)

# 14. Estandarizar Supermercados
supermercados_std <- supermercados %>%
  mutate(
    identificador = as.character(id),
    nombre_servicio = name,
    tipo_servicio = "Supermercado"
  ) %>%
  select(identificador, nombre_servicio, tipo_servicio, latitud, longitud)

# 15. Estandarizar Universidades
universidades_std <- universidades %>%
  mutate(
    identificador = as.character(id),
    nombre_servicio = name,
    tipo_servicio = "Universidad"
  ) %>%
  select(identificador, nombre_servicio, tipo_servicio, latitud, longitud)

# UNIR TODO EN UN SOLO DATASET (La fusión final)
servicios_valencia <- bind_rows(bancos_std, bibliotecas_std, colegios_std, farmacias_std, centros_comerciales_std, comisarias_std, hospitales_std, monumentos_turisticos_std, parkings_std, parques_bomberos_std, peluquerias_std, polideportivos_std, restaurantes_std, supermercados_std, universidades_std)

# Comprobar el resultado general y ver cuántos servicios de cada tipo tenemos
cat("Total de servicios en Valencia:", nrow(servicios_valencia), "\n")
table(servicios_valencia$tipo_servicio)

servicios_valencia_ids <- servicios_valencia %>%
  
  # 1. Agrupamos por tipo de servicio para que la cuenta se reinicie en cada uno
  group_by(tipo_servicio) %>%
  
  # 2. Creamos el nuevo identificador
  mutate(
    # substr(..., 1, 2) extrae las dos primeras letras
    # toupper() las convierte a mayúsculas para que quede como un código real
    # row_number() nos da el orden (1, 2, 3...)
    # paste0() junta los pedazos sin espacios. Ej: "BA" + "1" = "BA1"
    identificador = paste0(toupper(substr(tipo_servicio, 1, 2)), row_number())
  ) %>%
  
  # 3. IMPORTANTE: Desagrupamos al terminar para que no afecte a futuros cálculos
  ungroup()

# Comprobamos cómo ha quedado la magia:
head(servicios_valencia_ids)

# 1. Convertir los SERVICIOS a formato espacial (Puntos en un mapa)
# Le decimos a R qué columnas son las coordenadas y qué sistema usar (CRS 4326 es el estándar GPS)
servicios_sf <- st_as_sf(servicios_valencia_ids, 
                         coords = c("longitud", "latitud"), 
                         crs = 4326, 
                         remove = FALSE) # remove=FALSE mantiene las columnas originales por si acaso

# 2. Convertir los DISTRITOS a formato espacial
distritos_sf <- st_as_sf(distritos_unicos, 
                         coords = c("longitud", "latitud"), 
                         crs = 4326)

# 3. EL CRUCE ESPACIAL (Spatial Join)
# st_nearest_feature busca el punto (distrito) más cercano a cada servicio
servicios_con_distrito_sf <- st_join(servicios_sf, distritos_sf, join = st_nearest_feature)

# 4. Volver a convertir a formato tabla normal (DataFrame) para guardarlo
dataset_global_final <- servicios_con_distrito_sf %>%
  st_drop_geometry() %>% # Quitamos la "magia" espacial para que sea un CSV normal
  rename(distrito_asignado = nombre) %>% # Renombramos la columna para que quede claro
  select(identificador, nombre_servicio, tipo_servicio, distrito_asignado, latitud, longitud) # Ordenamos

# Comprobamos cómo ha quedado (Deberías ver una nueva columna con el distrito)
head(dataset_global_final)

# Guardar el "Super Dataset" maestro
write.csv2(dataset_global_final, "C:/Users/xabel/OneDrive/Escritorio/Universidad/SEGUNDO CURSO/2º CUATRI/PROYECTO II/CIUDAD 15 MIN/Datos Proyecto CIUDAD 15 MIN/dataset_global_servicios.csv", row.names = FALSE)
```

### *Unión del transporte en un dataset*

```{r}
# Datasets limpios finales:
emt <- read.csv2("C:/Users/xabel/OneDrive/Escritorio/Universidad/SEGUNDO CURSO/2º CUATRI/PROYECTO II/CIUDAD 15 MIN/Datos Proyecto CIUDAD 15 MIN/DATOS LIMPIOS DEFINITIVOS/emt.csv", encoding = "UTF-8")
entradas_metro <- read.csv2("C:/Users/xabel/OneDrive/Escritorio/Universidad/SEGUNDO CURSO/2º CUATRI/PROYECTO II/CIUDAD 15 MIN/Datos Proyecto CIUDAD 15 MIN/DATOS LIMPIOS DEFINITIVOS/fgv-bocas.csv", encoding = "UTF-8")
valenbisi <- read.csv2("C:/Users/xabel/OneDrive/Escritorio/Universidad/SEGUNDO CURSO/2º CUATRI/PROYECTO II/CIUDAD 15 MIN/Datos Proyecto CIUDAD 15 MIN/DATOS LIMPIOS DEFINITIVOS/valenbisi_limpio.csv", encoding = "UTF-8")

# 1. Estandarizar EMT
emt_std <- emt %>%
  mutate(
    identificador = as.character(id_parada),
    nombre_servicio = nombre_parada,
    tipo_servicio = "Parada EMT"
  ) %>%
  select(identificador, nombre_servicio, tipo_servicio, latitud, longitud)

# 2. Estandarizar Entradas_MetroValencia
entradas_metro_std <- entradas_metro %>%
  mutate(
    identificador = as.character(id_parada),
    nombre_servicio = nombre_parada,
    tipo_servicio = "Entradas MetroValencia"
  ) %>%
  select(identificador, nombre_servicio, tipo_servicio, latitud, longitud)

# 3. Estandarizar Valenbisi
valenbisi_std <- valenbisi %>%
  mutate(
    identificador = as.character(id), # Convertimos el número a texto para que no dé error
    nombre_servicio = direccion,
    tipo_servicio = "Valenbisi"
  ) %>%
  select(identificador, nombre_servicio, tipo_servicio, latitud, longitud)

# UNIR TODO EN UN SOLO DATASET (La fusión final)
servicios_valencia <- bind_rows(emt_std, entradas_metro_std, valenbisi_std)

# Comprobar el resultado general y ver cuántos servicios de cada tipo tenemos
cat("Total de servicios en Valencia:", nrow(servicios_valencia), "\n")
table(servicios_valencia$tipo_servicio)


servicios_valencia_ids <- servicios_valencia %>%
  
  # 1. Agrupamos por tipo de servicio para que la cuenta se reinicie en cada uno
  group_by(tipo_servicio) %>%
  
  # 2. Creamos el nuevo identificador
  mutate(
    # substr(..., 1, 2) extrae las dos primeras letras
    # toupper() las convierte a mayúsculas para que quede como un código real
    # row_number() nos da el orden (1, 2, 3...)
    # paste0() junta los pedazos sin espacios. Ej: "BA" + "1" = "BA1"
    identificador = paste0(toupper(substr(tipo_servicio, 1, 2)), row_number())
  ) %>%
  
  # 3. IMPORTANTE: Desagrupamos al terminar para que no afecte a futuros cálculos
  ungroup()

# Comprobamos cómo ha quedado la magia:
head(servicios_valencia_ids)


# 1. Convertir los SERVICIOS a formato espacial (Puntos en un mapa)
# Le decimos a R qué columnas son las coordenadas y qué sistema usar (CRS 4326 es el estándar GPS)
servicios_sf <- st_as_sf(servicios_valencia_ids, 
                         coords = c("longitud", "latitud"), 
                         crs = 4326, 
                         remove = FALSE) # remove=FALSE mantiene las columnas originales por si acaso

# 2. Convertir los DISTRITOS a formato espacial
distritos_sf <- st_as_sf(distritos_unicos, 
                         coords = c("longitud", "latitud"), 
                         crs = 4326)

# 3. EL CRUCE ESPACIAL (Spatial Join)
# st_nearest_feature busca el punto (distrito) más cercano a cada servicio
servicios_con_distrito_sf <- st_join(servicios_sf, distritos_sf, join = st_nearest_feature)

# 4. Volver a convertir a formato tabla normal (DataFrame) para guardarlo
dataset_global_final2 <- servicios_con_distrito_sf %>%
  st_drop_geometry() %>% # Quitamos la "magia" espacial para que sea un CSV normal
  rename(distrito_asignado = nombre) %>% # Renombramos la columna para que quede claro
  select(identificador, nombre_servicio, tipo_servicio, distrito_asignado, latitud, longitud) # Ordenamos

# Comprobamos cómo ha quedado (Deberías ver una nueva columna con el distrito)
head(dataset_global_final2)

# Guardar el "Super Dataset" maestro
write.csv2(dataset_global_final2, "C:/Users/xabel/OneDrive/Escritorio/Universidad/SEGUNDO CURSO/2º CUATRI/PROYECTO II/CIUDAD 15 MIN/Datos Proyecto CIUDAD 15 MIN/dataset_global_transporte.csv", row.names = FALSE)
```

Creamos la **matriz analítica**:

Ahora, para construir la Matriz Analítica final, se procedió a la agregación de las variables espaciales a nivel de distrito. Se utilizó la función pivot_wider de la librería tidyr para pivotar el dataset, transformando la variable categórica 'tipo_servicio' en vectores de conteo absoluto, e imputando ceros estructurales (values_fill = 0) en aquellas zonas carentes de un servicio específico. Finalmente, dado que los algoritmos de reducción de dimensionalidad (PCA) y agrupamiento (K-Means) son sensibles a la magnitud de las variables, se aplicó una transformación de escalado estándar (Z-score) mediante la función scale(). Esto garantiza que variables con alta varianza volumétrica (como las paradas de la EMT) no dominen artificialmente los modelos sobre servicios menos densos (como las bibliotecas)."

```{r}
# Asumimos que tienes en memoria tu 'dataset_global_final' del paso anterior
# (Si no, actívalo leyendo el CSV: datos_cruzados <- read.csv2("dataset_15min_CRUZADO.csv"))

# 1. Agrupación y Conteo (Roll-up)
resumen_distritos <- dataset_global_final %>%
  
  # Agrupamos por el nombre del distrito y el tipo de servicio
  group_by(distrito_asignado, tipo_servicio) %>%
  
  # Contamos cuántos servicios hay de cada combinación
  summarise(total = n(), .groups = "drop") %>%
  
  # 2. Pivotar la tabla (Pasar de formato largo a formato ancho)
  pivot_wider(
    names_from = tipo_servicio, 
    values_from = total,
    values_fill = list(total = 0) # Si un distrito no tiene bibliotecas, pon un 0 (no un NA)
  ) %>%
  
  # Renombrar para que los nombres de las columnas sean limpios en R (sin espacios)
  rename(
    total_bancos = Banco,
    total_bibliotecas = Biblioteca,
    total_colegios = Colegio,
    total_farmacias = Farmacia,
    total_comisarias = Comisaria,
    total_centrocomercial = `Centro Comercial`,
    total_hospitales = Hospital,
    total_parkings = Parking,
    total_monumentosturisticos = `Monumento Turistico`,
    total_bomberos = `Parques Bomberos`,
    total_peluquerias = Peluqueria,
    total_polideportivos = Polideportivo,
    total_restaurantes = Restaurante,
    total_supermercados = Supermercado,
    total_universidades = Universidad
  )

# 3. Normalización/Escalado (Z-score) para el PCA y Clustering
# El algoritmo K-Means y el PCA se vuelven locos si mezclas centenas (EMT) con unidades (Biblios).
# scale() convierte todo a la misma escala (media 0, desviación estándar 1).
matriz_analitica <- resumen_distritos %>%
  mutate(
    z_bancos = scale(total_bancos)[,1],
    z_bibliotecas = scale(total_bibliotecas)[,1],
    z_colegios = scale(total_colegios)[,1],
    z_farmacias = scale(total_farmacias)[,1],
    z_comisarias = scale(total_comisarias)[,1],
    z_centrocomerciales = scale(total_centrocomercial)[,1],
    z_hospitales = scale(total_hospitales)[,1],
    z_parkings = scale(total_parkings)[,1],
    z_monumentosturisticos = scale(total_monumentosturisticos)[,1],
    z_bomberos = scale(total_bomberos)[,1],
    z_peluquerias = scale(total_peluquerias)[,1],
    z_polideportivos = scale(total_polideportivos)[,1],
    z_restaurantes = scale(total_restaurantes)[,1],
    z_supermercados = scale(total_supermercados)[,1],
    z_universidades = scale(total_universidades)[,1],
  )

# Comprobar el resultado final (¡Deberías ver solo tus 19 distritos!)
head(matriz_analitica)

# Guardar la joya de la corona
write.csv2(matriz_analitica,"C:/Users/xabel/OneDrive/Escritorio/Universidad/SEGUNDO CURSO/2º CUATRI/PROYECTO II/CIUDAD 15 MIN/Datos Proyecto CIUDAD 15 MIN/matriz_analitica_servicios.csv", row.names = FALSE)
```

**CLUSTERING:**

```{r}
# 1. Preparar los datos exactos para el modelo
# K-Means solo acepta números, así que seleccionamos SOLO las columnas escaladas (z_score)
datos_clustering <- matriz_analitica %>%
  select(z_bancos, z_bibliotecas, z_colegios, z_farmacias, z_comisarias, z_centrocomerciales, z_hospitales, z_parkings, z_monumentosturisticos, z_bomberos, z_peluquerias, z_polideportivos, z_restaurantes, z_supermercados, z_universidades)

# 2. Fijar la semilla (MUY IMPORTANTE)
# K-Means tiene un componente aleatorio al empezar. Fijar la semilla asegura 
# que siempre te salgan los mismos resultados cada vez que le des a "Knit".
set.seed(123)

# 3. Entrenar el modelo K-Means
# Le pedimos 3 grupos (centers = 3). 
# nstart = 25 hace que el algoritmo pruebe 25 configuraciones iniciales y se quede la mejor.
modelo_kmeans <- kmeans(datos_clustering, centers = 3, nstart = 25)

# 4. Pegar el resultado a nuestra matriz original
distritos_clasificados <- matriz_analitica %>%
  mutate(
    # Guardamos a qué clúster pertenece cada distrito (1, 2 o 3)
    # Lo convertimos a "factor" (categoría) para que los gráficos queden mejor luego
    cluster_15min = as.factor(modelo_kmeans$cluster) 
  )

# 5. INTERPRETACIÓN: ¿Qué significa cada clúster?
# Hacemos una tabla resumen con la media de servicios REALES por cada grupo
resumen_clusters <- distritos_clasificados %>%
  group_by(cluster_15min) %>%
  summarise(
    num_distritos = n(),
    media_bancos = round(mean(total_bancos), 1),
    media_bibliotecas = round(mean(total_bibliotecas), 1),
    media_colegios = round(mean(total_colegios), 1),
    media_farmacias = round(mean(total_farmacias), 1),
    media_comisarias = round(mean(total_comisarias), 1),
    media_centrocomercial = round(mean(total_centrocomercial), 1),
    media_hospitales = round(mean(total_hospitales), 1),
    media_parkings = round(mean(total_parkings), 1),
    media_monumentosturisticos = round(mean(total_monumentosturisticos), 1),
    media_bomberos = round(mean(total_bomberos), 1),
    media_peluquerias = round(mean(total_peluquerias), 1),
    media_polideportivos = round(mean(total_polideportivos), 1),
    media_restaurantes = round(mean(total_restaurantes), 1),
    media_supermercados = round(mean(total_supermercados), 1),
    media_universidades = round(mean(total_universidades), 1)
  )

# Ver el resumen para bautizar los clústeres
print(resumen_clusters)

# Guardar el dataset final con los clústeres asignados
write.csv2(distritos_clasificados, "C:/Users/xabel/OneDrive/Escritorio/Universidad/SEGUNDO CURSO/2º CUATRI/PROYECTO II/CIUDAD 15 MIN/Datos Proyecto CIUDAD 15 MIN/distritos_clasificados.csv", row.names = FALSE)
```

Para abordar el Objetivo 2 del estudio (Clasificación del perfil de accesibilidad de los distritos), se implementó un modelo de aprendizaje no supervisado mediante el algoritmo K-Means. Se utilizó exclusivamente el subconjunto de variables estandarizadas (Z-scores) para garantizar una evaluación geométrica equidistante de todas las infraestructuras. Se determinó k=3 como hiperparámetro óptimo para segmentar la ciudad en tres perfiles urbanos diferenciados: alta, media y baja dotación de servicios.

Para garantizar la reproducibilidad de la investigación, se fijó una semilla generadora de números aleatorios (set.seed) y se iteró el algoritmo con 25 configuraciones iniciales (nstart=25). La agregación final de las etiquetas del clúster a la matriz original permitió descubrir patrones latentes de desigualdad espacial en Valencia, identificando claramente qué zonas actúan como 'hubs' de servicios y cuáles representan áreas de exclusión o dependencia urbana que no cumplen con el paradigma de los 15 minutos.

El algoritmo K-Means segmentó los 19 distritos de Valencia en tres perfiles urbanos altamente diferenciados. El análisis de los centroides (medias de equipamientos) permite interpretar la topología de la ciudad:

*Clúster 1 (Barrios Consolidados - 4 distritos): Representa el éxito del modelo de los 15 minutos. Muestra una hiper-concentración de servicios esenciales para la habitabilidad diaria, destacando en infraestructura educativa (media de 48 colegios) y abastecimiento (28 supermercados).

*Clúster 2 (Periferia y Zonas Dormitorio - 14 distritos): Agrupa a la gran mayoría de la ciudad. Presenta un perfil de baja densidad de servicios, evidenciando carencias relativas en dotación financiera, cultural y comercial respecto a otras zonas.

*Clúster 3 (Hub Turístico/Comercial - 1 distrito): Aísla el centro histórico de la ciudad, caracterizado por una anomalía estadística en servicios de ocio (274 restaurantes) y patrimonio (113 monumentos turísticos), pero con deficiencias en servicios residenciales básicos como supermercados o polideportivos.

```{r}
# 1. Recuperar las coordenadas de los distritos
# Como en el K-Means perdimos la latitud y longitud, las volvemos a unir
# usando tu tabla original de distritos limpios
distritos_mapa <- distritos_clasificados %>%
  left_join(distritos_unicos, by = c("distrito_asignado" = "nombre")) %>%
  # Asegurarnos de que las coordenadas son números (por si tienen comas en vez de puntos)
  mutate(
    latitud = as.numeric(gsub(",", ".", latitud)),
    longitud = as.numeric(gsub(",", ".", longitud))
  )

# 2. Crear una paleta de colores personalizada para los 3 clústeres
# Ajusta los colores según tu interpretación (ej: Verde = Bueno, Naranja = Medio, Rojo = Malo)
paleta_clusters <- colorFactor(
  palette = c("#27ae60", "#f39c12", "#c0392b"), # Verde, Naranja, Rojo
  domain = distritos_mapa$cluster_15min
)

# 3. Dibujar el mapa interactivo
mapa_15min <- leaflet(data = distritos_mapa) %>%
  
  # Añadir el mapa base de las calles (tipo Google Maps)
  addProviderTiles(providers$Esri.WorldStreetMap) %>%
  
  # Añadir un círculo por cada distrito
  addCircleMarkers(
    lng = ~longitud, 
    lat = ~latitud,
    
    # Colorear según el clúster al que pertenece
    color = ~paleta_clusters(cluster_15min),
    fillOpacity = 0.8,
    radius = 12, # Tamaño del círculo
    stroke = FALSE,
    
    # ¡LA MAGIA! Al hacer clic en un círculo, saldrá este texto emergente
    popup = ~paste0(
      "<b>Distrito: </b>", distrito_asignado, "<br>",
      "<b>Clúster Asignado: </b>", cluster_15min, "<br>",
      "<b>Colegios: </b>", total_colegios, "<br>",
      "<b>Bancos: </b>", total_bancos, "<br>",
      "<b>Bibliotecas: </b>", total_bibliotecas, "<br>",
      "<b>Farmacias: </b>", total_farmacias, "<br>",
      "<b>Comisarias: </b>", total_comisarias, "<br>",
      "<b>Centros Comerciales: </b>", total_centrocomercial, "<br>",
      "<b>Hospitales: </b>", total_hospitales, "<br>",
      "<b>Parkings: </b>", total_parkings, "<br>",
      "<b>Monumentos turísticos: </b>", total_monumentosturisticos, "<br>",
      "<b>Parques de bomberos: </b>", total_bomberos, "<br>",
      "<b>Peluquerías: </b>", total_peluquerias, "<br>",
      "<b>Zonas deportivas: </b>", total_polideportivos, "<br>",
      "<b>Restaurantes: </b>", total_restaurantes, "<br>",
      "<b>Supermercados: </b>", total_supermercados, "<br>",
      "<b>Universidades: </b>", total_universidades, "<br>"
    )
  ) %>%
  
  # Añadir una leyenda para entender los colores
  addLegend(
    position = "bottomright",
    pal = paleta_clusters,
    values = ~cluster_15min,
    title = "Tipología de Barrio<br>(K-Means)",
    opacity = 1
  )

# Mostrar el mapa
mapa_15min
```

Para satisfacer el objetivo de Evaluación Espacial (Objetivo 1) y facilitar la divulgación de los resultados (Data Storytelling), se implementó una visualización geoespacial interactiva utilizando la librería leaflet. Se integraron las coordenadas de los centroides distritales con las etiquetas generadas por el modelo K-Means, aplicando una codificación visual por color (Color Mapping) para diferenciar las tres tipologías urbanas detectadas. Esta representación cartográfica permite constatar visualmente las dinámicas centro-periferia, demostrando empíricamente cómo el tejido urbano que cumple los preceptos de la 'Ciudad de los 15 minutos' se concentra en núcleos específicos, mientras que las zonas de carencia se distribuyen en el anillo exterior, aportando un gran valor analítico para futuras políticas de planificación urbana.


## MAPA SERVICIOS PRÓXIMOS:

Para trasladar el análisis descriptivo a una solución práctica de impacto ciudadano, se desarrolló una aplicación web interactiva implementando el framework R Shiny. Esta herramienta permite evaluar la accesibilidad en tiempo real mediante programación reactiva.

Al capturar el evento de interacción del usuario (coordenadas de clic sobre el mapa leaflet), el motor espacial calcula matricialmente la distancia euclidiana georreferenciada (st_distance) hacia todos los equipamientos de la base de datos maestra. El algoritmo identifica el vecino más cercano (Nearest Neighbor) de cada categoría y evalúa si la distancia es inferior al umbral de viabilidad peatonal de 15 minutos (1.250 metros, asumiendo una velocidad de marcha de 5 km/h). Aquellos servicios que cumplen la condición son representados cartográficamente mediante polilíneas de conexión directa, traduciendo instantáneamente la distancia espacial en coste temporal para el usuario.

```{r}
# ==========================================
# PREPARACIÓN DE DATOS ANTES DE ARRANCAR
# ==========================================

# 1. Cargar servicios y convertir a formato espacial
servicios_valencia <- read.csv2("C:/Users/xabel/OneDrive/Escritorio/Universidad/SEGUNDO CURSO/2º CUATRI/PROYECTO II/CIUDAD 15 MIN/Datos Proyecto CIUDAD 15 MIN/dataset_global_servicios.csv")
servicios_sf <- st_as_sf(servicios_valencia, coords = c("longitud", "latitud"), crs = 4326)
distritos_sf <- st_read("C:/Users/xabel/OneDrive/Escritorio/Universidad/SEGUNDO CURSO/2º CUATRI/PROYECTO II/CIUDAD 15 MIN/Datos Proyecto CIUDAD 15 MIN/DATOS ORIGINALES/distritos_poligonos.geojson", quiet = TRUE) %>% st_transform(4326)

# 2. Cargar los polígonos de los distritos para el fondo del mapa
# OJO: Cambia "distritos_poligonos.geojson" por el nombre real de tu archivo original de distritos
# Si usaste un shapefile, sería st_read("distritos.shp")

# Parámetros del modelo
UMBRAL_METROS <- 1250 # 15 minutos a 5 km/h

# ==========================================
# INTERFAZ DE USUARIO (Lo que se ve)
# ==========================================
ui <- fluidPage(
  titlePanel("Diagnóstico: Ciudad de los 15 Minutos en Valencia"),
  
  sidebarLayout(
    sidebarPanel(
      h4("📍 Tu Ubicación"),
      p("Haz clic en cualquier punto del mapa para simular tu hogar."),
      hr(),
      h4("✅ Accesible a pie (< 15 min):"),
      uiOutput("panel_accesible"),
      hr(),
      h4("❌ Brecha de Accesibilidad:"),
      uiOutput("panel_faltantes")
    ),
    
    mainPanel(
      leafletOutput("mapa_interactivo", height = "650px")
    )
  )
)

# ==========================================
# SERVIDOR (El cerebro matemático)
# ==========================================
server <- function(input, output, session) {
  
  # 1. Pintar el mapa base inicial CON LOS DISTRITOS
output$mapa_interactivo <- renderLeaflet({
    
    paleta_distritos <- colorFactor(topo.colors(nrow(distritos_sf)), distritos_sf$nombre)
    
    leaflet() %>%
      addTiles() %>%
      setView(lng = -0.376, lat = 39.470, zoom = 12) %>%
      addPolygons(
        data = distritos_sf,
        fillColor = ~paleta_distritos(nombre),
        weight = 2,
        color = "white",
        fillOpacity = 0.3,
        label = ~nombre
      )
  })
  
  # 2. Escuchar el clic del usuario en el mapa
  observeEvent(input$mapa_interactivo_click, {
    
    clic_lng <- input$mapa_interactivo_click$lng
    clic_lat <- input$mapa_interactivo_click$lat
    punto_usuario <- st_sfc(st_point(c(clic_lng, clic_lat)), crs = 4326)
    
    # Variables para guardar resultados
    texto_accesible <- ""
    lista_faltantes <- c() # ¡Aquí guardaremos los que no cumplen!
    
    # Actualizar mapa: borrar líneas anteriores y dibujar círculo de 15 min
    mapa_actualizado <- leafletProxy("mapa_interactivo") %>%
      clearMarkers() %>% 
      clearGroup("dinamico") %>% # <--- EL TRUCO: Solo borramos el grupo dinámico, no los polígonos
      
      addCircleMarkers(lng = clic_lng, lat = clic_lat, color = "black", radius = 8, popup = "Ubicación Simulada") %>%
      addCircles(lng = clic_lng, lat = clic_lat, radius = UMBRAL_METROS, color = "blue", fillOpacity = 0.05, weight = 1, group = "dinamico") # Asignamos al grupo
    # Evaluar distancias para cada tipo de servicio
    tipos_de_servicio <- unique(servicios_sf$tipo_servicio)
    
    for(tipo in tipos_de_servicio) {
      
      datos_tipo <- servicios_sf %>% filter(tipo_servicio == tipo)
      distancias <- st_distance(punto_usuario, datos_tipo)
      
      idx_mas_cercano <- which.min(distancias)
      dist_minima <- as.numeric(distancias[idx_mas_cercano])
      tiempo_minutos <- round(dist_minima / 83.3, 1)
      
      # CONDICIÓN DE LOS 15 MINUTOS
      if(dist_minima <= UMBRAL_METROS) {
        # Si cumple, lo añadimos a la lista verde y dibujamos línea
        nombre_lugar <- datos_tipo$nombre_servicio[idx_mas_cercano]
        coords_lugar <- st_coordinates(datos_tipo[idx_mas_cercano, ])
        
        texto_accesible <- paste0(texto_accesible, 
                                  "<b>", tipo, ":</b> ", nombre_lugar, "<br>",
                                  "🚶 <i>A ", round(dist_minima, 0), "m (", tiempo_minutos, " min)</i><br><br>")
        
        mapa_actualizado <- mapa_actualizado %>%
          addMarkers(lng = coords_lugar[1], lat = coords_lugar[2], popup = nombre_lugar) %>%
          addPolylines(lng = c(clic_lng, coords_lugar[1]), lat = c(clic_lat, coords_lugar[2]), color = "#27ae60", weight = 2, group = "dinamico") # Asignamos al grupo
          
      } else {
        # ¡NO CUMPLE! Lo añadimos a la lista de faltantes con su distancia real
        lista_faltantes <- c(lista_faltantes, paste0("<b>", tipo, ":</b> ", tiempo_minutos, " min caminando (", round(dist_minima, 0), "m)"))
      }
    }
    
    # Formatear el panel de faltantes
    if(length(lista_faltantes) > 0) {
      texto_faltantes <- paste0(
        
        "<b>Estás en un 'desierto' para los siguientes servicios:</b><br><br>",
        paste(lista_faltantes, collapse = "<br>"),
        "</div>"
      )
    } else {
      texto_faltantes <- "<span style='color:#27ae60;'><b>¡Enhorabuena!</b> Tienes todos los servicios básicos a menos de 15 minutos. Vives en una verdadera 'Ciudad de los 15 Minutos'.</span>"
    }
    
    # Enviar los textos a la interfaz
    output$panel_accesible <- renderUI({ HTML(texto_accesible) })
    output$panel_faltantes <- renderUI({ HTML(texto_faltantes) })
  })
}

# 3. Arrancar la aplicación
shinyApp(ui, server)
```
```{r}
# Cargar las librerías necesarias
library(leaflet)
library(dplyr)
library(readr)

# 1. Cargar los datos globales de servicios
# (Asegúrate de que la ruta coincida con donde tienes el archivo)
servicios <- read_csv2("dataset_global_servicios.csv")
# 1. Cargar las rutas (Asegúrate de poner la ruta correcta de los archivos descargados)
rutas_emt_sf <- st_read("DATOS ORIGINALES/DATOS ORIGINALES/lineasemt.geojson")
# Filtramos para quedarnos solo con geometrías de tipo línea
rutas_emt_sf <- rutas_emt_sf[st_geometry_type(rutas_emt_sf) %in% c("LINESTRING","MULTILINESTRING"), ]
rutas_metro_sf <- st_read("DATOS ORIGINALES/DATOS ORIGINALES/lineasmetro.geojson")
rutas_metro_sf <- rutas_metro_sf[st_geometry_type(rutas_metro_sf) %in% c("LINESTRING","MULTILINESTRING"), ]
# 2. Crear una paleta de colores para distinguir los servicios
# "Set3" o "Paired" son buenas paletas cuando tienes muchas categorías distintas
paleta_servicios <- colorFactor(palette = "Paired", domain = servicios$tipo_servicio)
mapa_filtros <- leaflet(data = servicios) %>%
  # Fondo del mapa
  addProviderTiles(providers$CartoDB.Positron) %>%
  
  # Añadir los PUNTOS de servicios
  addCircleMarkers(
    lng = ~longitud,
    lat = ~latitud,
    color = ~paleta_servicios(tipo_servicio),
    radius = 5,
    stroke = FALSE,
    fillOpacity = 0.8,
    popup = ~paste("<b>", nombre_servicio, "</b><br>",
                   "Tipo: ", tipo_servicio, "<br>",
                   "Distrito: ", distrito_asignado),
    group = ~tipo_servicio
  ) %>%
  
  # Añadir la leyenda abajo a la izquierda
  addLegend(
    position = "bottomleft", 
    pal = paleta_servicios, 
    values = ~tipo_servicio, 
    title = "Categorías de Servicio",
    opacity = 1
  ) %>%
  
  # Añadir las LÍNEAS de la EMT
  addPolylines(
    data = rutas_emt_sf,
    color = "#E3120B", 
    weight = 2,        
    opacity = 0.5,     
    group = "Rutas Autobús EMT", 
    # Ojo: En los datos de OSM la columna se llama 'name'
    popup = ~paste("<b>Línea EMT:</b>", name) 
  ) %>%
  addPolylines(
    data = rutas_metro_sf,
    color = "#F2A900", # Naranja corporativo de FGV
    weight = 2,
    opacity = 0.5,
    group = "Líneas Metrovalencia",
    popup = ~paste("<b>Línea Metro:</b>", name)
  ) %>%
  
  addLayersControl(
    position = "topright",
    # Juntamos los servicios únicos y la nueva capa de autobuses
    overlayGroups = c(unique(servicios$tipo_servicio), "Rutas Autobús EMT", "Líneas Metrovalencia"),
    options = layersControlOptions(collapsed = FALSE)
  ) %>%

  # Ocultar las rutas por defecto
  hideGroup(c("Rutas Autobús EMT", "Líneas Metrovalencia"))

# Mostrar el mapa
mapa_filtros
```
