```{r}
library(tidyverse)
library(readxl)
library(stringi)

# --- 1. FUNCIÓN DE LIMPIEZA Y CARGA ---
# Mantenemos esta función para asegurar que los nombres coincidan siempre
limpiar_distritos <- function(x) {
  x1 <- str_remove(x, "^[0-9]+\\.\\s+")
  x2 <- stri_trans_general(x1, "Latin-ASCII")
  x3 <- str_to_upper(x2)
  x4 <- str_replace(x3, "POBLES", "POBLATS")
  x_final <- str_trim(x4)
  return(x_final)
}

servicios_raw <- read_csv2("C:/Users/vilil/OneDrive/Escritorio/UPV/2º Grado Ciencia de Datos/PROYECTO 2/dataset_global_servicios.csv")
poblacion_raw <- read_xlsx("C:/Users/vilil/OneDrive/Escritorio/UPV/2º Grado Ciencia de Datos/PROYECTO 2/DATOS LIMPIOS DEFINITIVOS/Poblacion_por_edad.xlsx", skip = 2)
view(poblacion_raw)

# --- 2. PROCESAMIENTO DE POBLACIÓN (PASO A PASO) ---

# Filtramos filas que empiezan por número (Distritos reales)
poblacion_filt <- poblacion_raw[str_detect(poblacion_raw[[1]], "^\\s*[0-9]+"), ]

# Limpiamos los nombres de los distritos
poblacion_filt$distrito <- limpiar_distritos(poblacion_filt[[1]])

# Agrupamos los tramos de edad (usamos rowSums para que sea legible)
poblacion_filt$Jovenes  <- rowSums(poblacion_filt[, c("0 - 4", "5 - 9", "10 - 14", "15 - 19", "20 - 24")])
poblacion_filt$Adultos  <- rowSums(poblacion_filt[, c("25 - 29", "30 -34", "35 - 39", "40 - 44", "45 - 49", "50 - 54", "55 - 59", "60 - 64")])
poblacion_filt$Ancianos <- rowSums(poblacion_filt[, c("65 - 69", "70 - 74", "75 - 79", "80 - 84", "85 - 89", "≥ 90")])

# Calculamos proporciones
poblacion_filt$p_jov <- poblacion_filt$Jovenes / poblacion_filt$Total
poblacion_filt$p_adu <- poblacion_filt$Adultos / poblacion_filt$Total
poblacion_filt$p_anc <- poblacion_filt$Ancianos / poblacion_filt$Total

# Calculamos Edad Media (Puntos medios de tramos)
puntos_medios <- seq(2.5, 87.5, by = 5)
suma_edades <- rowSums(poblacion_filt[, 3:20] * puntos_medios) + (poblacion_filt$`≥ 90` * 95)
poblacion_filt$edad_media <- suma_edades / poblacion_filt$Total
View(poblacion_filt)

# Seleccionamos columnas finales
poblacion_clean <- poblacion_filt[, c("distrito", "Total", "edad_media", "p_jov", "p_adu", "p_anc")]
View(poblacion_clean)

# --- 3. PROCESAMIENTO DE SERVICIOS Y MATRIZ ---

# Limpiar nombres en servicios y contar
servicios_raw$distrito <- limpiar_distritos(servicios_raw$distrito_asignado)
conteo_servicios <- count(servicios_raw, distrito, tipo_servicio)

# Matriz de pesos (Tribble es más cómodo, pero es una tabla estándar)
# le ponemos ponderación 0 a los servicios de "parque de bomberos" porque no es viable la idea de que haya un parque de Bomberos cada 15 minutos
pesos_servicios <- tribble(
  ~tipo_servicio,        ~w_jov, ~w_adu, ~w_anc,
  "Colegio",             1.0,    0.5,    0.1, "Universidad",         1.0,    0.5,    0.1,
  "Farmacia",            0.2,    0.8,    1.0, "Hospital",            0.5,    0.8,    1.0,
  "Banco",               0.1,    1.0,    0.8, "Supermercado",        0.5,    1.0,    1.0,
  "Polideportivo",       1.0,    0.8,    0.5, "Biblioteca",          1.0,    0.5,    0.2,
  "Parques Bomberos",    0.1,    0.1,    0.1, "Peluqueria",          0.5,    0.5,    0.5,
  "Restaurante",         0.5,    0.8,    0.6, "Centro Comercial",    1.0,    0.8,    0.5,
  "Comisaria",           0.5,    0.5,    0.5, "Monumento Turistico", 0.5,    0.5,    0.5,
  "Parking",             0.2,    1.0,    0.5
)

#Justificar el porque los pesos, determinar un criterio de los pesos.
#Como se podría mejorar ciertos servicios: añadir lineas de bus, añadir hospitales, que pasaría 


View(pesos_servicios)

# --- 4. CRUCE Y CÁLCULO DEL SCORE ---

# Unión de tablas
df_unido <- inner_join(conteo_servicios, poblacion_clean, by = "distrito")
df_completo <- left_join(df_unido, pesos_servicios, by = "tipo_servicio")
View(df_completo)

# Cálculo de puntuación por cada fila (servicio-distrito)
df_completo$puntuacion <- df_completo$n * (df_completo$p_jov * df_completo$w_jov + 
                                           df_completo$p_adu * df_completo$w_adu + 
                                           df_completo$p_anc * df_completo$w_anc)

# Agregación final por distrito
analisis_final <- aggregate(cbind(n, puntuacion) ~ distrito + edad_media + Total, 
                            data = df_completo, FUN = sum)
View(analisis_final)

# Renombrar columnas tras el aggregate
colnames(analisis_final)[4:5] <- c("total_servicios", "Puntuacion")

# Cálculo final del índice
analisis_final$indice_final <- (analisis_final$Puntuacion / analisis_final$Total) * 1000

# Ordenar resultados
analisis_final <- analisis_final[order(-analisis_final$indice_final), ]
View(analisis_final)
```

Añadimos los factores de renta por unidad de consumo y el factor de salud autopercibida.

```{r}
library(tidyverse)
library(readxl)
library(stringi)

# --- 1. PREPARACIÓN DE LOS DATOS DE RENTA ---
# Leemos el Excel de renta. 
# Si tu archivo tiene filas vacías al principio, asegúrate de que el skip sea el correcto.
renta_raw <- read_xlsx("C:/Users/vilil/OneDrive/Escritorio/UPV/2º Grado Ciencia de Datos/PROYECTO 2/DATOS LIMPIOS DEFINITIVOS/datos_renta.xlsx", col_names = FALSE)
colnames(renta_raw) <- c("distrito_id", "renta_unidad_consumo") #coge los primero distritos, es decir, que ignora el los valores en función del sexo
View(renta_raw)

# Extraemos el número del distrito
renta_raw$num_distrito <- as.numeric(str_extract(renta_raw$distrito_id, "[0-9]{2}$"))
renta_clean <- renta_raw[!is.na(renta_raw$num_distrito), ]
View(renta_clean)

# --- 2. PREPARACIÓN DE LOS DATOS DE SALUD ---
salud_raw <- read_xlsx("C:/Users/vilil/OneDrive/Escritorio/UPV/2º Grado Ciencia de Datos/PROYECTO 2/DATOS LIMPIOS DEFINITIVOS/SM1_Salud autopercibida.xlsx")

# PASO CLAVE: Renombramos las columnas para evitar errores con los espacios
# Esto asigna nombres estándar a las 7 columnas del dataset de salud
colnames(salud_raw) <- c("Indicador", "Territorio", "Anio", "Sexo", "Grupo_edad", "Nivel_estudios", "Salud_valor")
View(salud_raw)

# Ahora filtramos usando los nuevos nombres (sin puntos ni espacios)
salud_filt <- salud_raw[salud_raw$Sexo == "Total" & 
                        salud_raw$Grupo_edad == "Total" & 
                        salud_raw$Nivel_estudios == "Total", ]

# Limpieza del nombre del distrito
salud_filt$distrito <- str_remove(salud_filt$Territorio, "Distrito ")
salud_filt$distrito <- stri_trans_general(salud_filt$distrito, "Latin-ASCII")
salud_filt$distrito <- str_to_upper(salud_filt$distrito)
salud_filt$distrito <- str_replace(salud_filt$distrito, "POBLES", "POBLATS")
salud_filt$distrito <- str_trim(salud_filt$distrito)

# Seleccionamos solo Distrito y el valor de salud
salud_clean <- salud_filt[, c("distrito", "Salud_valor")] # coge los primero distritos, es decir, que ignora el los valores en función del sexo
View(salud_clean)
# --- 3. INTEGRACIÓN FINAL (JOIN) ---

# Tabla de nombres oficiales para el cruce con renta
nombres_vlc <- data.frame(
  num_distrito = 1:19,
  distrito = c("CIUTAT VELLA", "L'EIXAMPLE", "EXTRAMURS", "CAMPANAR", "LA SAIDIA", 
               "EL PLA DEL REAL", "L'OLIVERETA", "PATRAIX", "JESUS", "QUATRE CARRERES", 
               "POBLATS MARITIMS", "CAMINS AL GRAU", "ALGIROS", "BENIMACLET", "RASCANYA", 
               "BENICALAP", "POBLATS DEL NORD", "POBLATS DE L'OEST", "POBLATS DEL SUD")
)

# Cruzamos Renta con los nombres limpios
renta_con_nombre <- merge(renta_clean, nombres_vlc, by = "num_distrito")

# Unimos tu análisis de servicios con la renta
df_intermedio <- merge(analisis_final, renta_con_nombre[, c("distrito", "renta_unidad_consumo")], by = "distrito")

# Unimos con los datos de salud
analisis_objetivo1 <- merge(df_intermedio, salud_clean, by = "distrito")

# --- 4. ANÁLISIS DE CORRELACIÓN ---
# Calculamos la relación entre Servicios, Renta y Salud
cor_renta <- cor(analisis_objetivo1$indice_final, analisis_objetivo1$renta_unidad_consumo)
cor_salud <- cor(analisis_objetivo1$indice_final, analisis_objetivo1$Salud_valor)
# Mostramos resultados
print(analisis_objetivo1)
message("Correlación Servicios-Renta: ", round(cor_renta, 3))
message("Correlación Servicios-Salud: ", round(cor_salud, 3))
```

Observaciones: El indicador de salud autopercibida se refiere a personas que declaran tener una salud "Regular", "Mala" o "Muy Mala". Por tanto a menor índice de salud autopercibida, más saludables se sienten las personas de un determinado distrito.

```{r}
library(ggplot2)

# Ordenamos el dataframe por el score para que las barras salgan escalonadas
analisis_objetivo1$distrito <- factor(analisis_objetivo1$distrito, 
                                      levels = analisis_objetivo1$distrito[order(analisis_objetivo1$indice_final)])

ggplot(analisis_objetivo1, aes(x = distrito, y = indice_final, fill = indice_final)) +
  geom_bar(stat = "identity") +
  coord_flip() + # Giramos para que los nombres de los distritos se lean bien
  scale_fill_viridis_c(option = "magma") + # Escala de colores profesional
  labs(title = "Ranking de Accesibilidad: Modelo 15 Minutos en Valencia",
       subtitle = "Puntuación ponderada por edad y normalizada por cada 1.000 habitantes",
       x = "Distrito", y = "Score de Servicios",
       fill = "Nivel de Acceso") +
  theme_minimal()
```

```{r}
ggplot(analisis_objetivo1, aes(x = renta_unidad_consumo, y = indice_final)) +
  geom_point(aes(size = Total), color = "steelblue", alpha = 0.7) +
  geom_smooth(method = "lm", color = "red", se = TRUE) + # Línea de regresión
  geom_text(aes(label = distrito), vjust = -1, size = 3, check_overlap = TRUE) +
  labs(title = "Relación entre Renta y Acceso a Servicios",
       subtitle = "La brecha económica del modelo de 15 minutos",
       x = "Renta media por unidad de consumo (€)",
       y = "Score de Servicios (por 1000 hab.)",
       size = "Población Total") +
  theme_light()
```

```{r}
ggplot(analisis_objetivo1, aes(x = renta_unidad_consumo, y = Salud_valor)) +
  geom_point(aes(size = indice_final, color = indice_final), alpha = 0.8) +
  scale_color_gradient(low = "red", high = "green") +
  # Invertimos el eje Y si queremos que "arriba" sea mejor salud
  scale_y_reverse() + 
  geom_text(aes(label = distrito), vjust = 2, size = 3) +
  labs(title = "Análisis Multivariable: Salud, Renta y Servicios",
       subtitle = "El tamaño y color indican la calidad del acceso a servicios",
       x = "Renta por Unidad de Consumo (€)",
       y = "% Población con Salud Autopercibida 'No Buena' (Eje invertido)",
       size = "Score 15 min",
       color = "Score 15 min") +
  theme_minimal()
```

```{r}
# Código en R (Estilo paso a paso / Sin pipes)
library(ggplot2)

ggplot(analisis_objetivo1, aes(x = indice_final, y = Salud_valor)) +
  geom_point(aes(size = Total), color = "#e67e22", alpha = 0.7) +
  geom_smooth(method = "lm", color = "#d35400", fill = "#f39c12") +
  geom_text(aes(label = distrito), vjust = -1.2, size = 3, check_overlap = TRUE) +
  labs(title = "Impacto de los Servicios en la Salud Autopercibida",
       subtitle = "Relación entre el Score de 15 min y el % de salud 'No Buena'",
       x = "Score de Servicios (Ponderado por edad)",
       y = "% Población con salud Regular/Mala",
       size = "Población") +
  theme_minimal()
```

```{r}
ggplot(analisis_objetivo1, aes(x = renta_unidad_consumo, y = Salud_valor)) +
  geom_point(color = "#27ae60", size = 4, alpha = 0.6) +
  geom_smooth(method = "loess", color = "#16a085") + # Usamos loess para ver la curva real
  geom_text(aes(label = distrito), hjust = 1.1, size = 3) +
  labs(title = "El Gradiente Social de la Salud en Valencia",
       subtitle = "Relación entre capacidad económica y percepción de salud",
       x = "Renta por Unidad de Consumo (€)",
       y = "% Población con salud 'No Buena'") +
  theme_light()
```

## **CONCLUSIONES:**

#### 5.1. Validación del Sistema de Ponderación

El modelo de puntuación desarrollado ha permitido transformar un simple inventario de servicios en un **Índice de Accesibilidad Efectiva**. Al ponderar cada servicio según el perfil de edad del distrito (Jóvenes, Adultos y Ancianos), el análisis revela que la utilidad de la infraestructura urbana no es homogénea. Distritos como **Ciutat Vella (11.52)** y **L'Eixample (6.82)** presentan los mayores índices de adecuación, indicando que su oferta de servicios está altamente alineada con las necesidades de sus residentes.

#### 5.2. La Brecha Socioeconómica en el Modelo de 15 Minutos

Uno de los hallazgos más significativos es la **correlación positiva fuerte (r = 0.704)** entre el score de servicios y la renta media por unidad de consumo.

-   Los datos evidencian que el modelo de "Ciudad de los 15 minutos" en Valencia presenta un sesgo económico: los distritos con mayores recursos financieros disfrutan de una densidad de servicios significativamente superior.

-   En contraste, distritos con rentas menores y altas densidades poblacionales, como **Patraix (0.63)** o **Rascanya (0.78)**, se sitúan en la cola del ranking, actuando como "desiertos de servicios" en comparación con el centro histórico.

#### 5.3. Impacto en la Salud Autopercibida

El análisis de salud arroja una **correlación negativa moderada-alta (r = -0.665)** entre la puntuación del modelo y el porcentaje de población que manifiesta una salud "No Buena".

-   Este resultado estadístico es crucial para el proyecto, ya que sugiere que la falta de servicios básicos en el entorno cercano no es solo una cuestión de comodidad urbanística, sino un **determinante social de la salud**.

-   A medida que aumenta la accesibilidad ponderada (Score 15 min), disminuye la percepción negativa de la salud, validando la hipótesis de que los entornos urbanos compactos y bien dotados promueven un mayor bienestar percibido.

#### 5.4. Diagnóstico Territorial y Grupos de Vulnerabilidad

Se ha identificado una paradoja en distritos periféricos como **Poblats del Nord**. A pesar de poseer una renta media-alta, presentan los peores índices de salud autopercibida ($27.6\%$), lo cual se vincula directamente con su baja dotación de servicios ($1.12$). Esto demuestra que, si bien la renta es un factor influyente, la **proximidad física a los servicios** es un componente independiente y vital para la calidad de vida.

#### 5.5. Síntesis Final del Objetivo 1

En conclusión, los resultados confirman que la falta de servicios en Valencia está estrechamente ligada tanto a factores económicos (renta) como a indicadores de bienestar social (salud). Se ha cumplido el objetivo de identificar las zonas de mayor prioridad para la intervención urbanística, siendo **Patraix, Rascanya y Jesús** los distritos que requieren una mayor inversión en servicios para reducir la brecha de desigualdad detectada y mejorar los indicadores de salud pública en la ciudad.
